ACORDAO-COMPLETO-2370259

ACÓRDÃO 13447/2019 ATA 40/2019 - PRIMEIRA CÂMARA

VISTOS, relatados e discutidos estes autos de tomada de contas especial instaurada pela Financiadora de Estudos e Projetos (Finep) , em desfavor de Sr. Paulo César Gabriel, presidente formal do Instituto Amor Pela Vida (IAPV) , em razão da omissão no dever de prestar contas dos recursos públicos federais repassados por força dos Convênios 4.155/2005 e 4.156/2005, celebrados entre a Finep e o IAPV;
ACORDAM os ministros do Tribunal de Contas da União, reunidos em sessão da 1ª Câmara, diante das razões expostas pelo relator:
9.1. excluir da relação processual o Sr. Heleno Augusto de Lima;
9.2. considerar iliquidáveis as contas do Sr. Leandro da Cunha Pinto Pontes (XXX.274.651-XX, falecido) , nos termos do art. 212 do Regimento Interno do TCU;
9.3. julgar regulares as contas de André de Castro Pereira Nunes (XXX.991.217-XX) , Patrícia Florio Retz (XXX.186.077-XX) , Marco Augusto Salles Teles (XXX.700.767-XX) , Maria Luíza de Magalhães Uchoa (XXX.486.217-XX) , Paulo Cesar Gabriel (XXX.438.477-XX) , Leandro da Cunha Pinto Pontes (XXX.274.651-XX, falecido) , Janaína de Oliveira Cassimiro (XXX.388.367-XX) , Jorge Luiz Trindade de Oliveira (XXX.474.577-XX) , Antônio Jorge Cecere Cardoso (XXX.090.877-XX) , Rani de Andrade Machado (XXX.944.057-XX) , Rogério Silva de Moraes (XXX.166.977-XX) , Marcelo Gaspar Rodrigues Silva (XXX.295.007-XX) e Info GP Ltda. - ME (04110837/0001-44) , com fundamento nos arts. 1º, inciso I, 16, inciso I, 17 e 23, inciso I, da Lei 8.443/1992 c/c os arts. 1º, inciso I, 207 e 214, inciso I, do Regimento Interno do TCU, para lhes conceder quitação plena;
9.4. julgar irregulares as contas do Sr. Avelino Pereira Campos (XXX.123.187-XX) , diretor financeiro do IAPV, e do Instituto Amor Pela Vida (05.778.821/0001-77) , com fundamento nos arts. 1º, inciso I, 16, inciso III, alínea "a", da Lei 8.443/1992, c/c os arts. 1º, inciso I, 209, inciso I, do Regimento Interno do TCU;
9.5. condenar o Sr. Avelino Pereira Campos (XXX.123.187-XX) , diretor financeiro do IAPV, e o Instituto Amor Pela Vida (05.778.821/0001-77) , com fundamento no art. 19, caput, da Lei 8.443/1992, c/c o art. 210 do RI/TCU ao pagamento solidário da quantia a seguir especificada, com a fixação do prazo de 15 (quinze) dias, a contar da notificação, para comprovarem, perante o Tribunal (art. 23, inciso III, alínea "a" da Lei 8.443/1992, c/c o art. 214, inciso III, alínea "a", do RI/TCU) , o recolhimento da dívida aos cofres do Fundo Nacional de Desenvolvimento Científico e Tecnológico, atualizada monetariamente e acrescida dos juros de mora, calculados a partir da data discriminada, até a data do recolhimento, na forma prevista na legislação em vigor;
	Valor original (R$) 
	Data da ocorrência

	949.400,00
	27/1/2006

9.6. aplicar ao Sr. Avelino Pereira Campos (XXX.123.187-XX) e ao Instituto Amor Pela Vida (05.778.821/0001-77) , individualmente, a multa prevista no art. 57 da Lei 8.443/1992 c/c o art. 267 do RI/TCU, no valor de R$ 90.000,00 (noventa mil reais) , fixando-lhe o prazo de 15 (quinze) dias, a contar da notificação, para comprovarem, perante o Tribunal (art. 214, inciso III, alínea "a", do Regimento Interno) , o recolhimento da dívida aos cofres do Tesouro Nacional, atualizada monetariamente desde a data deste acórdão até a do efetivo recolhimento, se for paga após o vencimento, na forma da legislação em vigor;
9.7. autorizar, desde logo, nos termos do art. 28, inciso II, da Lei 8.443/1992, a cobrança judicial das dívidas caso não atendidas as notificações; e
9.8. dar ciência desta deliberação ao Procurador-Chefe da Procuradoria da República no Rio de Janeiro, com referência ao PI 1.30.017.000239/2013-39 e à ação penal 0002852-20.2008.4.02.5110, e ao Procurador-Chefe do Ministério Público do Estado do Rio de Janeiro, com referência à ação penal 2007.029.005287-0, nos termos do § 3º do art. 16 da Lei 8.443/1992 c/c o § 7º do art. 209 do Regimento Interno do TCU, dando-lhes notícia de que - caso nessas ações restem comprovadas autorias diversas das consideradas nesta deliberação deste Tribunal sobre as mesmas irregularidades - há possibilidade de comunicação dessas provas, por essas autoridades, ao Ministério Público junto a este TCU, para que esse órgão, no prazo de até cinco anos, avalie a interposição de recurso de revisão, nos termos do art. 32, inciso III, e do art. 35 da Lei 8.443/1992.

Tomada de contas especial instaurada pela Financiadora de Estudos e Projetos em razão da omissão no dever de prestar contas dos recursos oriundos dos Convênios 4.155/2005 e 4.156/2005.

Primeira Câmara

Financiadora de Estudos e Projetos; Fundo Nacional de Desenvolvimento Científico e Tecnológico.

3. Responsáveis: André de Castro Pereira Nunes (XXX.991.217-XX); Antônio Jorge Cecere Cardoso (XXX.090.877-XX); Avelino Pereira Campos (XXX.123.187-XX); Heleno Augusto de Lima (XXX.659.717-XX); Info Gp Ltda. - ME (04.110.837/0001-44); Instituto Amor Pela Vida (05.778.821/0001-77); Janaína de Oliveira Cassimiro Fritz (XXX.388.367-XX); Jorge Luís Trindade de Oliveira (XXX.474.577-XX); Leandro da Cunha Pinto Pontes (XXX.274.651-XX); Marcelo Gaspar Rodrigues Silva (XXX.295.007-XX); Marco Augusto Salles Teles (XXX.700.767-XX); Maria Luíza de Magalhães Uchôa (XXX.486.217-XX); Patrícia Florio Retz (XXX.186.077-XX); Paulo César Gabriel (XXX.438.477-XX); Rani de Andrade Machado (XXX.944.057-XX); Rogério Silva de Moraes (XXX.166.977-XX).

13.1. Ministros presentes: Walton Alencar Rodrigues (Presidente), Benjamin Zymler e Vital do Rêgo (Relator).
13.2. Ministro-Substituto convocado: Augusto Sherman Cavalcanti.
13.3. Ministro-Substituto presente: Weder de Oliveira.

VITAL DO RÊGO

Adoto como relatório a instrução de mérito da Secretaria de Controle Externo do Rio de Janeiro (peça 321) , a seguir transcrita com ajustes de forma pertinentes, que contou com a anuência do corpo diretivo da unidade (peças 322) :
INTRODUÇÃO
Trata-se de tomada de contas especial (TCE) instaurada pela Financiadora de Estudos e Projetos (Finep) relativa ao Sr. Paulo César Gabriel (CPF XXX.438.477-XX) , Presidente formal do Instituto Amor Pela Vida (IAPV) , CNPJ 05.778.821/0001-77, por irregularidades apontadas na execução do projeto relativo ao Convênio Finep 4155/05, de 16/1/2006 (peça 8, p. 35-55) , e ao Convênio Finep 4156/05, de 13/1/2006 (peça 7, p. 50-54, peça 8, p. 1-16) , objetos respectivamente dos Instrumentos Contratuais 1.06.0016.00 e 01.06.0018.00, e dos registros Siafi 552135 e 552173, que objetivaram a transferência de recursos do Orçamento Geral da União (OGU) de 2005, mediante emendas parlamentares, para a execução dos Projetos "Inclusão Digital Já - Unidade Móvel" e "Inclusão Digital Já - Centro de Acesso à Internet" em municípios no estado do Rio de Janeiro. Devido à não localização do instituto, essa instauração passou a ser implicitamente motivada por omissão no dever da prestação final de contas.
O débito apurado teve como valor original os R$ 949.400,00 repassados pela Finep ao IAPV em 25/1/2006 por meio das Ordens Bancárias (OBs) 2006OB900070, de R$ 349.640,00, e 2006OB900068, de R$ 599.760,00, respectivamente (vide peça 1, p. 24 e 48) .
O dano ao erário envolvido neste processo, atualizado monetariamente e acrescido de juros de mora, alcançou valor total de R$ 3.170.108,25 em 6/3/2017 (peça 241) .
HISTÓRICO
1. Providências externas à TCE
1.1. Investigações da Polícia Federal
Em 4/5/2006, a Polícia Federal deflagrou a sua "Operação Sanguessuga", que objetivou reunir elementos comprobatórios e deter elementos de quadrilha que atuava em aquisições logísticas danosas ao erário, financiadas com recursos federais originariamente orçados para saúde e para ciência e tecnologia, inclusive implantação de telecentros fixos de ensino de informática, mas depois descentralizados via emendas parlamentares que embasaram convênios destinados à compra de unidades móveis deste mesmo treinamento, e para compra de ambulâncias com sobrepreço, com repasse posterior de suborno aos autores dessas proposições legislativas (vide aqui) .
1.2. Trabalhos da "CPMI das ambulâncias"
Consequentemente, em 14/6/2006, o Congresso Nacional criou Comissão Parlamentar Mista de Inquérito para apurar as denúncias envolvendo a referida operação policial (vide aqui) .
No âmbito geral, essa comissão concluiu que é necessária a extinção das transferências voluntárias provocadas por emendas parlamentares, como forma de se estancar o desvio de recursos públicos causado por elas. Porém, como haveria resistência de diversos parlamentares contra esta solução, a CPMI entendeu que uma futura conversão destas emendas em orçamento impositivo relativizaria o mal causado por elas, e apontou, entre outras propostas, sugestão de responsabilização objetiva dos parlamentares em relação às suas emendas efetivamente executadas (vide Relatório Final, Volume II, p. 457-463, disponível aqui) .
Para o presente caso específico, o relatório parcial dessa CPMI indicou inexistir provas suficientes para recomendar a instauração de procedimento disciplinar contra o Deputado Federal Dr. Heleno, e assim decidiu arquivar as acusações de corrupção feitas contra este autor de emendas parlamentares (vide Relatório Parcial, p. 972, disponível aqui, conforme acesso em 11/09/2018) .
1.3. Fiscalizações coordenadas no TC Processo 025.688/2006-1
O TCU fez uma Fiscalização de Orientação Centralizada (FOC) sobre inclusão digital, que abrangeu auditorias na Finep objetivando verificar a regularidade da aplicação de recursos da Lei Orçamentária Anual de 2005 transferidos a entidades privadas sem fins lucrativos para fomento à elaboração e à implantação de projetos da área de inclusão digital (Processo TC Processo 025.688/2006-1) .
As irregularidades vistas naquele trabalho e específicas para o presente processo foram descritas da seguinte forma no relatório integrante do Acórdão 1136/2007-TCU-Plenário, Relator Valmir Campelo, ora reproduzido com ajustes formais:
10. Registro Fiscalis n. 836/2006.
10.1. Convênio: Número original: 4155/05; Número Finep: 01.06.0016.00; e Número Siafi: 552135.
10.2. Convenente: Instituto Amor Pela Vida - IAPV (CNPJ 05.778.821/0001-77) . Município de sede do convenente: Duque de Caxias - RJ.
10.3. Concedente: Financiadora de Estudos e Projetos (Finep) .
10.4. Dados gerais do convênio.
Data da assinatura do convênio: 16/01/2006.
Data de término da vigência: 16/01/2007.
Data para prestação de contas: 17/03/2007.
Valor do concedente: R$ 349.640,00.
Valor da contrapartida: R$ 0,00.
Valor liberado: R$ 349.640,00 (OB 900070) .
10.5. Descrição do objeto: Promover a inclusão social através de 1 (uma) Unidade Móvel de Inclusão Digital em municípios e comunidades carentes do Estado do Rio de Janeiro, por meio de ações relacionadas com a ampliação do acesso aos recursos de informática.
10.6. Resultados da fiscalização:
10.6.1. Título do achado: Contratação direta em desacordo com o previsto na legislação.
10.6.1.1. Situação encontrada: Realização de despesas sem licitação. Embora transferidos ao convenente, por conta especificamente do convênio, R$ 349.640,00 (Nota de Empenho 2006NE000017 e Ordem Bancária 2006OB900070) , a documentação fiscal apresentada, como sendo relativa à execução do convênio, totaliza R$ 557.726,00.
 (...) 
10.6.2. Achado: Ocorrência de saques sem comprovação de despesa.
10.6.2.1. Situação encontrada: Realização de despesa sem identificação da documentação fiscal relativa aos convênios n. 4155/05 (denominação Finep n. 01.06.0016.00) e 4156/05 (denominação Finep n. 01.06.0018.00) , firmados pela Finep com o mesmo convenente.
 (...) 
10.6.3. Achado: Comprovação de despesas com documentos não fiscais ou ilegítimos.
10.6.3.1. Situação encontrada: Realização de despesas sem o efetivo recebimento de documentação fiscal idônea, uma vez que a referida despesa foi comprovada junto ao concedente, quando assim solicitado, por meio de recibos não numerados, nos quais consta a referência à futura emissão das notas fiscais devidas, quando da futura entrega dos itens de material adquiridos.
Ressalve-se que o convenente não atendeu à condição de prévio fornecimento de declaração de funcionamento regular da entidade beneficiária nos últimos 3 (três) anos, emitida em 2005 por 3 (três) autoridades locais, para a destinação de recursos a entidades privadas sem fins lucrativos, consoante o art. 34, IV, da Lei n. 10.934/2004 (LDO 2005) , em face da Ata da Assembleia Geral de Fundação do Instituto Amor Pela Vida, datada de 09/07/2003.
 (...) 
11. Registro Fiscalis n. 836/2006.
11.1. Convênio: Número original: 4156/05; Número Finep: 01.06.0018.00; e Número Siafi: 552173.
11.2. Convenente: Instituto Amor Pela Vida - IAPV (CNPJ 05.778.821/0001-77) . Município de sede do convenente: Duque de Caxias - RJ.
11.3. Concedente: Financiadora de Estudos e Projetos - Finep.
11.4. Dados gerais do convênio.
Data da assinatura do convênio: 13/01/2006.
Data de término da vigência: 16/01/2007.
Data para prestação de contas: 17/03/2007.
Valor do concedente: R$ 599.760,00.
Valor da contrapartida: R$ 0,00.
Valor liberado: R$ 599.760,00 (OB 900068) .
11.5. Descrição do objeto: Promover a inclusão social, no que concerne à exclusão digital, diminuindo a desigualdade social em municípios do Estado do Rio de Janeiro, por meio do provimento de acesso gratuito à informática e à Internet a adolescentes e jovens, através de Centros de Acesso à Internet (CAI) , distribuídos por Duque de Caxias - 04 (quatro) Centros; S. João de Meriti - 01 (um) Centro; Armação de Búzios - 01 (um) centro; Cabo Frio - 01 (um) centro; Magé - 01 (um) centro; Tanguá - 01 (um) centro; e S. Gonçalo - 03 (três) centros.
11.6. Resultados da fiscalização:
11.6.1. Título do achado: Contratação direta em desacordo com o previsto na legislação.
11.6.1.1. Situação encontrada: Realização de despesas sem licitação, totalizando, os documentos fiscais apresentados, R$ 557.726,00, quando foram transferidos, por conta especificamente do convênio, R$ 599.760,00 (Nota de Empenho 2006NE000004) .
 (...) 
11.6.2. Título do achado: Ocorrência de saques sem comprovação de despesa.
11.6.2.1. Situação encontrada: Realização de despesa sem identificação da documentação fiscal relativa aos convênios n. 4155/05 (denominação Finep n.° 01.06.0016.00) e 4156/05 (denominação Finep n. 01.06.0018.00) , firmados pela Finep com o mesmo convenente.
 (...) 
11.6.3. Título do achado: Indícios de fraude nos pagamentos e documentos comprobatórios.
11.6.3.1. Situação encontrada: Realização de despesas sem o efetivo recebimento de documentação fiscal idônea, uma vez que a referida despesa foi comprovada junto ao concedente, quando assim solicitado, por meio de recibos não numerados, nos quais consta a referência à futura emissão das notas fiscais devidas somente quando da futura entrega dos itens de material adquiridos.
Ressalte-se que está o convênio em vigência, com prazo de execução físico-financeira até 13/01/2007 e de prestação de contas até 14/03/2007, sem atendimento da condição de prévio fornecimento de declaração de funcionamento regular da entidade beneficiária nos últimos 3 (três) anos, emitida em 2005 por 3 (três) autoridades locais, para a destinação de recursos a entidades privadas sem fins lucrativos, consoante o art. 34, IV, da Lei n. 10.934/2004 (LDO 2005) , em face da Ata da Assembleia Geral de Fundação do Instituto Amor Pela Vida, de 09/07/2003.
Por meio do referido julgado, este Tribunal deliberou determinar que a Finep avaliasse a necessidade e conveniência da rescisão destes dois convênios, caso ainda estivessem em andamento, tendo por parâmetro, para tal fim, o grau de implementação dos resultados alcançados e os exames procedidos ao longo dos respectivos processos de TCE; e que enviasse à CGU, no prazo de sessenta dias, as TCEs relativas a estes ajustes (subitens 9.1, 9.1.1 e 9.1.7) .
2. Fase interna da TCE
A Finep fez análises adicionais exigidas pela CGU, impugnou as contas de todos os recursos federais que repassou ao IAPV, por não comprovação da boa e regular aplicação deles, e por omissão no dever de prestar contas dos recursos dos convênios em tela. Assim, ela atribuiu responsabilidade ao Sr. Paulo César Gabriel, Presidente do IAPV à época dos fatos (vide peça 4, p. 38-44, e desde peça 5, p. 13, até peça 6, p. 8. Peça 6, p. 19-22; vide peça 7, p. 1) . A devida inscrição em conta de responsabilidade no SIAFI foi efetuada mediante as Notas de Lançamento 2007NL001070 e 2007NL001071, ambas de 21/9/2007 (peça 4, p. 29-30) .
Em agosto de 2010, a CGU, por meio de parecer do dirigente do órgão de controle interno, concordou com esta responsabilização (peça 7, p. 1-2) .
O competente pronunciamento ministerial atestou regularmente o conhecimento das conclusões contidas no Relatório e Certificado de Auditoria, bem como no parecer da Secretaria Federal de Controle Interno da CGU, relativo ao presente processo de TCE (peça 7, p. 7) .
3. Fase externa da TCE
Instrução na peça 7, p. 11-23, basicamente:
a) interpretou que, desde 2005, a jurisprudência do TCU entende faltar regulamentação ao art. 116 da Lei 8.666/93 e faltar portanto obrigatoriedade de particular licitar para aplicar recurso público, por falta de regulamentação do disposto no art. 116 da Lei 8.666/1993 (Acórdão 291/2011-TCU-Segunda Câmara) ;
b) defendeu, com amparo em precedentes dessa Corte, que deve ser completa e detalhada a comprovação de aplicação de recursos públicos por responsável citado em decorrência de omissão no dever de prestar contas (Acórdão 331/2011-TCU-Primeira Câmara) ;
c) propôs diligências, bem como citação dos responsáveis IAPV e seu Presidente Paulo César Gabriel (CPF XXX.438.477-XX) pelo valor integral recebido;
d) sugeriu que os responsáveis que fossem citados por omissão no dever de prestar contas recebessem alerta no sentido de que a comprovação da aplicação dos recursos tem de estar acompanhada de todos os elementos necessários que motivaram os pagamentos;
e) defendeu o encaminhamento de cópia daquela instrução, que relata e analisa os exames realizados na "CPMI das ambulâncias" e no Processo TC Processo 025.688/2006-1, à 6ª Secex, para conhecimento e adoção das providências que entender cabíveis. 
Pronunciamento da Secex-RJ na peça 7, p. 24-25:
a) frisou que a instrução considerou como irregularidades causadoras da presente TCE, além da omissão de prestação de contas dos referidos convênios, a realização de saques sem comprovação de despesa e indícios de fraude nos documentos comprobatórios de pagamentos (relativos a tentativa de comprovação de despesas com documentos não fiscais ou irregulares, por falta de identificação do convênio) ;
b) criticou a não realização, pelo convenente, de licitação para a realização das despesas com recursos do convênio, constatada pela própria Finep (Relatório de Auditoria Interna - Finep 04/2006) , e encampada pela fiscalização do TCU objeto do TC Processo 025.688/2006-1, apreciado com o Acórdão 1136/2007-TCU-Plenário;
c) assinalou que a fonte da obrigação de o convenente não só licitar, mas fazê-lo observando um determinado procedimento (pregão, no caso de contratação de bens e serviços comuns) , encontra-se no próprio termo do convênio, cláusula VIII, item VIII.1, alínea "n";
d) adicionou, como outra irregularidade, a ausência de declaração de funcionamento regular da entidade beneficiária nos últimos três anos por três autoridades locais, visto que, conforme apontado pelo multicitado relatório da Finep, a proponente, na ocasião da apreciação dos projetos, tinha menos de três anos de existência (a Ata da Assembleia Geral de Fundação do IAPV tem data de 9/7/2003) ;
e) esclareceu que, quanto às providências sugeridas pela instrução, a juntada de cópia processual estava sendo solicitada ao Serviço de Gestão Documental (Seged) , e o envio de cópia daquela instrução à 6ª Secex seria apreciado na instrução do mérito deste feito;
f) determinou, com base nas devidas delegações de competência, a expedição de correspondentes diligências.
Instrução na peça 9:
a) fez análise das respostas a diligências, caracterização de achados, e considerações sobre responsabilização de diversas espécies de agentes públicos, inclusive de congressista que encaminhou à Finep propostas de convênios a serem financiados com recursos destacados do OGU por emendas deste mesmo parlamentar a favor do IAPV;
b) propôs intimações, inclusive audiência do responsável Heleno Augusto de Lima (CPF XXX.659.717-XX) para, no prazo de quinze dias, contados da data da notificação, apresentar razões de justificativa pelos seus ofícios OFGABDEP. 115/05 e 117/05, ambos de 27/7/2005, favoráveis à realização de convênios da Finep com o IAPV com contrariedade ao disposto na Lei 10.934/2004 (LDO 2005) , art. 34, inc. IV, sem suficiente motivo determinante, com grave lesão aos princípios constitucionais da igualdade, da impessoalidade, e sem comprovação do atendimento do princípio constitucional da eficiência e do objetivo fundamental da República Federativa do Brasil de reduzir as desigualdades sociais e regionais (CRFB, art. 5º, caput, art. 37, caput, art. 3º, inc. III) , resultantes nos convênios Finep 4155/05 e 4156/05, registros Siafi 552135 e 552173, para a execução dos Projetos "Inclusão Digital Já - Unidade Móvel" e "Inclusão Digital Já - Centro de Acesso à Internet" em municípios situados no estado do Rio de Janeiro;
c) assinalou que o valor original de despesa comprovada mediante Nota Fiscal 088673 de 15/3/2006, no valor de R$ 68.000,00, emitida por Neobus-San Marino ônibus e Implementos Ltda., CNPJ 93.785.822/0001-06 (peça 9, p. 13) , deveria ser abatido do total do débito imputado pela data do repasse conveniado, e não pela data efetiva deste gasto regularmente realizado, para que juros resultantes dessa diferença entre datas não cause enriquecimento sem causa da administração pública.
d) apontou não comprovação do indicado em nota de esclarecimento do MCT, segundo a qual a Finep teria praticado desvio de finalidade com recursos oriundos de uma emenda parlamentar do então Deputado Federal Dr. Heleno de Lima que destinara R$ 600.000,00 para implantação de centros de inclusão digital, mas teriam sido aplicados em unidade móvel de ensino de informática desvio de finalidade;
e) reportou que a Procuradoria da República no Distrito Federal possuía Procedimento MPF/PR/DF 1.16.000.001691/2008-17, convertido depois em inquérito civil por força da Portaria MPF 152/2010, para apuração de suposto desvio de recursos federais repassados ao IAPV (peça 9, p. 24-41) .
Ainda entre os documentos reunidos na peça 9, a direção da unidade dissentiu parcialmente dessas propostas argumentando que:
a) o estabelecimento do contraditório, com vistas à aplicação pelo TCU da sanção pecuniária prevista no art. 58 da Lei 8.443/92, exige que a conduta do agente arrolado encerre ato de gestão, o que não foi o caso do ex-deputado Heleno Augusto de Lima, pois a conduta dele descrita na proposta de audiência, qual seja, ter encaminhado oficialmente seis projetos de inclusão digital, sendo dois deles do IAPV, ao então Secretário de Inclusão Social do Ministério da Ciência e Tecnologia, por meio dos ofícios OFGABDEP. 115/05 e 117/05, sem que essa entidade comprovasse o atendimento da regra prevista na LDO 2005, em seu art. 34, inc. IV, não se equipara a ato administrativo que atraia a competência do TCU;
b) é inapropriada audiência da pessoa jurídica da convenente;
c) por se tratar de TCE instaurada em virtude da omissão da prestação de contas dos recursos repassados, o valor do débito a ser considerado, para efeito de citação, é o montante total repassado; assim, do total repassado de R$ 949.400,00, devem ser segregados apenas os R$ 258.586,00 objeto de responsabilização solidária do Sr. Paulo César Gabriel, presidente do IAPV, com a empresa Info GP Ltda. - ME (CNPJ 04.110.837/0001-44) , restando o valor residual de R$ 690.814,00 como responsabilidade individual desse signatário dos convênios;
d) a data de ocorrência deve ser a que consta no recibo em questão (27/1/2006) e não 25/1/2006 como constou na proposta de citação (vide peça 9, p. 42-49) .
Assim, a unidade técnica tomou as seguintes providências, com base em delegação de competência do Relator:
a)  citação dos responsáveis solidários Paulo César Gabriel (CPF XXX.438.477-XX) , Instituto Amor Pela Vida - IAPV (CNPJ 32.147.670/0001-21) e Info GP Ltda. - ME (CNPJ 04110837/0001-44) , para ressarcimento ao erário ou defesa ao TCU pelas ocorrências indicadas abaixo, em razão da não comprovação da boa e regular aplicação dos recursos transferidos ao IAPV para aplicação nos objetos dos convênios acima referidos:
a.1) ocorrências:
a.1.1) Instituto Amor Pela Vida IAPV, convenente, e Sr. Paulo César Gabriel, presidente do IAPV à época dos fatos e signatário dos convênios Finep 4155/05 e 4156/05, registros Siafi 552135 e 552173, celebrados respectivamente em 16/1/2006 e 13/1/2006, avenças essas em que não se demonstrou a boa e regular aplicação dos recursos recebidos, haja vista não ter sido apresentada a prestação de contas delas, bem como ter sido verificada contratação dos bens abaixo arrolados, mediante antecipação de pagamento, sem comprovação da entrega dos bens vendidos e comprados, sem nota fiscal e sem identificação do convênio nessa nota e nos recibos correspondentes;
a.1.2) Empresa Info GP Ltda. - ME recebeu antecipadamente do Instituto Amor Pela Vida o valor de R$ 258.586,00, consoante recibos emitidos em 27/1/2006 relativamente aos bens abaixo arrolados, sem que tenha havido a comprovação da entrega de tais bens tampouco a emissão das competentes notas fiscais;
a.2) débito: 
a.2.1) parcela de R$ 16.594,00, conforme recibo emitido em 27/1/2006:
	Quantidade
	Descrição
	Valor Unitário
	Subtotal

	08
	Micro computadores completos (monitor 15", gabinete, mouse óptico, teclado ps2, etc.) 
	R$ 1.670,00
	R$ 13.360,00

	01
	Servidores completos (monitor 15", gabinete, mouse óptico, teclado ps2, etc.) 
	R$ 2.500,00
	R$ 2.500,00

	01
	Switch/HUB 16 portas 10/100
	R$199,00
	R$199,00

	01
	Impressora Jato de Tinta
	R$ 535,00
	R$ 535,00

a.2.2) parcela de R$ 241.992,00, conforme recibo emitido em 27/1/2006:
	Quantidade
	Descrição
	Valor Unitário
	Subtotal

	120
	Micro computadores completos (monitor 15", gabinete, mouse óptico, teclado ps2, etc.) 
	R$ 1.670,00
	R$ 200.400,00

	12
	Servidores completos (monitor 15", gabinete, mouse óptico, teclado ps2, etc.) 
	R$ 2.500,00
	R$ 30.000,00

	156
	Estabilizador de voltagem
	R$ 59,00
	R$ 9.204,00

	01
	Switch/HUB 16 portas 10/100
	R$199,00
	R$199,00

a.2.3) total: conforme soma dos recibos emitidos pela empresa Info GP Ltda. - ME.
	Data
	Valor Histórico (R$) 

	27/1/2006
	258.586,00

b)  citação dos responsáveis solidários Paulo César Gabriel e IAPV pelas ocorrências abaixo indicadas, em razão da não comprovação da boa e regular aplicação dos recursos transferidos ao IAPV para aplicação nos objetos dos convênios acima referidos:
b.1) ocorrência: IAPV, convenente, e Sr. Paulo César Gabriel (CPF XXX.438.477-XX) , presidente do IAPV, e signatário dos convênios Finep 4155/05 e 4156/05, registros Siafi 552135 e 552173, celebrados respectivamente em 16/01/2006 e 13/01/2006, avenças essas em que não se demonstrou a boa e regular aplicação dos recursos recebidos, haja vista não ter sido apresentada a prestação de contas delas, bem como ter sido verificada não observância do subitem IX.1 do termo de convênio, e do art. 30 na IN/STN 01/1997, previsores de que as faturas, recibos, notas fiscais e quaisquer outros documentos comprobatórios devem ser identificados com referência ao título e número do convênio;
b.2) débito: valor de R$ 690.814,00, resultante do somatório dos valores repassados referentes aos convênios em questão, menos os acima referidos R$ 258.586,00, já imputados como débito a outro grupo de responsáveis solidários;
	Data
	Valor Histórico (R$) 

	25/1/2006
	690.814,00

c) audiência dos responsáveis abaixo arrolados para, no prazo de quinze dias, contados da data da notificação, apresentarem razões de justificativa sobre as seguintes irregularidades:
c.1) responsável Paulo César Gabriel (CPF XXX.438.477-XX) , por:
c.1.1) descumprimento de exigência disposta no art. 34, IV, da Lei n.º 10.934/2004 (LDO 2005) , no momento da proposição à Finep dos convênios mais tarde numerados 4155/05 e 4156/05; 
c.1.2) realização, sem licitação, das despesas a conta dos recursos dos convênios 4155/05 e 4156/05, descumprindo as disposições aplicáveis das Leis 8.666/1993 e 10.520/2002, do Decreto n. 3.450/2005, do art. 27 da IN/STN 1/1997, e da cláusula VIII, item VIII.1, alínea "n" dos referidos termos de convênio;
d) responsável Maria Luiza de Magalhães Uchoa (CPF XXX.486.217-XX) , por emissão de pareceres jurídicos favoráveis à realização dos convênios 4155/05 e 4156/05 com contrariedade ao disposto na Lei 10.934/2004 (LDO 2005) , art. 34, inc. IV;
e) responsável André de Castro Pereira Nunes (CPF XXX.991.217-XX) , por emissão de pareceres técnicos favoráveis à realização dos convênios 4155/05 e 4156/05 com contrariedade ao disposto na Lei 10.934/2004 (LDO 2005) ;
d) responsáveis Patrícia Florio Retz (CPF XXX.186.077-XX) , Chefe em exercício do Departamento de Tecnologias Sociais 1 - DTS 1 entre 11/11/2005 e 23/12/2005, e Marco Augusto Salles Teles (CPF XXX.700.767-XX) , então Superintendente da Área de Tecnologia para o Desenvolvimento Social - ATDS, por cada um acolher, sem fazer supervisão adequada, o conteúdo dos pareceres técnicos jurídicos e operacionais que lhes foram submetidos favoráveis à realização dos convênios 4155/05 e 4156/05, com contrariedade ao disposto na Lei 10.934/2004 (LDO 2005) , art. 34, inc. IV (vide peça 9, p. 42-49) .
A Secex-RJ, com base delegação de competência do Relator, realizou outras diligências (peças 68-69) , e adotou medidas para concretizar as intimações planejadas (vide peça 9, p. 42-49) .
Depois, essa unidade técnica, em pareceres uniformes, mostrou-se favorável às seguintes medidas de mérito (contidas na peça 68, que propusera saneamento, e ratificadas nas peças 80-82) :
a) rejeitar as alegações de defesa apresentadas por: 
a.1) Info GP Ltda. - ME (peça 49) , porque as cópias de comprovantes de entrega de mercadoria apresentadas pela empresa não exibem a identificação de quem os assinou, descumprindo exigência legal sobre o conteúdo obrigatório de nota fiscal, conforme exemplificado pelo Voto de Relator acolhido pela Primeira Câmara do Conselho de Contribuintes do Estado do Rio de Janeiro ao prover o Recurso 35.191 (26.663) por meio do Acórdão 8.209, de 13/7/2009, proferido no Processo E-04/284.422/1997 (peça 80, p. 3-5, itens 11-15) ;
a.2) Sr. Paulo César Gabriel (vide peças 58 e 57) , porque, conforme peça 80, p. 3-11, itens 11 e 16-40:
a.2.1) não ajuda ao responsável a alegação de que responde em processo criminal pelo caso ora examinado, pois o TCU, ao exercer sua competência privativa constitucional de julgar contas, guia-se pelo princípio da independência das instâncias;
a.2.2) a Sra. Rani A. Machado descreveu o modus operandi do Sr. Avelino P. Campos para fazer uma pessoa como ela aceitar voluntariamente ser "laranja": pedir a empregado (a) de pouca formação educacional formal ("humilde") que fosse "laranja" por amizade; o Sr. Avelino agiu assim com a Sra. Rani, portanto muito provavelmente ele repetiu esse mesmo padrão de comportamento ilícito com seu compadre Sr. Paulo Gabriel;
a.2.3) o Sr. Paulo Cesar Gabriel aceitou assumir a responsabilidade de ser Presidente do IAPV, conforme mencionado pela Srª. Rani de Andrade Machado, testemunha que ele próprio arrolou perante o Poder Judiciário; assim, ela desmentiu a defesa negativa dele perante o TCU, de que, em suma, se ele ocupou a presidência do IAPV, foi como "laranja" involuntário, sem culpa nem dolo, pois seu nome teria sido utilizado por terceiros para a prática de fraudes;
a.2.4) a jurisprudência do TCU não socorre ao responsável porque, para a hipótese de haver consentimento da pessoa para atuar como "laranja", há julgado deste Tribunal que a responsabiliza (Acórdão 3153/2011-TCU-Plenário) ;
a.2.5) não compete a esse Tribunal produzir provas apenas do interesse do responsável, então não merecem prosperar pedidos do defendente para o TCU fazer perícia grafológica, dispensável neste caso de clara similitude das firmas, ou para esse Tribunal chamar testemunha;
a.2.6) assim, o encaminhamento mais adequado aos autos parece ser o mesmo trilhado pelo Acórdão 272/2001-TCU-Plenário pois se, de fato, os responsáveis tiverem sido levados a erro por ação dolosa de outrem, cabe-lhes o recurso à justiça para a reparação do dano que lhes foi causado, inclusive em decorrência do direito de regresso contra o agente causador do erro;
a.3) IAPV (peças 60-62) , porque apenas repetiu as alegações do Sr. Paulo César Gabriel, já rejeitadas (peça 80, p. 3-4 e 11, itens 11 e 41-42) ;
b) rejeitar as razões de justificativa da Sra. Maria L. M. Uchôa (peça 51) , porque, conforme peça 80, p. 11-15, itens 44-60:
b.1) o presente caso concreto não é de desconhecimento de lei - e, mesmo que fosse, deve prevalecer a vedação legal à alegação de desconhecimento da lei -, mas sim de negação indevida de aplicabilidade imediata de dispositivo de lei vigente e conhecido pela defendente, porém omitido por ela aos seus superiores em seus pareceres que consideraram "atendidos os requisitos jurídicos";
b.2) Quanto à ausência de menção desse dispositivo legal pelas normas e pessoal da Finep, um erro não justifica outro erro;
b.3) como inexiste previsão legal de excludente de antijuridicidade de ato ou contrato baseada em silêncio de órgãos de controle interno ou externo, a justificativa que o aponta é inaceitável;
b.4) o ofício do autor de emenda parlamentar, solicitante do apoio financeiro da Finep para projetos do IAPV, não vinculava essa estatal, por força do disposto na CF/1988, art. 5º, inc. II; cabia a essa advogada da Finep analisar o caso e dar o seu parecer independentemente, fundamentado na lei, e não predeterminado pelo ofício parlamentar sobre ele; ademais, presunção de legitimidade não é comprovação de infalibilidade; então, a discussão desse tema não socorre a defendente;
b.5) o argumento da defendente sobre inexistência de nexo causal entre a não apresentação dos documentos e a não execução do projeto, ou seja, de que a ausência dessa declaração não causa dano ao erário, já tinha sido contemplado na escolha de audiência, e não citação, como espécie de intimação a ser endereçada a ela, com apoio na Lei 8.443/1992, art. 12, inc. III; o resultado danoso não está arrolado entre os elementos indispensáveis à caracterização da ilicitude de descumprimento de lei, mas pode agravar a sanção a ser aplicada em relação a ela;
b.6) não socorre à defendente alegar que "o bom andamento do projeto jamais dependeu do tempo de existência de seu responsável", pois a lei exigiu muito mais do que isto, ou seja, "funcionamento regular da entidade beneficiária nos últimos 3 (três) anos" como parâmetro de controle tecnicamente aceitável e indicador de capacidade operacional, cuja ausência certamente conduziria o convênio ao fracasso;
b.7) se o legislador quisesse detalhar ou restringir o tipo de autoridade, obviamente pública, que seria coautora da declaração ora debatida, ele assim o teria feito;
b.8) em todo caso, a norma descumprida sempre teve eficácia imediata e aplicação plena, o que mostra ser inaceitável a interpretação da falta de regulamentação vislumbrada pela defendente;
c) acolher as razões de justificativa:
c.1) do Sr. André de Castro Pereira Nunes (peça 56) , relativas à especialidade operacional da sua área de trabalho, que não lhe impõe verificar a conformidade de proposta de convênio à lei (peça 80, p. 15-16, itens 62-69) ;
c.2) da Sra. Patrícia Florio Retz (peça 55) , relativas à especialidade operacional da sua função, que não lhe impõe supervisionar as verificações de conformidade de proposta de convênio à lei (peça 80, p. 16-17, itens 70-71) ;
c.3) do Sr. Marco Augusto Salles Teles (peça 65) , relativas à especialidade operacional da sua função, que não lhe impõe superintender as verificações de conformidade de proposta de convênio à lei (peça 80, p. 15-16, itens 62-69) .
Na peça 86, o Douto MP/TCU manifestou-se sobre a condição do Sr. Paulo César Gabriel, enfatizando que o mesmo é pessoa humilde, com pouca escolaridade, e, por conta dessas características, exerceu, ao longo de sua vida, somente atividades de baixa complexidade, como por exemplo, servente, vigia e encarregado de loja. Portanto, dificilmente teria condições de exercer a posição de presidente de uma organização capaz de receber quantias vultosas em decorrência de repasses visando à execução de projetos complexos como o que originou o presente processo de TCE. Esse pronunciamento baseou-se em depoimentos colhidos pela justiça federal (vide análise à peça 80, p. 8-10) . Essa mesma fundamentação amparou proposta do Douto MP/TCU pela citação do Sr. Marcelo Gaspar Rodrigues Silva, apontado como gestor de fato do IAPV, conforme mencionado nesses referidos depoimentos.
Esse entendimento foi acolhido pelo então Relator Exmo. Sr. Ministro José Jorge (peça 87) . Assim, os autos retornaram à Secex-RJ que, ante os elementos acostados à peça 84, planejou as citações determinadas (peças 91-92) .
Em cumprimento ao Despacho do Exmo. Sr. Ministro José Jorge, então Relator (peça 87) , foram promovidas novas citações encaminhadas ao Instituto Amor Pela Vida/IAPV (peça 93) , à empresa Info GP Ltda. ME. (peça 94) , ao Sr. Paulo César Gabriel (peça 95) e ao Sr. Marcelo Gaspar Rodrigues Silva (peça 96) .
Instrução na peça 114 consignou basicamente as seguintes conclusões:
a) em face da análise na instrução à peça 80, itens 11-43, e nos itens 6-13 daquela novel instrução, e considerando também que no âmbito do TCU predomina o entendimento de que a boa-fé deve ser comprovada pela adoção de providências esperadas de um homem médio prudente e diligente, o que não foi observado nestes autos por parte do Sr. Paulo César Gabriel, na condição de Presidente do IAPV, propõe-se rejeitar as alegações de defesa apresentadas por Paulo César Gabriel, IAPV e Info GP Ltda. - ME, uma vez que não foram suficientes para justificar as irregularidades a eles atribuídas;
b) em face da análise na instrução à peça 80, itens 44-61, e nos itens 14-19 daquela novel instrução, propõe-se rejeitar as razões de justificativa apresentadas por Maria Luiza de Magalhães Uchoa, uma vez que não foram suficientes para justificar a irregularidade a ela atribuída;
c) tendo em vista que não constam dos autos elementos que permitam reconhecer a boa-fé dos responsáveis acima descritos, sugere-se que as suas contas sejam julgadas irregulares, nos termos do art. 202, § 6º, do RI/TCU, com a aplicação da multa prevista no art. 58, inciso I, da Lei 8.443/1992;
d) em face da análise na instrução à peça 80, itens 62-76, propõe-se acolher as razões de justificativa apresentadas por André de Castro Pereira Nunes, Patrícia Florio Retz e Marco Augusto Salles Teles, uma vez que foram suficientes para justificar as irregularidades a eles atribuídas.
Ainda segundo essa instrução, a Finep informou ao TCU que ingressou, em 30/4/2012, na 15ª Vara Federal do Rio de Janeiro, com a Ação de Execução 0005702-35.2012.4.02.5101, com a finalidade de reaver do IAPV a totalidade dos valores repassados por meio dos convênios tratados no presente processo (peça 59) .
Na peça 117, o Douto MP/TCU manifestou-se de acordo com a proposta de encaminhamento constante de peça 114, p. 11-12, ajustada como sugerido pela direção da Secex-RJ nas peças 115-116.
Na peça 118, o Exmo. Sr. Ministro Vital do Rêgo, atual Relator, não acolheu tais pareceres precedentes após detectar que ação penal (0002852-20.2008.4.02.5110 - 4ª Vara Federal de São João de Meriti/ RJ) , do Ministério Público Federal (MPF) em face dos Srs. Paulo César Gabriel e outros acusados de terem efetuado despesas em nome do IAPV sem a realização de prévio processo licitatório, recebeu decisão de mérito reconhecedora de que os Srs. Paulo e Rani não passaram de "laranjas", não praticaram nem concorreram para a prática do delito que lhes foi imputado. Na mesma sentença que absolveu tais réus, a meritíssima juíza concluiu que "a administração e o controle, de fato, do IAPV, era exercido por Marcelo Gaspar Rodrigues Silva, com a colaboração de Avelino Pereira Campos" (conforme informado pela instrução na peça 292, que passa a ser reproduzida com adaptações neste histórico) .
Ainda na peça 118, o Relator determinou a adoção das seguintes medidas para identificar os verdadeiros responsáveis pelos atos danosos sob estudo:
a) restituir os autos para a Secex/RJ verificar com a Procuradoria da República no Município de São João de Meriti se houve a instauração de inquérito policial em que figurem como réus os Srs. Marcelo Gaspar Rodrigues Silva e Avelino Pereira Campos;
b) diligenciar a 4ª Vara Federal de São João de Meriti/RJ com o intuito de obter cópia integral do processo criminal n. 0002852-20.2008.4.02.5110, a fim de saber se mais algum dirigente do IAPV pode ser arrolado como responsável nesta TCE;
c) diligenciar o Banco do Brasil para obter extratos das contas específicas dos convênios e cópias de cheques emitidos;
d) citar o Sr. Marcelo Gaspar em solidariedade com o Sr. Avelino Pereira;
e) promover a citação de Leandro da Cunha Pinto Pontes (CPF XXX.274.651-XX) , Coordenador de Projeto, Janaína de Oliveira Cassimiro (CPF XXX.388.367-XX) , Apoio Administrativo, Jorge Luiz Trindade de Oliveira (CPF XXX.474.577-XX) , Consultor, e Antônio Jorge Cecere Cardoso (CPF XXX.090.877-XX) , Consultor, conforme consta dos Planos de Trabalho dos Convênios 4155 e 4156 (peça 118) .
Como resultado das referidas medidas, a Procuradoria da República no Município de São João de Meriti (PR/SJM) juntou ao processo documento contendo cópia de parte do Inquérito Policial IPL n. 586/2013 (0005847-30.2013.4.02.5110 - peça 202, p. 10-130) , com:
a) dados pessoais de Marcelo Gaspar Rodrigues Silva (peça 202, p. 87-95) ;
b) instauração (peça 202, p. 11) baseada em:
b.1) notícias de que Marcelo Gaspar Rodrigues Silva era de fato o presidente do IAPV, inicialmente constituído em nome de sua ex-esposa Srª. Adriana do Amaral Nunes, CPF XXX.457.467-XX, como presidente e fundadora, e seu "braço direito" Avelino Pereira Campos, CPF XXX.123.187-XX, como diretor financeiro, substituídos respectivamente em 28/5/2005 por Paulo César Gabriel, CPF XXX.438.477-XX, então motorista da entidade, e Rani De Andrade Machado, CPF XXX.944.057-XX, então faxineira/cozinheira da entidade;
b.2) documento de que tais ingressos em forma de "laranjas" ocorreram a pedidos de Marcelo e Avelino, que continuaram na gestão dessa ONG, e esse último possuía procuração com poderes integral de Rani de Andrade Machado;
b.3) informação de que, a partir de emendas de autoria do Dr. Heleno (Heleno Augusto Lima) , então deputado federal, amigo de Marcelo, a Emendas 35540015, 35540002 e 35540003 resultaram em dois projetos de "inclusão Digital Já", dando origem a dois convênios firmados pela FINEP com o IAPV e objetos posteriores de TCE;
c) depoimentos, abaixo reproduzidos com ajustes formais, de:
c.1) Paulo César Gabriel (peça 202, p. 25-29) :
c.1.1) com indícios da gestão do IAPV por Avelino Pereira Campos:
que por volta de janeiro de 2005 foi convidado por Avelino Pereira Campos para trabalhar na Oscip Instituto Amor Pela Vida na função de pedreiro e também como motorista de um veículo tipo furgão (esse em nome de Avelino) ; (peça 202, p. 25) 
que Avelino chegou a relatar que após o período de eleição tiraria o Oscip do nome do declarante; que não assinou documentos sabendo que estes fossem para a transferência de titularidade da Oscip, mas mensalmente assinava alguns documentos apresentados por Avelino ou Marcelo acreditando o declarante que eram recibos de pagamentos, conforme era informado pelos mesmos; (...) que Avelino relatou que aguardaria renovações de contratos para continuar com a prestação do serviço da Oscip; que havia também um micro-ônibus com computadores também com acesso à internet; que esse veículo viajava, pelo que se recorda, muito para Minas Gerais, sendo dirigido por outro motorista contratado (não se recorda o nome) ; que quem controlava as viagens desse ônibus era Avelino; (peça 202, p. 26) 
que Avelino também trabalhava diariamente na sede da Oscip sendo o mesmo responsável pela parte financeira; (peça 202, p. 26-27) 
que por diversas ocasiões se dirigiu à rede bancária para sacar valores a pedido de Avelino, portando cheques, sempre no Banco do Brasil, na agência localizada na Avenida 25 de Agosto, no Centro de Duque de Caxias/RJ; que às vezes retirava cerca de 15 mil reais e entregava tudo ao senhor Avelino para pagamento dos funcionários da Oscip; (...) que nunca teve contato com nenhum servidor da Finep, mas soube que algumas vezes Marcelo e Avelino se dirigiram à mesma; (peça 202, p. 27) 
que lhe foi solicitado fazer uma procuração, num cartório em Duque de Caxias, localizado no Bairro 25 de Agosto, na avenida Presidente Kennedy, tendo comparecido ao local junto com Avelino, tendo sido explicado que essa procuração era [para Avelino, subentendido] poder movimentar a Oscip; (peça 202, p. 27-28) 
que só ficou sabendo das irregularidades nos convênios quando fora citado em ação da Justiça Federal no ano de 2008; que naquela ocasião ainda procurou Avelino tendo o mesmo relatado que "não queria saber nada sobre os fatos" e que o mesmo procurasse Marcelo Gaspar para outros esclarecimentos; (peça 202, p. 28-29) 
c.1.2) com indícios da gestão do IAPV por Marcelo Gaspar Rodrigues Silva:
que por volta de abril de 2005 a sede da Oscip mudou-se para a rua Alziro Zarur, nº 16 a 24, Centro, Duque de Caxias, próximo do endereço anterior; que este novo imóvel também era locado por Marcelo Gaspar; (peça 202, p. 25) 
que logo no início da contratação forneceu todos os seus documentos pessoais, certidões de antecedentes, foto e carteira de trabalho, ao senhor Marcelo Gaspar, por solicitação do mesmo, visando efetuar seu registro trabalhista; (peça 202, p. 25-26) 
que no ano de 2006 Avelino informou que devido a candidatura de Marcelo Gaspar, que seria para Deputado Federal, o mesmo tinha mudado a titularidade da Oscip para o nome do declarante e de Rani de Andrade Machado; que de fato Rani era uma cozinheira e faxineira da Oscip, trabalhando a mesma na sede da rua Alziro Zarur e, eventualmente, deslocada para as demais lojas/unidades para realizar o serviço de limpeza; (...) que não assinou documentos sabendo que estes fossem para a transferência de titularidade da Oscip, mas mensalmente assinava alguns documentos apresentados por Avelino ou Marcelo acreditando o declarante que eram recibos de pagamentos, conforme era informado pelos mesmos; que o declarante trabalhou na Oscip até cerca de setembro de 2006 quando esta fechou repentinamente; (...) que um pouco antes desse fechamento o senhor Marcelo Gaspar foi solicitando que recolhessem os computadores das diversas lojas, sendo os mesmos colocados um pouco na sede da rua Alziro Zarur e o restante na loja do bairro dos Cavalheiros em Duque de Caxias; que Marcelo Gaspar Rodrigues era tido na Oscip como o dono da mesma trabalhando diariamente e organizando todos os trabalhos; (...) (peça 202, p. 26) 
que nunca teve contato com nenhum servidor da Finep, mas soube que algumas vezes Marcelo e Avelino se dirigiram à mesma; (peça 202, p. 27) 
c.1.3) com fracos indícios da gestão do IAPV pelo Dr. Heleno Augusto Lima:
que nunca viu o Doutor Heleno Augusto Lima nas unidades da OSCIP, entretanto Marcelo Gaspar, por diversas vezes chegou a relatar que trabalhava para o Doutor Heleno; que se recorda de apenas uma ocasião ter levado o senhor Marcelo até um endereço no bairro 25 de Agosto, em Duque de Caxias, tendo o mesmo comentado que iria se encontrar com o Doutor Heleno; (peça 202, p. 27) 
c.1.4) excludente da gestão do IAPV por Adriana do Amaral Nunes:
que apenas conhecia Adriana do Amaral Nunes como esposa de Marcelo e sempre a via na data de pagamento, quando a mesma também se dirigia a sede da Oscip para receber seu salário; que nunca viu a mesma exercendo qualquer tipo de função dentro da OSCIP nem em nenhuma loja; (peça 202, p. 27) 
c.2) Adriana do Amaral Nunes (peça 202, p. 57-58) :
c.2.1) com indícios da gestão do IAPV por Avelino Pereira Campos:
que de fato, quem sempre geriu a entidade foi Marcelo Gaspar Rodrigues e Avelino Pereira Campos; (...) que posteriormente Marcelo e Avelino trouxeram a ata de substituição da direção da entidade em nome de Paulo César Gabriel CPF XXX.438.477-XX (então motorista da entidade, assumindo o cargo de presidente) e Rani de Andrade Machado CPF XXX.944.057-XX (então faxineira/cozinheira da entidade, assumindo o cargo de diretora financeira) ; que chegou a contestar o fato dessas duas pessoas serem funcionárias da entidade, de pouca escolaridade e conhecimento, mais acabou por assinar a ata de substituição; que Paulo César era pessoa muito amiga de Avelino (peça 202, p. 57) 
que a movimentação financeira era gerida por Avelino Pereira Campos, exercendo o mesmo a função de diretor financeiro; (...) que posteriormente [a encontro dela com Marcelo na rua em 2005] foi procurar por Rani de Andrade Machado, tendo a mesma relatado que tinha dado uma procuração de plenos poderes (movimentação em banco inclusive) para o Avelino Pereira Campos; (peça 202, p. 58) 
c.2.2) com indícios da gestão do IAPV por Marcelo Gaspar Rodrigues Silva:
que Marcelo Gaspar Rodrigues fez um curso de gestão e [tinha] formação secundária na área de TI [Tecnologia da Informação]. tendo surgido a ideia de formar uma Oscip; (...) que Marcelo Gaspar Rodrigues solicitou à declarante que figurasse como presidente da entidade uma vez que a mesma tinha nível superior e isso daria mais credibilidade, isso por volta de 2003; que a declarante aceitou o pedido assim como a esposa de Avelino Pereira Campos, a Srª. Maria da Conceição Martins Campos, sendo a declarante a presidente e Maria a vice presidente da Oscip Instituto Amor Pela Vida - IAPV (CNPJ 05.778.821/0001-77) ; que de fato, quem sempre geriu a entidade foi Marcelo Gaspar Rodrigues e Avelino Pereira Campos; que quando da apresentação do plano de trabalho relativo aos convênios aprovados pelas emendas 35540015, 35540002 e 35540003 que resultaram em dois projetos de 'Inclusão Digital Já', quais sejam, unidade móvel e centro de acesso à internet, a declarante já estava separada de fato de Marcelo Gaspar Rodrigues, tendo o mesmo elaborado e organizado toda documentação e levado para a declarante assinar; (...) que posteriormente Marcelo e Avelino trouxeram a ata de substituição da direção da entidade em nome de Paulo César Gabriel CPF XXX.438.477-XX (então motorista da entidade, assumindo o cargo de presidente) e Rani de Andrade Machado CPF XXX.944.057-XX (então faxineira/cozinheira da entidade, assumindo o cargo de diretora financeira) ; que chegou a contestar o fato dessas duas pessoas serem funcionárias da entidade, de pouca escolaridade e conhecimento, mais acabou por assinar a ata de substituição (peça 202, p. 57) 
c.2.3) excludente da gestão do IAPV por Adriana do Amaral Nunes:
que, conheceu Marcelo Gaspar Rodrigues no âmbito de sua religião por volta de 1989, vindo a contrair matrimônio em 2002, estando atualmente divorciada deste desde mais ou menos 2005; (...) que quando da apresentação do plano de trabalho relativo aos convênios aprovados pelas emendas 35540015, 35540002 e 35540003 que resultaram em dois projetos de 'Inclusão Digital Já', quais sejam, unidade móvel e centro de acesso à internet, a declarante já estava separada de fato de Marcelo Gaspar Rodrigues, tendo o mesmo elaborado e organizado toda documentação e levado para a declarante assinar; (...) que nesta época, por volta de 2005, já havia solicitado que Marcelo promovesse a sua retirada da entidade; que sua assinatura foi devido a ter sido utilizado o então estatuto da entidade o qual constava seu nome, não havendo tempo hábil para substituição devido ao prazo de apresentação do projeto; (...) que houve similar problema com convênio dessa Oscip com o município de Magé, tendo sido chamada a prestar esclarecimentos sobre a Oscip, mas também sobre esse desconhecia qualquer ajuste de valores para sua propositura ou desvio dos valores contratados; (...) que reconhece sua assinatura na ata de transmissão da diretoria; que não tem como se manifestar sobre os apontamentos de auditoria relativos à contratação da Oscip, uma vez que não participou deste processo de aquisição de bens ou mesmo da licitação já informada, que da mesma forma não recebeu nenhum valor destes convênio, seja a qualquer título, desconhecendo o destino que lhe foi dado; que esclarece que está disposta a ajudar no que for necessário à elucidação dos fatos, abrindo mão de seu sigilo bancário ou telefônico caso seja necessário qualquer tipo de solicitação, que está à disposição para colaborar futuramente no inquérito e na esfera penal, caso seja necessário; (peça 202, p. 57-58) 
c.3) Heleno Augusto Lima (peça 202, p. 59-60) :
c.3.1) com indícios da gestão do IAPV por Marcelo Gaspar Rodrigues Silva:
que se recorda das emendas 35540015, 35540002 e 35540003 que resultaram em dois projetos de "inclusão digital já", quais sejam: unidade móvel e centro de acesso à internet, dando origem a dois convênio firmados pela Finep (...) e a Oscip (...) IAPV; que, em relação a esse fato, foi procurado por Marcelo Gaspar Rodrigues, sendo apresentado como profundo conhecedor em informática, com um projeto de expansão do conhecimento e divulgação de informática, tendo o declarante lutado por essa emenda devido ao interesse público; (peça 202, p. 59) 
c.3.2) excludente da gestão do IAPV pelo Dr. Heleno:
indagado se frequentava a sede da Oscip regularmente, o declarante esclarece que pode ter ido à mesma, uma vez que, na função de político, sempre visitava as entidades e bases eleitorais, mas que, apesar de poder ter ido na entidade algumas vezes, não a frequentou regularmente e não exerceu nenhum ato de administração ou gerência da mesma; (...) que não tem como se manifestar sobre os apontamentos de auditoria relativos à contratação da Oscip, uma vez que não participou deste processo, e muito menos estava a seu cargo tal fiscalização de aplicação de recursos; (peça 202, p. 59) 
c.4) Avelino Pereira Campos (peça 202, p. 71-73) , com indícios da gestão do IAPV por Marcelo Gaspar Rodrigues Silva:
que se recorda de ter trabalhado como vendedor na Rio Decor, de onde saiu em 2003 para atuar como diretor financeiro da Oscip Instituto Amor Pela Vida, a convite do namorado da prima de sua esposa Maria da Conceição Martins Campos; que este se chamava Marcelo Gaspar Rodrigues e foi o responsável pela criação da ONG, da qual o declarante pouco conhecia o funcionamento; que então passou a trabalhar com Marcelo e Adriana do Amaral Nunes, sendo esta última a presidente da ONG; que saiu da Oscip no final de 2004, início de 2005; que deixou a ONG por desentendimentos com Marcelo, face a pressão por produtividade e excesso de controle que este exercia na ONG; (...) que Paulo César Gabriel era um dos funcionários da Oscip, e exercia a função de auxiliar de serviços gerais da ONG; que é pessoa honesta, muito simples e que era uma espécie de "faz tudo" na ONG; que Rani de Andrade Machado era a funcionária da ONG responsável pelo trabalho como copeira e faxineira; que ambos assumiram cargos de presidente e diretora financeira da ONG, respectivamente, e tinham pleno conhecimento das funções a que estavam sendo designados; que todos, de comum acordo, concordaram em assumir os cargos na Oscip, sob orientação de Marcelo; que eventualmente todos recebiam uma compensação financeira pelos cargos que ocupavam, sempre pagas por Marcelo; que inclusive soube que Paulo César tinha dívidas e nome [negativado] no SPC [Serviço de Proteção ao Crédito], tendo Marcelo tomado providências para regularizar a situação deste [Paulo] junto ao referido serviço, para que [Paulo] pudesse assumir a presidência da Oscip; (...) que trabalhava auxiliando Marcelo em assuntos do dia-a-dia; que se recorda de convênios da Oscip com as prefeituras de Magé, em 2004 e Tanguá, em 2004, pelo período de cerca de 06 meses; que todas as movimentações financeiras feitas entre a Oscip e os órgãos públicos referidos nos convênios eram coordenadas por Marcelo; que até tal momento (2005) , não tinha conhecimento de eventuais irregularidades praticadas por Marcelo na administração da ONG, nem sobre eventual malversação de recursos públicos federais repassados à Oscip; que posteriormente veio a saber que Marcelo deixou a administração da Oscip "nas mãos" de Paulo César e de Rani e, em seguida, desapareceu; (peça 202, p. 71-72) 
c.5) Rani de Andrade Machado (peça 202, p. 85-86) , com indícios da gestão conjunta do IAPV por Marcelo Gaspar Rodrigues Silva e por Avelino Pereira Campos:
que trabalhou como cozinheira por cerca de 06 meses, até que foi chamada pelos Srs. Avelino e Marcelo Gaspar, solicitando que colocasse em nome da declarante determinadas funções na empresa, tais como assinar cheques; que a declarante se recorda de ter assinado alguns cheques, pois todas as retiradas de dinheiro feitas pelo IAPV no Banco do Brasil tanto a declarante como o Sr. Gabriel (Paulo César - motorista) , tinham que acompanhar os Srs. Avelino e Marcelo Gaspar para fazer; que afirma que Avelino e Marcelo Gaspar disseram que em virtude das eleições que se aproximavam, na qual Marcelo pretendia a se candidatar a deputado, teriam que usar o nome da declarante como diretora financeira da empresa, mas que depois das eleições tirariam seu nome; que tanto Marcelo como Avelino alegaram que não poderiam declarar determinados bens, posto que Marcelo pretendida se candidatar e pra isso precisavam da ajuda da declarante; que na época, confiou nos dois, posto que trabalhava na firma e também na casa de Avelino e não acreditava que poderiam usar seu nome de foram irregular; que não recebeu nenhuma gratificação pela utilização de seu nome e, inclusive, ficou sem receber seu último salário quando teria sido descoberta, na época, a fraude e Marcelo teria fugido com todo o dinheiro para Portugal; que soube, também, que Avelino comprou uma casa na Ilha do Governador logo em seguida; (peça 202, p. 85-86) 
Fonte: Ofício 2813/2016, de 4/10/2016, assunto PRM-JOA-RJ-00007271/2016 (peça 202, p. 1-9) , em resposta a diligência realizada pela Secex-RJ (vide item 29, letra "a", desta instrução) .
No que se refere ao processo criminal n. 0002852-20.2008.4.02.5110, que tramitou na 4ª Vara Federal de São João de Meriti, a Secex-RJ obteve cópias de peças dos autos consideradas relevantes (peça 139) , indicativas principalmente de que:
a) houve desmembramento do feito em relação à acusada Rani de Andrade Machado, depois absolvida em outra ação penal (00017/238.2014.4.02.5110; vide peça 283, p. 53-58) ;
b) houve trancamento da ação penal em relação aos réus Eliane de Brito Bahruth, Carlos Alberto Aragão de Carvalho e Odilon Antonio Macuzzo do Canto (HC 2012.02.01.020478-5) , acusados de crime de ordenação de despesa não autorizada por lei (Código Penal, art. 359-D) pois a Justiça acolheu, entre outras razões, o argumento defensivo de que, por se tratar de dispêndios com educação, a Finep foi desobrigada pela Lei 10.934/2004 (LDO/2005) de exigir declaração de funcionamento regular do IAPV nos últimos três anos, emitida no exercício de 2005 por três autoridades locais (vide Lei 10.934/2004 LDO/2005, art. 34, inc. III e § 1º; vide peça 283, p. 15-36) ;
c) a sentença absolveu Paulo César Gabriel e Rogério Silva de Moraes (peça 139, p. 156-162, mormente 158-159) .
Como fruto das diligências dirigidas ao banco estatal (item 29, subitem "c", desta instrução) , ele apresentou os documentos acostados como peças 125, 135 e 174.
Nas peças 182-183, a Secex/RJ, em pareceres uniformes, após analisar os novos elementos juntados aos autos, planejou a citação do Sr. Marcelo Gaspar, solidariamente com o Sr. Avelino Pereira (ex-diretor financeiro) , a Sra. Rani de Andrade (diretora financeira) , o Sr. Leandro da Cunha (diretor de projetos) e o Sr. Rogério Moraes (diretor administrativo) , para que apresentassem alegações de defesa ou recolhessem aos cofres da Finep o valor total repassado por meio dos Convênios 4155 e 4156.
Devidamente notificado pela via postal (peças 189 e 194) , o Sr. Avelino Pereira não apresentou qualquer manifestação a esta Corte. Os Srs. responsáveis Rani Machado e Leandro Pontes foram citados por meio de edital (peças 236 e 237) e também não se manifestaram tempestivamente.
Nas peças 242-243, a Secex-RJ reexaminou o feito à luz do determinado pelo Relator na peça 118 (item 29 desta instrução) .
1.1. No tocante aos responsáveis não reagentes a citação (item 34 desta instrução) , a unidade técnica propôs que os Srs. Avelino Pereira, Leandro Pontes e Rani Machado fossem considerados revéis, dando-se seguimento ao feito, conforme dispõe o art. 12, § 3º, da Lei 8.443/1992. No mérito, a instrução afirmou o seguinte, ora reproduzido com ajustes formais, e com formatação diferenciada no original:
Análise da responsabilidade do Sr. Avelino Pereira Campos
9. Na fundação do IAPV, o Sr. Avelino Pereira Campos foi eleito primeiro tesoureiro, sua esposa foi eleita vice-presidente, e sua filha eleita para o conselho fiscal (peça 166, p. 9) . O grau de parentesco foi apontado na instrução de 2/6/2016 (peça 156) .
10. No ano seguinte, em 19/11/2004, conforme ata da Assembleia Geral Ordinária, os familiares do Sr. Avelino Pereira Campos renunciaram ao mandato e solicitaram exclusão do IAPV (peça 166, p. 21-22) . Nessa ocasião, o Sr. Avelino Pereira Campos passou a exercer a função de diretor financeiro para o mandato complementar até julho de 2006. 
11. Contudo, em 28/5/2005, o Sr. Avelino Pereira Campos renunciou ao cargo de diretor financeiro e pediu a sua exclusão do IAPV (peça 166, p. 34) .
12. Apesar de a renúncia e exclusão do IAPV terem ocorrido em data anterior à ocorrência do débito, o juízo da ação penal 0002852-20.2008.4.02.5110 deixou claro não haver dúvidas de que a administração e o controle de fato do IAPV eram exercidos por Marcelo Gaspar Rodrigues Silva com a colaboração de Avelino Pereira Campos (peça 118, p. 3) .
13. A instrução à peça 156, p. 7, também concluiu que o exame dos trechos do processo criminal acima enseja a responsabilização do Sr. Avelino Pereira Campos por ser o gestor de fato do IAPV em colaboração com o Marcelo Gaspar Rodrigues Silva à época dos fatos discutidos.
14. Além disso, segundo consta da instrução à peça 156, p. 7, quando da saída do Sr. Avelino Pereira Campos da diretoria financeira, a referida função passou a ser exercida pela Sra. Rani de Andrade Machado, "laranja" convidada pelo Sr. Avelino Pereira Campos. O Sr. Avelino Pereira Campos também convidou o "laranja" Paulo César Gabriel para a função de presidente do IAPV (peça 58, p. 3; e peça 111, p. 5-6, item 23) .
15. A sentença na ação penal 0002852-20.2008.4.02.5110 consignou que, até então, o Sr. Paulo César Gabriel exercia no IAPV a função de motorista e de "faz tudo" da instituição. Por sua vez, a Sra. Rani de Andrade Machado trabalhava com serviços gerais, nos cargos de copeira e faxineira da instituição. Que as referidas pessoas foram indicadas pelo Sr. Avelino Pereira Campos e que o Sr. Marcelo Gaspar Rodrigues Silva sempre foi o gestor, o "cabeça", e era quem, de fato, fazia as compras do instituto em colaboração com o Sr. Avelino Pereira Campos (peça 139, p. 160) .
16. Assim, as nomeações para a presidência e para a diretoria financeira do IAPV tinham o propósito substituir os atuais dirigentes por "laranjas", vez que, conforme observou o MPTCU à peça 117, p. 1, os Srs. Paulo César Gabriel e Rani de Andrade Machado dificilmente seriam gestores de uma entidade promotora de programas de inclusão digital beneficiada por elevada quantia de recursos públicos.
17. Com a renúncia abrupta e exclusão simultânea da presidente e do diretor financeiro, cujos mandatos iriam até julho de 2006, e com a exclusão anterior do Sr. Marcelo Gaspar Rodrigues Silva do IAPV, fica clara a intenção de afastar responsabilidades dos verdadeiros gestores pelos desvios de recursos públicos federais e demais irregularidades que seriam praticados, objetivando que recaíssem unicamente sobre os Srs. Paulo César Gabriel e Rani de Andrade Machado.
18. Assim, não há como afastar a responsabilidade dos membros da diretoria e signatários da ata da Assembleia Geral de 28/5/2005, onde se inclui o Sr. Avelino Pereira Campos (peça 166, p. 26, 34/36) , pela eleição unânime de recém associados aos cargos máximos do IAPV, que, até então, exerciam no instituto apenas as funções de motorista e "faz tudo", e de serviços gerais, cozinheira e faxineira.
19. Tem-se, então, que os signatários da ata da Assembleia Geral de eleição do dia 28/5/2005 concorreram com culpa pelos danos ocasionados ao erário, pois aprovaram a exclusão de membros pertencentes à diretoria e, simultaneamente, admitiram associados que, de forma unânime, foram eleitos presidente e diretor financeiro do instituto, mesmo sendo público e notório que se tratavam de pessoas despreparadas para ocupar os referidos cargos, haja vista que possuíam baixa escolaridade e até o momento sabidamente somente haviam exercido no IAVP funções de baixa complexidade e responsabilidade. Os arts. 10 e 12 do estatuto do IAPV deixa claro essa responsabilidade ao estatuírem que o instituto é administrado pela Assembleia Geral que elege a diretoria e o conselho fiscal.
20. Portanto, as contas do Sr. Avelino Pereira Campos devem ser julgadas irregulares, devendo ser condenando solidariamente ao ressarcimento do débito de R$ 949.400,00, em 27/1/2006, atualizados monetariamente e acrescidos de juros de mora, e ao pagamento da multa prevista no art. 57 da Lei 8.443/1992, pela não comprovação da boa e regular aplicação dos recursos transferidos ao Instituto Amor Pela Vida - IAPV por meio dos convênios Finep 4155/05 e 4156/05, registros Siafi 552135 e 552173, para a execução dos Projetos "Inclusão Digital Já - Unidade Móvel" e "Inclusão Digital Já - Centro de Acesso à Internet" em municípios situados no estado do Rio de Janeiro, haja vista não ter sido apresentada a prestação de contas final delas, bem como terem sido verificadas as seguintes irregularidades:
a) contratação dos bens mediante antecipação de pagamento, sem comprovação da entrega dos bens vendidos e comprados, sem nota fiscal e sem identificação do convênio nessa nota e nos recibos correspondentes, não observância do subitem IX.1 do termo de convênio e do art. 30 na IN/STN 1/1997:
IX.1 - A aquisição de bens e serviços no mercado nacional ou no mercado externo (importação) deverá ser feita pelo Convenente/Executor com estrita observância da legislação aplicável à matéria, especialmente no que se refere ao art. 30 da IN 1/97 da STN, bem como das especificações técnicas e das quantidades aprovadas no Projeto
Art. 30. As despesas serão comprovadas mediante documentos originais fiscais ou equivalentes, devendo as faturas, recibos, notas fiscais e quaisquer outros documentos comprobatórios serem emitidos em nome do convenente ou do executor, se for o caso, devidamente identificados com referência ao título e número do convênio.
b) signatário da ata de eleição unânime do dia 28/5/2005 e membro da Assembleia Geral, na forma do art. 10 e 12 do estatuto, que nomeou os "laranjas" Paulo César Gabriel e Rani de Andrade Machado, recém associados ao IAVP, para os cargos de presidente e diretor Financeiro, em substituição, respectivamente, aos dirigentes Adriana do Amaral Nunes e Avelino Pereira Campos, recém excluídos do IAPV, objetivando afastar responsabilidades dos verdadeiros gestores do instituto pelos desvios de recursos públicos federais e demais irregularidades praticadas em relação aos convênios Finep 4155/05 e 4156/05. [peça 242, p. 2-4]
Análise da responsabilidade do Sr. Leandro da Cunha Pinto Pontes [peça 242, p. 4-5]
24. O Sr. Leandro da Cunha Pinto Pontes foi eleito diretor de projetos do IAPV para o mandato complementar até julho de 2006 (peça 166, p. 22, 29, 35/36) .
25. Também consta que o Sr. Leandro da Cunha Pinto Pontes era coordenador de projetos encarregado de coordenar todas as atividades, conforme planos de trabalho (peça 1, p. 16/17, 40/43) .
26. Considerando a dinâmica dos fatos e o conjunto de indícios presentes nos autos, verifica-se que o sr. Leandro da Cunha Pinto Pontes deve ser responsabilizado pelos danos ao erário, pois, na condição de diretor e coordenador de projetos, descumpriu o dever de acompanhar a execução dos projetos e atividades dos convênios e de auxiliar o diretor financeiro do IAPV, conforme previa o art. 23 do estatuto do IAPV (peça 166, p. 29) :
Art. 23 - Compete ao Diretor de Projetos:
I - Elaborar projetos;
II - Fazer a gestão dos projetos;
III - Indicar os responsáveis pelos projetos;
IV - Acompanhar a execução dos projetos;
V - Auxiliar o Diretor Financeiro e substituí-lo em seus impedimentos, ou por delegação de poderes;
27. Além disso, nos termos do art. 17 e 18 do estatuto, como membro da diretoria, o Sr. Leandro da Cunha Pinto Pontes descumpriu a incumbência de executar a programação anual de atividades da instituição (peça 166, p. 27) :
Art. 17. A Diretoria será constituída por um Presidente, um Diretor Financeiro, um Diretor Administrativo e um Diretor de Projetos. (...) 
Art. 18 - Compete à Diretoria: (...) 
II - Executar a programação anual de atividades da Instituição;
28. Ademais, como signatário da ata de eleição da Assembleia Geral do dia 28/5/2005, que elegeu por unanimidade os "laranjas" Paulo César Gabriel e Rani de Andrade Machado (peça 166, p. 35/36) , o Sr. Leandro da Cunha Pinto Pontes também possui responsabilidade, nos termos do arts. 10 e 12 do estatuto (peça 166, p. 26) :
Art 10 - O IAPV será administrado por:
I - Assembleia Geral
II.-Diretoria; (...) 
Art. 12 - Compete à Assembleia Geral:
I - eleger e destituir a Diretoria e o Conselho Fiscal;
29. Dessa forma, com sua conduta o responsável concorreu para exclusões de associados que eram gestores de fato e para nomeações suspeitas e oportunistas, de pessoas de baixa escolaridade e despreparadas para os cargos de presidente e de diretor financeiro, que, até então, sabidamente exerciam somente funções de baixa complexidade e responsabilidade no IAVP, intentando afastar responsabilidades dos verdadeiros gestores do instituto pelos danos ocasionados ao erário, para que recaíssem unicamente sobre os "laranjas" Paulo César Gabriel e Rani de Andrade Machado.
30. Logo, as contas do Sr. Leandro da Cunha Pinto Pontes devem ser julgadas irregulares, devendo ser condenando solidariamente ao ressarcimento do débito de R$ 949.400,00, em 27/1/2006, atualizados monetariamente e acrescidos de juros de mora, e ao pagamento da multa prevista no art. 57 da Lei 8.443/1992, face à não comprovação da boa e regular aplicação dos recursos transferidos ao Instituto Amor Pela Vida - IAPV por meio dos convênios Finep 4155/05 e 4156/05, registros Siafi 552135 e 552173, para a execução dos Projetos "Inclusão Digital Já - Unidade Móvel" e "Inclusão Digital Já - Centro de Acesso à Internet" em municípios situados no estado do Rio de Janeiro, já que não foram apresentadas a prestação de contas final, bem como terem sido verificadas as seguintes irregularidades:
a) contratação dos bens mediante antecipação de pagamento, sem comprovação da entrega dos bens vendidos e comprados, sem nota fiscal e sem identificação do convênio nessa nota e nos recibos correspondentes, não observância do subitem IX.1 do termo de convênio e do art. 30 na IN/STN 1/1997;
b) não observância do dever de acompanhar a execução dos projetos e auxiliar o diretor financeiro, conforme estabelece o art. 23 do estatuto, e de coordenar todas as atividades do convênio, segundo previsto nos planos de trabalho; 
c) signatário da ata de eleição unânime do dia 28/5/2005 e membro da Assembleia Geral, na forma do art. 10 e 12 do estatuto, que nomeou os "laranjas" Paulo César Gabriel e Rani de Andrade Machado, recém associados ao IAPV, para os cargos de presidente e diretor financeiro, em substituição, respectivamente, aos dirigentes Adriana do Amaral Nunes e Avelino Pereira Campos, recém excluídos do IAPV, objetivando afastar responsabilidades dos verdadeiros gestores do instituto pelos desvios de recursos públicos federais e demais irregularidades praticadas em relação aos convênios Finep 4155/05 e 4156/05.
Análise da responsabilidade da Sra. Rani de Andrade Machado [peça 242, p. 5-6]
31. A Sra. Rani de Andrade Machado foi eleita por unanimidade para o cargo de diretora financeira IAPV em 28/5/2005 por convite do Sr. Avelino Pereira Campos (peça 166, p. 34-36) .
32. A Sra. Rani de Andrade Machado até então trabalhava com serviços gerais, nos cargos de copeira e faxineira do IAPV (peça 139, p. 160) .
33. Segundo elementos contidos nos autos, a nomeação da Sra. Rani de Andrade Machado para a diretoria financeira tinha o propósito substituir o Sr. Avelino Pereira Campos por um "laranja", vez que, conforme observou o MPTCU à peça 117, p. 1, a Sra. Rani de Andrade Machado dificilmente seria gestora de uma entidade promotora de programas de inclusão digital beneficiada por elevada quantia de recursos públicos.
34. Reforçam a responsabilização da Sra. Rani de Andrade Machado o fato de que as normas estatutárias atribuírem à essa diretoria competência para executar a programação anual de atividades da instituição e autorizar a celebração de contratos, conforme os citados arts. 17 e 18 do estatuto (peça 166, p. 27) . 
35. Além disso, o art. 21 do estatuto atribui ao diretor financeiro a competência para pagar as contas autorizadas, manter a escrituração e movimentação de fundos da entidade (peça 166, p. 28/29) :
Art. 22 - Compete ao Diretor Financeiro:
I - Arrecadar e contabilizar as contribuições dos associados, rendas, auxílios e donativos, mantendo em dia a escrituração da instituição; 
II - Pagar as contas autorizadas pelo Presidente;
III- Apresentar relatório de receitas e despesas, sempre que forem solicitados;
IV - Apresentar ao Conselho Fiscal a escrituração da Instituição, incluindo os relatórios de desempenho financeiro e contábil e sobre as operações patrimoniais realizadas;
V - Conservar, sob sua guarda e responsabilidade, os documentos relativos à tesouraria;
VI - Manter todo o numerário em estabelecimento de crédito;
VII - Auxiliar o Presidente e substituí-lo em seus impedimentos, ou por delegação de poderes;
VIII - Juntamente com o Presidente:
a) autorizar a movimentação de fundos da entidade, abrir e encerar contas bancárias e movimenta-las;
b) contrair empréstimos.
36. Cabe reconhecer que, como salientado pelo MPTCU à peça 117, p. 2, não é possível presumir a ignorância ou ingenuidade da Sra. Rani de Andrade Machado para considerá-la vítima e excluir sua responsabilidade sobre as fraudes perpetradas, pois em diversas passagens dos autos existem comprovações das assinaturas da referida responsável nos mais variados documentos e em diferentes datas, em quantidade considerável, inclusive em cheques, a exemplo dos expedientes de peças 1, p. 14 e 38; 9, p. 16; 11, p. 7; 12, p. 39; 13, p. 22 e 23; 18, p. 30; 125 e 174. Isso demonstra que a responsável tinha consciência dos ilícitos que praticava em relação aos convênios 4.155/05 e 4.146/05. Assim, a conduta da responsável, ao se sujeitar ser "laranja", propiciou a ocorrência de dano ao erário, não sendo possível presumir a ignorância ou ingenuidade, haja a natureza e quantidade de documentos assinados.
37. Por conseguinte, as contas da Sra. Rani de Andrade Machado devem ser julgadas irregulares, devendo ser condenada solidariamente ao ressarcimento do débito de R$ 949.400,00, em 27/1/2006, atualizados monetariamente e acrescidos de juros de mora, e ao pagamento da multa prevista no art. 57 da Lei 8.443/1992, face à não comprovação da boa e regular aplicação dos recursos transferidos ao Instituto Amor Pela Vida - IAPV por meio dos convênios Finep 4155/05 e 4156/05, registros Siafi 552135 e 552173, para a execução dos Projetos "Inclusão Digital Já - Unidade Móvel" e "Inclusão Digital Já - Centro de Acesso à Internet" em municípios situados no estado do Rio de Janeiro, já que não foram apresentadas a prestação de contas final, bem como terem sido verificadas as seguintes irregularidades:
a) contratação dos bens mediante antecipação de pagamento, sem comprovação da entrega dos bens vendidos e comprados, sem nota fiscal e sem identificação do convênio nessa nota e nos recibos correspondentes;
b) não observância do subitem IX.1 do termo de convênio e do art. 30 na IN/STN 1/1997;
c) signatárias dos mais variados documentos de diferentes datas, em quantidade considerável, tendo, inclusive, assinado em conjunto com o Sr. Paulo Cesar Gabriel dezenas de cheques.
1.2. Aludida instrução reportou que, na peça 215, o Sr. Marcelo Gaspar aduziu, em síntese, que não há nestes autos elementos para lhe atribuir a autoria das infrações ora apuradas, porquanto todas as provas colhidas no âmbito desta TCE e da ação penal n. 0002852-20.2008.4.02.5110 seriam meros testemunhos providos por pessoas que estariam envolvidas na prática do ato ilícito. O responsável também informou que esteve fora do país no período de 1/6/2006 a 16/1/2007, o que afastaria seu envolvimento na malversação dos recursos conveniados, e negou ter recebido os técnicos da Finep durante visita efetuada pela instituição (este argumento foi repetido depois na peça 300, p. 50-51, itens 2.15-2.16) . Adicionalmente, posicionou-se contrário à possibilidade de serem utilizadas nesta TCE as provas testemunhais emprestadas do processo penal retro mencionado, uma vez que ele não fazia parte daquela ação e, por esse motivo, não teve oportunidade de exercer o contraditório naqueles autos.
1.3. A unidade técnica não acolheu tais alegações de defesa porque concluiu que elas são insuficientes para descaracterizar as irregularidades em apuração ou para excluir a responsabilidade do Sr. Marcelo Gaspar, como se segue, ora reproduzido com ajustes formais:
Alegações de defesa apresentadas pelo Sr. Marcelo Gaspar Rodrigues Silva
52. O Sr. Marcelo Gaspar Rodrigues Silva tomou ciência do Ofício 3.202/2016-TCU/Secex-RJ, de 7/10/2016, que lhe foi remetido, conforme documento constante da peça 203, tendo apresentado suas alegações de defesa, conforme documentação integrante da peça 215. 
53. O responsável foi ouvido em decorrência da não comprovação da boa e regular aplicação dos recursos federais recebidos por força dos Convênios Finep 4.155/05 (Siafi 552.135) e 4.156/05 (Siafi 552.173) , haja vista não ter sido apresentada a prestação de contas final, tendo, inclusive, recebido a equipe da Financiadora de Estudos e Projetos - Finep por ocasião da inspeção realizada em maio de 2006, bem como terem sido realizados pagamentos sem comprovação da entrega dos bens vendidos e comprados, sem nota fiscal e sem identificação do convênio nessa nota e nos recibos correspondentes; e não observância do subitem IX.1 do termo de convênio, e do art. 30 na IN/STN 1/1997 (peça 193) .
54. Em sua defesa, o Sr. Marcelo Gaspar Rodrigues Silva alega que não existem indícios capazes de lhe atribuir a gestão ou autoria intelectual das infrações, pois as informações contidas tanto no procedimento administrativo, quanto na ação penal, foram colhidas de meros depoimentos prestados pelos próprios envolvidos na infração, não havendo testemunhas que não se relacionem com ocorrido (peça 215, p. 3) .
55. Acrescenta que não existem provas materiais ou quaisquer documentos que possam corroborar os depoimentos que o acusam de gerir a IAPV, o que seria impossível, caso este, de fato, tivesse participado da gestão da Instituição (peça 215, p. 4) .
56. Registra que a instrução à peça 114 e o parecer do MPTCU demonstraram acertadamente que não há nestes autos elementos que demonstrem que o responsável atuou como gestor de fato ou teve qualquer participação na entidade durante a execução dos convênios (peça 215, p. 4) .
57. Sustenta que na ação penal 0002852-20.2008.4.02.5110 foram colhidos diversos depoimentos testemunhais dos próprios envolvidos nos fatos, os quais, em nítido conluio, escolheram o responsável como bode expiatório (peça 215, p. 5) .
58. Aduz que se afastou das atividades da Oscip em 19/11/2004, conforme comprova a Ata de Assembleia Geral Ordinária do IAPV, a qual foi presidida pela Sra. Adriana do Amaral Nunes, à época presidente do IAPV, desde a sua fundação, tendo o requerente sido excluído do quadro de associado/sócio do IAPV (peça 215, p. 5) .
59. Argumenta que na ação penal não há qualquer prova material contra o responsável, sendo que todos os depoimentos testemunhais possuem controvérsias e aparentemente foram combinados pelos envolvidos, eis que o responsável fora o único a não participar desses autos (peça 215, p. 15) .
60. Nesse sentido, alega que a referida sentença é uma aberração jurídica ao concluir que o responsável era o gestor de fato do IAPV, haja vista que o responsável não integrou a relação processual e, portanto, não teve a oportunidade de exercer o direito a ampla defesa e ao contraditório, e que irá promover ação rescisória (peça 215, p. 7/8) .
61. Pugna pela ilegalidade da prova emprestada utilizada nesta TCE, eis que a referida prova não observou o contraditório e ampla defesa do responsável. Enfatiza que não é admissível que tal sentença viciada seja utilizada como prova hábil a macular o histórico do responsável, sob o qual não pende qualquer prova material capaz de comprovar a "convicção" da magistrada da 4ª Vara Federal de São João de Meriti/RJ. Acrescenta que não há como ignorar que a sentença que acusa o defendente é de cunho absolutório dos demais envolvidos, de forma que incorreu o juízo em nítido excesso de linguagem, ao dizer que "tem convicção da autoria intelectual do defendente" sem ao menos tê-lo ouvido nos autos, ou oportunizado a apresentação de seus documentos, testemunhas, o que, sem sombra de dúvidas, gera explícita violação à Constituição (peça 215, p. 8/9, 18) .
62. Informa que a sua saída do IAVP decorreu de sérios desentendimentos havidos entre ele, a Sra. Adriana e Avelino Pereira Campos, sendo que se separou de fato da Sra. Adriana no mês de dezembro de 2004, poucos meses após a sua saída da Oscip, cortando todos os laços existentes e mantendo contato somente para diligenciar seu divórcio judicial, que somente ocorreu anos depois (peça 215, p. 6) .
63. Aduz que, a partir de 19/11/2004, o Sr. Avelino Pereira Campos, verdadeiro gestor de fato do IAPV e autor intelectual das infrações que envolvem os convênios em apreço e ex-bancário, conhecedor do sistema financeiro nacional, angariou o Sr. Paulo César Gabriel e a Sra. Rani Andrade Machado para a gestão da Oscip, a fim de substituir a sua gestão e de Adriana. Acrescenta que, nessa linha, o Sr. Avelino Pereira Campos, convidou seu "compadre" Paulo César Gabriel e, em maio de 2005, convidou sua amiga, a Sra. Rani Andrade Machado, para se tornar gestora do IAPV (peça 215, p. 6) .
64. Explica que o Sr. Avelino também se aproveitou de sua proximidade com o Sr. Rogério Silva de Moraes, diretor administrativo do IAPV e ora cunhado do filho do Deputado Federal Heleno, para obter influências junto ao referido deputado e facilitar o deferimento da verba federal (peça 215, p. 6) .
65. Expõe que, em conluio com Rogério Silva Moraes, Avelino pediu que este influenciasse o Deputado a deferir a verba que precisavam e também retirar Marcelo Gaspar da Oscip, para distraí-lo e eventualmente usá-lo como bode expiatório, caso os planos não saíssem como o planejado (peça 215, p. 7) .
66. Menciona que à época dos fatos, em nítida vontade de atribuir ao responsável a autoria das irregularidades financeiras, o Dr. Heleno lhe deu um cargo de assessoria parlamentar para que realizasse uma revisão técnica do projeto, o qual disse que não poderia ajudar muito, pois não tinha conhecimento suficiente para trabalhar com softwares livres e, sequer sabia trabalhar com Linux, mesmo assim o ex-deputado insistiu que aceitasse (peça 215, p. 7) .
67. Afirma que, irresignado, o Dr. Heleno resolveu dispensá-lo em novembro de 2005, antes da chegada da verba a instituição em 2006, por conta das divergências que ocorreram entre ele, Dr. Heleno e o cunhado de seu filho, Rogério Silva Moraes, diretor administrativo do IAVP, eis que o responsável, à esta altura, desconfiava de que havia algo de errado na proximidade do Deputado com Avelino e Rogério (peça 215, p. 7) .
68. Assim, defende o responsável que o Dr. Heleno, Rogério Silva Moraes e Avelino Pereira Campos o excluíram de seus planos em relação às irregularidades ora apontadas na presente TCE, sendo esse o real motivo pelo qual inexiste qualquer prova material em seu desfavor, ao passo que as "testemunhas" insistem em apontá-lo como gestor da Oscip (peça 215, p. 7) .
69. Informa que os documentos acostados comprovam que, enquanto o responsável esteve em Portugal, no período compreendido entre 1º de junho de 2006 e 16 de janeiro de 2007, o Sr. Paulo Cesar Gabriel transferiu um ônibus (placa KZQ3655/RJ, Renavam 00881151386, ano 2006) para o nome do IAPV e o vendeu em seguida, tendo omitido deliberadamente tais fatos durante esta TCE e também em juízo. Diante disso, assevera que certamente havia alguém gerindo a Oscip e auxiliando o Sr. Paulo César Gabriel e esta é a pessoa responsável pelas infrações deste processo; e que o Sr. Paulo César Gabriel possui capacidade técnica para tanto e, portanto, não pode ser isentado das condutas que aqui são descritas (peça 215, p. 9) .
70. Quanto ao fato de que teria recebido a equipe da Financiadora de Estudos e Projetos - Finep por ocasião da inspeção realizada em maio de 2006, o responsável alega que não recebeu nenhuma ligação e não estava no local no momento da visita, sendo certo que não existe qualquer indício de que tenha continuado qualquer trabalho junto ao IAPV neste período. Nesse sentido, adiciona que seria de grande valia que fosse solicitado à Finep uma segunda via nítida e colorida da foto constante à peça 8, p. 20, que trata da visita, a fim de permitir que seja possível identificar a pessoa que está em pé na porta da instituição, a qual, possivelmente, foi quem recebeu os representantes da Finep (peça 215, p. 10) .
71. Para provar que o instituto estava sendo muito bem gerido na ausência e que nunca desempenhou cargo de chefia no local, o responsável sustenta que todo o sistema informático da Oscip se manteve incólume mesmo após a saída deste, sendo que, enquanto estava em Portugal, havia acesso à servidores de internet no IAPV e, após junho de 2006, houveram acessos à grupos de Orkut relacionados ao projeto, conforme se depreende dos prints anexos a sua defesa, retirados de links que ainda se encontram ativos para verificação - http://orkut.google.com/c18484699.html (peça 215, p. 11) .
72. Adiciona que a instalação e configuração do parque informático do projeto foi executado pela pessoa jurídica Veríssimo Soluções Inteligentes, conforme sítio eletrônico http://web.archive.org /web/20140331120301/http://www.vsi.portalrv.com.br/vsi/ptec.htm e que atualmente, o referido site encontra-se inativo, todavia, o referido link ainda armazena informações de sites retirados da internet, para fins de constituição de prova (peça 215, p. 11) .
73. Quanto ao depoimento prestado pela Sra. Adriana, informa que esta já trabalhou no Instituto de Previdência Municipal de Duque de Caxias junto ao Dr. Heleno quando este era presidente e, posteriormente com seu filho que o sucedeu no mesmo cargo, aduzindo que sua gestão no IAPV é inconteste, na medida em que assinou o plano de trabalho datado de 20 de junho de 2005, enviado pelo então Deputado Federal Dr. Heleno para o Ministério da Ciência e Tecnologia onde se coloca como representante legal da Instituição bastando um simples verificação no texto onde diz expressamente "Na qualidade de representante legal do proponente" (peça 215, p. 11 [texto repetido na peça 300, p. 60, item 2.60]) .
74. Em relação ao depoimento prestado por Rita de Cássia, o responsável registra que nunca integrou o quadro de diretores de qualquer ata do instituto e sequer possuía autoridade para isto, bem como não possuía proximidade com esta pessoa e sequer frequentou qualquer igreja com esta, razão pela qual jamais poderia ter convidado a depoente para a Oscip de sua ex-consorte (peça 215, p. 11) .
75. Esclarece, ainda, que tem conhecimento de que Rita, por ser amiga da Sra. Adriana do Amaral Nunes e da família há anos, foi acompanhada ao depoimento pela Dra. Daniela do Amaral Nunes (OAB-RJ088475) , ora irmã da ex-presidente do IAPV, Dra. Adriana do Amaral Nunes, para prestar suas declarações (peça 215, p. 11) .
76. No que tange às declarações da Sra. Rani, o responsável menciona que não nutria qualquer laço pessoal com esta, sendo ela pessoa próxima exclusivamente do Sr. Avelino, o qual, inclusive, foi quem a convidou para gerir a Oscip (peça 215, p. 12) .
77. Aponta que na peça 182, item 67, concluiu-se em relatório de instrução que, em análise das informações financeiras apresentadas pelo Banco do Brasil nas instruções anteriores, somente foram favorecidos pelos pagamentos os Srs. Paulo Cesar Gabriel e Avelino Pereira Campos, não tendo sido identificado outro responsável pertencente ao IAPV, o que comprova a tese que ora se sustenta (peça 215, p. 15) .
78. O responsável conclui-se que estava, acertadamente, próximo de ser excluído desta TCE, quando, injustamente, voltou a ser acusado de gerir o IAPV, em razão da juntada de sentenças absolutórias revestidas de excesso de linguagem e ofensas ao contraditório e ampla defesa, que, conforme aduzido anteriormente, nem mesmo o MPF encontrou indícios mínimos de materialidade e autoria do responsável em relação às irregularidades apontadas, tanto que mesmo lhe tendo sido oportunizada a inclusão deste, não o fez; e que é facilmente perceptível que o parágrafo da sentença que atribui a gestão do IAPV ao responsável é ilógico, na medida em que ele sequer figurou como parte naquela demanda, de modo que seu nome jamais poderia ter sido mencionado no decisum; e que a decisão proferida se baseou somente em provas testemunhais, de modo que não há qualquer outro indício, a não ser o depoimento dos próprios envolvidos (peça 215, p. 17) .
Análise das alegações de defesa do Sr. Marcelo Gaspar Rodrigues Silva
79. O Sr. Marcelo Gaspar Rodrigues Silva já havia sido citado pelo TCU, conforme Ofício 362/2014-TCU/SECEX-RJ, de 20/2/2014 (peças 96 e 180) . 
80. Considerando o fato de que, na fundamentação da sentença penal, a magistrada consignou que não tinha dúvidas de que a administração e o controle, de fato, do IAPV, era exercido por Marcelo Gaspar Rodrigues Silva, com a colaboração de Avelino Pereira Campos, o relator determinou que o responsável fosse novamente citado, agora, em solidariedade como o Sr. Avelino Pereira, e com a menção acerca do motivo pelo qual, mesmo tendo se desligado do IAPV, em 19/11/2004, consoante alegava em sua defesa, o Sr. Marcelo Gaspar ainda assim recebeu a equipe da Finep por ocasião da inspeção realizada em maio de 2006 (peça 118, p. 3) .
81. Em sua defesa, o responsável busca desqualificar os depoimentos prestados no âmbito da ação penal 0002852-20.2008.4.02.5110, afirmando terem sido aparentemente combinados com o intuito de torná-lo bode expiatório. Busca também desconstituir a conclusão do juízo na fundamentação da sentença, vez que não participou da relação processual e não teve oportunidade de exercer o contraditório e a ampla defesa. Acrescenta não haver provas materiais ou indiciarias válidas de sua participação no evento danoso e busca atribuir a responsabilidade a outras pessoas já arroladas nestes autos.
82. Não prosperam as alegações do responsável.
83. Nos autos consta que, na ocasião da fundação do IAPV, foram eleitos para um mandato até 8/7/2007 o Sr. Marcelo Gaspar Rodrigues Silva para o conselho fiscal, sua então esposa como presidente, sua mãe como segunda secretária, e seu pai para o conselho fiscal (peça 166, p. 9) . O grau de parentesco entre os fundadores do IAPV foi apontado na instrução de 2/6/2016 (peça 156) .
84. No ano seguinte, em 19/11/2004, conforme ata da Assembleia Geral Ordinária, renunciaram ao mandato e solicitaram exclusão do IAPV o Sr. Marcelo Gaspar Rodrigues Silva e alguns de seus familiares (peça 166, p. 21-22) . Contudo, a análise em conjunto e em confronto dos elementos contidos nos autos apontam para que apenas formalmente o responsável tenha se desligado do IAPV em 19/11/2004.
85. A fundamentação da sentença na ação penal 0002852-20.2008.4.02.5110, contestada pelo responsável, caminhou no sentido de considerar o Sr. Marcelo Gaspar Rodrigues Silva como gestor, o "cabeça", e quem, de fato, fazia as compras do instituto (peça 139, p. 160) . Ao analisar as peças dessa ação penal, a instrução de 2/6/2016 conclui no mesmo sentido, ensejando a responsabilização solidária do Sr. Marcelo Gaspar Rodrigues Silva (peça 156, p. 7) .
86. Apesar do Sr. Marcelo Gaspar Rodrigues Silva negar ter sido gestor do IAPV, afirmando ter sido apenas associado até 19/11/2004, quando teria se desligado da Oscip, constata-se que foi ele quem recebeu a equipe da Finep por ocasião da inspeção realizada em maio de 2006, indicando a sua atuação junto ao IAPV, conforme já apontado anteriormente.
87. O responsável também contesta essa informação, alegando não ter recebido nenhuma ligação e não estar no local no momento da visita, o que é contraditório com a evidência apontada no relatório de inspeção in loco, elaborado por três servidores da Finep, conforme se extrai da peça 8, p. 18/21: 
 (...) 
Trata-se do convênio nº 0l.06.0016.00, intitulado "Inclusão Digital Já - Unidade Móvel", cujo Convenente e Executor é o Instituto Amor pela Vida - IAPV, OSCIP com CNPJ 05.778.821/000l -77, financiado com recursos provenientes de Emenda Parlamentar Individual do Deputado Heleno Augusto de Lima no valor total de R$ 349.640,00.
 (...) 
No dia 06 de maio de 2006 o Jornal Hoje da Rede Globo de Televisão veiculou uma matéria na qual fazia uma conexão entre a Operação Sanguessuga e as unidades móveis de inclusão digital, objeto do referido convênio. (...) 
Diante das denúncias apresentadas o presidente do Finep, Dr. Odilon Marcuzzo do Canto. determinou ao Superintendente Marco Telles que mobilizasse a sua equipe no dia 8 de maio de 2006, para realizar uma visita de inspeção à instituição visando verificar o andamento do projeto quanto à sua execução física e financeira e o cumprimento das cláusulas específicas do termo de convênio firmado entre a Finep e o lbrac.
 (...) 
A inspeção era para ser sido realizada no dia 9 de maio de 2006 na sede declarada pelo IAPV no Avenida Presidente Vargas s/n salas de 01 a 08 - Centro - Duque de Caxias - RJ.
5. REGISTRO DAS CONSTATAÇÕES
5.1. Não foi possível localizar a instituição no endereço declarado à Finep.
5.2. O endereço apresentado à Finep não existe. A equipe verificou que a rua toda possui numeração e assim sendo, o endereço Avenida Presidente Vargas s/n não poderia existir.
5.3. Ao verificar que o endereço apresentado não existia, a equipe da Finep foi à Prefeitura de Duque de Caxias na tentativa de localizar a referida OSCIP, mas não foi possível localizar a instituição no setor de cadastro de IPTU da prefeitura.
5.4. Diante de tal fato, a equipe passou a ligar para os telefones fornecidos à Finep no intuito de verificar qual o endereço da instituição, mas ninguém atendeu às ligações.
5.5. O Superintendente da ATDS, Marco Augusto Salles Teles em contanto telefônico com o Sr. Marcelo, obteve o seguinte endereço para a OSCIP: Rua Alziro Zarur, nº 16, loja 20 - Duque de Caxias - RJ. Este endereço foi confirmado pela chefe do Departamento de Tesouraria (DTES) , Andrea Abdallah Nascentes Totis, em consulta realizada junto a Telemar.
5.6. O presidente da instituição e o coordenador do projeto não foram encontrados no endereço acima na hora da inspeção. A equipe da Finep foi recebida pelo Sr. Marcelo.
5.7. O Sr. Marcelo que informou que a OSCIP havia sido desapossada do endereço antigo, por ação de imissão de posse movida pela Municipalidade e que iria se instalar em um dos telecentros que estavam sendo financiados pela Finep, por meio de outro projeto do IAPV. A foto 1 revela o estado em que se encontrava o imóvel localizado na rua Alziro Zarur loja 20 - Duque de Caxias - RJ. A ação judicial foi confirmada posteriormente.
5.8. O Sr. Marcelo levou a equipe para conhecer um dos telecentros que estava montado, mas que ainda não tinha entrado em funcionamento. O espaço físico estava sendo utilizado como depósito dos computadores que iriam ser instalados em outros telecentros do projeto. A Foto 2 foi tirada no local e revela uma grande quantidade de equipamentos de informática armazenados.
5.9. O Sr. Marcelo informou que a compra dos computadores foi realizada sem licitação e que foi baseada na simples tomada de preços de três (3) fornecedores e seleção daquele que apresentou menor preço.
88. Além desses elementos, existem outros indícios da participação do responsável no evento danoso, conforme esclarecimentos prestados a esta Corte de Contas pelo Sr. Paulo Cesar Gabriel, que corrobora ser o Sr. Marcelo Gaspar Rodrigues Silva o presidente de fato do IAPV (peça 58, p. 3/4) :
O responsável pelo funcionamento do Instituto Amor Pela Vida à época - e chefe do acusado - foi o Sr. Marcelo Gaspar Rodrigues Silva, com quem o acusado não manteve contato, mas que era conhecido pelos funcionários por ser o presidente da entidade, em que pese a ata de assembleia ordinária de fls. 89/90 indicar a exclusão do membro do IAPV.
Saliente-se que o acusado, apesar de ter trabalhado por quase dois anos no Instituto, nunca recebeu contracheque, sendo certo que o pagamento era realizado diretamente pelo Sr. Marcelo Gaspar Rodrigues Silva, que solicitava que os funcionários assinassem um recibo com os valores recebidos. O Sr. Marcelo Gaspar Rodrigues Silva possuía uma esposa à época, Sra. Adriana Amaral Nunes, que exercia a função de Diretora do Instituto Amor Pela Vida, aparecendo, inclusive, como responsável pela Instituição na identificação do Projeto Básico "Unidade Móvel de Inclusão Digital", juntamente com o Sr. Leandro da Cunha Pinto Pontes, diretor de Projetos do IAPV, documento este apresentado pela Finep.
89. Portanto, as contas do Sr. Marcelo Gaspar Rodrigues Silva devem ser julgadas irregulares, devendo ser condenando solidariamente ao ressarcimento do débito de R$ 949.400,00, em 27/1/2006, atualizados monetariamente e acrescidos de juros de mora, e ao pagamento da multa prevista no art. 57 da Lei 8.443/1992, pela não comprovação da boa e regular aplicação dos recursos transferidos ao Instituto Amor Pela Vida - IAPV por meio dos convênios Finep 4155/05 e 4156/05, registros Siafi 552135 e 552173, para a execução dos Projetos "Inclusão Digital Já - Unidade Móvel" e "Inclusão Digital Já - Centro de Acesso à Internet" em municípios situados no estado do Rio de Janeiro, haja vista não ter sido apresentada a prestação de contas final delas, tendo, inclusive, recebido a equipe da Financiadora de Estudos e Projetos - Finep por ocasião da inspeção realizada em maio de 2006, bem como terem sido realizados pagamentos sem comprovação da entrega dos bens vendidos e comprados, sem nota fiscal e sem identificação do convênio nessa nota e nos recibos correspondentes; e não observância do subitem IX.1 do termo de convênio, e do art. 30 na IN/STN 1/1997. [peça 242, p. 9-14]
1.4. No tocante aos Srs. Paulo César Gabriel e Rogério de Moraes, a unidade técnica ponderou que a sentença absolutória proferida no âmbito de ação penal não tinha o mesmo escopo desta TCE, uma vez que tal processo judicial se limitou a apurar o crime de dispensa indevida de licitação (art. 89 da Lei 8.666/1993) . Destarte, a mencionada decisão exarada pelo Judiciário não vincularia o entendimento deste TCU sobre a matéria. A propósito, veja-se o seguinte trecho de análise ora reproduzido com ajustes formais, e com formatação diferenciada no original:
Alegações de defesa apresentadas pelo Sr. Rogério Silva de Moraes
O Sr. Rogério Silva de Moraes tomou ciência do Ofício 3.201/2016-TCU/Secex-RJ, de 7/10/2016, que lhe foi remetido, conforme documento constante da peça 204, tendo apresentado suas alegações de defesa, conforme documentação integrante da peça 197. 
O responsável foi ouvido em decorrência da não comprovação da boa e regular aplicação dos recursos federais recebidos por força dos Convênios Finep 4.155/05 (Siafi 552.135) e 4.156/05 (Siafi 552.173) , haja vista não ter sido apresentada a prestação de contas final delas, bem como terem sido verificadas as seguintes irregularidades (peça 192) :
a) contratação dos bens mediante antecipação de pagamento, sem comprovação da entrega dos bens vendidos e comprados, sem nota fiscal e sem identificação do convênio nessa nota e nos recibos correspondentes;
b) não observância do subitem IX.1 do termo de convênio e do art. 30 na IN/STN 1/1997;
c) não observância do o dever de administrar o patrimônio, as compras e os serviços do IAPV, conforme estabelece o art. 21 do estatuto do IAVP;
d) signatário da ata de eleição unânime do dia 28/5/2005 e membro da Assembleia Geral, na forma do art. 10 e 12 do estatuto, que nomeou os "laranjas" Paulo César Gabriel e Rani de Andrade Machado, recém associados ao IAPV, para os cargos de Presidente e Diretor Financeiro, em substituição, respectivamente, aos dirigentes Adriana do Amaral Nunes e Avelino Pereira Campos, recém excluídos do IAPV, objetivando afastar responsabilidades dos verdadeiros gestores do instituto pelos desvios de recursos públicos federais e demais irregularidades praticadas em relação aos convênios Finep 4155/05 e 4156/05.
Em sua defesa, o Sr. Rogério Silva de Moraes alegou que à época dos fatos não pertencia mais ao IAVP, apresentando os seguintes documentos (peça 197) :
a) ata de renúncia da diretoria realizada em 28 de maio de 2005, e os recursos federais liberados em 13 e 16/01/2016;
b) ata subsequente à renúncia da diretoria, ou seja, a de 13/06/2016, não possui qualquer subscrição sua;
c) sentença absolutória no processo 0002852-20.2008.4.02.51010;
d) documento retirado junto a 4ª Vara Federal de São João de Meriti, informando a absolvição no processo e que o mesmo transita em julgado e que foi remetido ao Arquivo Geral - RJ.
Análise das alegações de defesa do Sr. Rogério Silva de Moraes
Segundo consta da peça 166, p. 22, para o mandato complementar até julho de 2006, a direção do IAPV foi composta, entre outros, do então diretor administrativo Rogério Silva de Moraes, que, na condição de Secretário da Mesa assinou a ata da Assembleia Geral Ordinária do Instituto Amor Pela Vida - IAPV de 19/11/2004.
Posteriormente, na ata da Assembleia Geral Ordinária de 28/5/2005, constou a renúncia do cargo e exclusão do IAPV da presidente, Adriana do Amaral Nunes (esposa à época do Sr. Marcelo Gaspar Rodrigues Silva) e do diretor financeiro, Avelino Pereira Campos. Nessa ata não consta a renúncia de outros associados, de membros do conselho fiscal ou de membros da diretoria, sendo os trabalhos secretariados pelo Sr. Rogério Silva de Moraes (peça 197, p. 2/5) . Isso indicava que o Sr. Rogério Silva de Moraes continuou a exercer a função de diretor administrativo do IAPV (peça 166, p. 34-36) .
A ata de reunião da diretoria do IAPV realizada no dia 13 de junho de 2006 apresentada pelo responsável à peça 197, p. 7 já constava dos autos à peça 166, p. 33. A referida ata, subscrita pelos presentes, Paulo César Gabriel, Rani de Andrade Machado e Paulo Henrique Barrosos Alves, deliberou sobre a mudança da sede do IAPV.
Realmente, como afirma o responsável, a citada ata não possui sua assinatura, mas apenas a dos presentes. Contudo, ao contrário do que sustenta, a ata de reunião da diretoria não demonstra que o Sr. Rogério Silva de Moraes havia deixado de ser diretor administrativo em 27/1/2006, ocasião da transferência de recursos federais ao IAVP. Nem mesmo prova que não pertencia mais ao instituto como aduziu em sua defesa.
Como o parágrafo único do art. 6º do estatuto do IAPV estabelece que a admissão e a exclusão dos associados são atribuições da Assembleia Geral (peça 166, p. 25) , e considerando que não consta nenhuma ata da Assembleia Geral excluindo o Sr. Rogério Silva de Moraes ou outra prova no mesmo sentido, a presunção é de que o responsável continuava ligado ao IAPV na função de diretor administrativo.
Todavia, sentença absolutória transitada em julgado (processo 0002852-20.2008.4.02.51010) registra que a prova colhida se coaduna com a defesa do Sr. Rogério Silva de Moraes, no sentido de que se desligou do instituto em 28/5/2005, data da Assembleia Geral, e que o mesmo trabalhava na parte administrativa, fazendo serviços de digitação e tabelas. 
Em sede de alegações finais, o MPF requereu a absolvição do responsável com fulcro no art. 386, IV, do CPP, considerando que este, por ocasião dos fatos, em 2006, já não mais exercia cargo algum no IAPV (peça 197, p. 10 e 12) :
Art. 386. O juiz absolverá o réu, mencionando a causa na parte dispositiva, desde que reconheça:
 IV - estar provado que o réu não concorreu para a infração penal;
No dispositivo da sentença, o juízo absolveu o responsável por estar provado que este não concorreu para a infração penal capitulada no art. 89, caput da Lei 8.666/1993 c/c art. 29 do CP (peça 197, p. 12/13) .
Em que pesem os termos da sentença absolutória, consoante registrou a instrução à peça 156, p. 9, a sentença prolatada esteve adstrita a julgar os réus apenas no tocante à realização de despesa com recursos públicos sem prévio processo licitatório (art. 89, caput da Lei 8.666/1993 c/c art. 29 do CP) , o que não impediria que fossem responsabilizados perante o TCU por outros ilícitos distintos:
22.6 Assinalamos que, na sentença prolatada na ação penal 0002852-20.2008.4.02.5110 (número antigo 2008.51.10.002852-1) , referenciada no item 14.1 desta instrução, que absolveu os acusados Paulo César Gabriel e Rogério Silva de Moraes, a juíza da 4ª Vara Federal de São João de Meriti/RJ esteve adstrita a julgar os réus apenas nos limites da lide que lhe foi oferecida, ou seja, no tocante à realização de despesa com recursos públicos sem prévio processo licitatório.
22.7 Essa clara delimitação mostra que, a rigor, a referida sentença absolvitória não representa, nem de fato nem de direito, uma anistia ampla, geral e irrestrita dos Srs. Paulo César Gabriel e Rogério Silva de Moraes em relação a todo e qualquer crime, mas tão somente uma exculpação da acusação específica previamente estabelecida contra eles.
22.8 Nesse contexto, não será impossível que qualquer um deles seja responsabilizado perante o TCU por outros ilícitos distintos, tais como, por exemplo, o de constar como beneficiário de cheques emitidos em nome do IAPV, sem comprovação da legalidade e da legitimidade deste pagamento.
Nesse sentido, permanece ainda a responsabilidade solidária do Sr. Rogério Silva Moraes pelo fato de ter sido signatário da ata de eleição da Assembleia Geral do dia 28/5/2005, que elegeu por unanimidade os "laranjas" Paulo César Gabriel e Rani de Andrade Machado, recém associados ao IAVP, para os cargos de Presidente e Diretor Financeiro, em substituição, respectivamente, aos dirigentes Adriana do Amaral Nunes e Avelino Pereira Campos, concorrendo, dessa maneira, para exclusões de associados que eram gestores de fato e para nomeações suspeitas e oportunistas, de pessoas sabidamente de baixa escolaridade e despreparadas para os cargos de presidente e de diretor financeiro, que, até então, notoriamente exerciam apenas funções de baixa complexidade e responsabilidade no IAVP, intentando afastar responsabilidades dos verdadeiros gestores do IAPV pelos danos ocasionados ao erário, para que recaíssem unicamente sobre os referidos "laranjas".
Ante o exposto, as contas da Sr. Rogério Silva Moraes devem ser julgadas irregulares, devendo ser condenada solidariamente ao ressarcimento do débito de R$ 949.400,00, em 27/1/2006, atualizados monetariamente e acrescidos de juros de mora, e ao pagamento da multa prevista no art. 57 da Lei 8.443/1992, face a não comprovação da boa e regular aplicação dos recursos transferidos ao Instituto Amor Pela Vida - IAPV por meio dos convênios Finep 4155/05 e 4156/05, registros Siafi 552135 e 552173, para a execução dos Projetos "Inclusão Digital Já - Unidade Móvel" e "Inclusão Digital Já - Centro de Acesso à Internet" em municípios situados no estado do Rio de Janeiro, já que não foram apresentadas a prestação de contas final, bem como terem sido verificadas as seguintes irregularidades:
a) signatário da ata de eleição unânime do dia 28/5/2005 e membro da Assembleia Geral, na forma do art. 10 e 12 do estatuto, que nomeou os "laranjas" Paulo César Gabriel e Rani de Andrade Machado, recém associados ao IAPV, para os cargos de Presidente e Diretor Financeiro, em substituição, respectivamente, aos dirigentes Adriana do Amaral Nunes e Avelino Pereira Campos, recém excluídos do IAPV, objetivando afastar responsabilidades dos verdadeiros gestores do instituto pelos desvios de recursos públicos federais e demais irregularidades praticadas em relação aos convênios Finep 4155/05 e 4156/05. [peça 242, p. 6-9]
1.5. Por esses motivos, a referida secretaria, em pareceres uniformes, cumpriu cabalmente as determinações do Relator, manteve os seus entendimentos anteriores sobre outras análises acolhidas por ele, e propôs julgar irregulares as contas de Marcelo Gaspar, Avelino Campos, Paulo César Gabriel, Rani Machado, Rogério de Moraes, Leandro da Cunha, Instituto Amor Pela Vida e Info GP Ltda., e condená-los ao ressarcimento de débito e ao pagamento de multa prevista no art. 57 da Lei 8.443/1992.
Na peça 246, o representante do Ministério Público junto ao TCU, Exmo. Sr. Subprocurador-Geral Paulo Soares Bugarin, discorreu que:
a) é necessário que este TCU tome emprestadas as provas que balizaram a sentença judicial da ação penal n. 0002852-20.2008.4.02.5110, proporcione aos responsáveis a oportunidade de exercer o contraditório sobre tais elementos e, ao final, realize o exame do mérito da questão, haja vista que tal medida não foi adotada;
b) a reprodução nesta TCE dos testemunhos prestados na Justiça é fundamental para que reste esclarecida a responsabilidade pelo débito vertente, principalmente porque foram ouvidas pessoas que não têm interesse nesta causa, a exemplo do Sr. Daniel Araújo da Silva, funcionário do IAPV (peça 139, p. 160) , de maneira que o saneamento deste processo depende da obtenção das provas (termos de depoimento, declarações, etc.) produzidas na ação retro citada;
c) a legitimidade do uso de provas emprestadas se encontra pacificada no âmbito do Supremo Tribunal Federal (STF) , do Superior Tribunal de Justiça (STJ) e neste Tribunal, sendo possível sua utilização sempre que cumpridos os requisitos da autorização de uso emitida pelo juízo competente e da preservação do direito ao contraditório e ampla defesa (Acórdãos n.s 487/2017, 1.896/2017, 1.718/2014, todos do Plenário) ;
d) o fato de o Sr. Marcelo Gaspar alegar não ter feito parte da ação em que se originaram as provas não impossibilita a utilização desses elementos nesta TCE, desde que a ele seja conferido o direito de contraditá-las no decorrer deste processo;
e) tendo em vista o reconhecimento, na esfera penal, de que os Srs. Paulo César Gabriel, Rani Machado e Rogério de Moraes não participaram dos atos de controle e gestão do IAPV, eles devem ser excluídos dos presentes autos (item 31 desta instrução) ;
f) a citação do Sr. Leandro da Cunha, diretor de projetos do IAPV, realizada por edital neste processo não cumpriu os requisitos estipulados pela Lei 8.443/1992 e art. 6º, inciso II, art. 7º e art. 3º, inciso IV, da Resolução/TCU 170/2004;
g) a inclusão de novos elementos neste processo indica a necessidade de realização de nova citação da empresa Info GP Ltda. para que lhe seja dada a oportunidade de apresentar defesa, em consonância com o princípio do contraditório e ampla defesa;
h) a Ação Civil Pública n. 0089398-61.2015.4.02.5101, que tramita na 23ª Vara Federal do Rio de Janeiro, em desfavor dos Srs. Marcelo Gaspar Rodrigues Silva e Avelino Pereira Campos, pode conter informações importantes para o deslinde deste feito.
Destarte, o representante do Parquet manifestou-se, preliminarmente, a favor do retorno dos autos à esta Secretaria, para a adoção das seguintes medidas (peça 246) :
a) diligência à 4ª Vara Federal de São João de Meriti para obtenção de cópias das provas colhidas no âmbito do processo n. 0002852-20.2008.4.02.5110;
b) diligência à 23ª Vara Federal do Rio de Janeiro para obtenção de cópias dos autos do processo da Ação Civil Pública n. 0089398-61.2015.4.02.5101;
c) renovação da citação solidária de Marcelo Gaspar Rodrigues, Avelino Campos, Leandro da Cunha, empresa Info GP Ltda. e Instituto Amor pela Vida, devendo fazer constar nos ofícios de citação a informação de que foram anexadas a esta TCE provas emprestadas de ação penal que tramitou na Justiça Federal. 
O Ministro-Relator, em despacho de 10/10/2017 (peça 247) , concordou com o representante do MPTCU, determinando a adoção das medidas preconizadas por ele.
O Ofício 3573/2017-TCU/Secex-RJ, de 13/11/2017 (peça 255, relativo ao item 38, subitem "a", desta instrução) , foi encaminhado à 4ª Vara Federal de São João de Meriti. A resposta, recebida em 8/2/2018, consta à peça 283, incluindo item não digitalizável (cd-rom) contendo vídeos (arquivos "wmv") com a gravação dos seguintes depoimentos, colhidos na audiência de instrução e julgamento realizada em 14/10/2014:
	Depoimento de:
	Na qualidade de:
	Duração:

	Cláudio Alvares Sabatini
	Testemunha de acusação
	3 min e 1seg

	Rita de Cássia Macedo de Freitas
	Testemunha de defesa
	9 min e 36 seg

	Daniel Araújo da Silva
	Testemunha de defesa
	11 min e 40 seg

	Adriana do Amaral Nunes
	Testemunha de defesa
	11 min e 24 seg

	Avelino Pereira Campos
	Testemunha de defesa
	21 min e 4 seg

	Paulo César Gabriel
	Réu
	10 min e 18 seg

	Rogério Silva de Moraes
	Réu
	17 min e 24 seg

O Ofício 3575/2017-TCU/Secex-RJ, de 13/11/2017 (peça 254, relativo ao item 38, subitem "b", desta instrução) , foi encaminhado à 23ª Vara Federal do Rio de Janeiro. A resposta, recebida em 2/3/2018, consta às peças 288-291, e abrange inclusive ação da Finep de execução do IAPV, que não está referenciada nos dados expostos pelo TRF 2ª Região à consulta pública (Processo 0005702-35.2012.4.02.5101) .
O Ofício 0042/2018-TCU/Secex-RJ, de 8/1/2018 (peça 265, relativo ao item 38, subitem "c", desta instrução) , foi encaminhado à Sra. Adriana Cavalcante Lage Pizarro (OAB 76.399/RJ) , na qualidade de procuradora do Sr. Marcelo Gaspar Rodrigues Silva. Em 25/1/2018, a Sra. Adriana Cavalcante requereu a sua renúncia neste processo em relação ao responsável, informando que já havia nova advogada constituída. Em 26/1/2018, o Sr. Marcelo Gaspar Rodrigues Silva protocolou, na Secex-ES, a sua defesa (peças 278 e 279) .
O Ofício 0043/2018-TCU/Secex-RJ, de 8/1/2018 (peça 262, relativo ao item 38, subitem "c", desta instrução) , foi encaminhado ao Sr. Leandro da Cunha Pinto Pontes, sem que se obtivesse êxito em seu recebimento (peça 272) . Foi então proposta a reiteração da citação em tela (peça 277) , que ocorreu por meio do Ofício 0116/2018-TCU/Secex-RJ, de 29/1/2018 (peça 281) , sem que atingisse o seu intento (peça 286) . Em consulta ao Sistema de Óbito (Sisobi) e ao Sistema Integrado de Administração de Recursos Humanos (Siape) , verificou-se que o Sr. Leandro da Cunha Pinto Pontes faleceu em 24/11/2011 (peça 285) . Conforme assinalado em despacho da SAProc (peça 287, p. 1) :
A jurisprudência do Tribunal (Exemplos: [Acórdão 1492/2018-TCU-Primeira Câmara], AC-4988/2017-1C, AC-3879/2017-1C, AC- 2726/2016-PL) em casos semelhantes tem autorizado o arquivamento das contas do responsável quando o interregno de mais de dez anos entre a ocorrência dos fatos e a notificação dos sucessores e herdeiros, inviabilizar o pleno exercício do direito à ampla defesa, tendo em vista a dificuldade de se reconstituir os fatos e de se obter os documentos necessários à comprovação da boa e regular aplicação dos recursos. 
O Ofício 0044/2018-TCU/Secex-RJ, de 8/1/2018 (peça 263, relativo ao item 38, subitem "c", desta instrução) , foi encaminhado ao IAPV, sem que se obtivesse êxito em seu recebimento (peça 269) . Em razão da impossibilidade de se localizar outros endereços dessa empresa, foi proposta a expedição de edital para promover a sua citação, nos termos do art. 179, inciso III do RI/TCU (peça 277) . O Edital 0014/2018-TCU/Secex-RJ, de 29/1/2018 (peça 280) , foi publicado no Diário Oficial da União em 31/1/2018 (peça 284) . Até o momento, o instituto não apresentou defesa.
O Ofício 0045/2018-TCU/Secex-RJ, de 8/1/2018 (peça 264, relativo ao item 38, subitem "c", desta instrução) , foi encaminhado à empresa Info GP Ltda., sem que se obtivesse êxito em seu recebimento (peça 266) . Em razão da impossibilidade de se localizar outros endereços dessa empresa, foi proposta a expedição de edital para promover a sua citação, nos termos do art. 179, inciso III do RI/TCU (peça 268) . O Edital 0012/2018-TCU/Secex-RJ, de 17/1/2018 (peça 271) , foi publicado no Diário Oficial da União em 24/1/2018 (peça 282) . Até o momento, a empresa não apresentou defesa.
O Ofício 0046/2018-TCU/Secex-RJ, de 8/1/2018 (peça 261, relativo ao item 38, subitem "c", desta instrução) , foi encaminhado ao Sr. Avelino Pereira Campos, tendo sido recebido em 12/1/2018. Até o momento, o responsável não apresentou defesa.
A proposta do MP/TCU, acolhida pelo Relator, envolvia a renovação da citação solidária de Marcelo Gaspar, Avelino Campos, Leandro da Cunha, empresa Info GP Ltda. e IAPV, devendo fazer constar nos ofícios de citação a informação de que foram anexadas a esta TCE provas emprestadas de ação penal que tramitou na Justiça Federal (item 37, subitem "c", e item 36 desta instrução) .
Nenhum dos responsáveis citados apresentou defesa, exceto o Sr. Marcelo Gaspar Rodrigues Silva (peças 278-279) . O único motivo conhecido sobre este silêncio é o caso do Sr. Leandro da Cunha Pinto Pontes, que havia falecido em 24/11/2011. A Secex-RJ só veio a saber disso após ter expedido ofício de citação para ele (item 42 desta instrução) .
Nas peças 292-293, a mencionada unidade técnica, em pareceres uniformes, defendeu a repetição das citações relacionadas no item 4.c do despacho de 10/10/2017 do Ministro Vital do Rêgo (peça 247, p. 2) , acrescidas de informação de que as provas emprestadas de ação penal (vide item 37 desta instrução) estão anexadas à peça 283 deste processo, incluindo, na qualidade de item não digitalizável, vídeos com depoimentos, que podem ser acessados por meio de pedido de vista nas Secretarias de Controle Externo deste Tribunal. A Secex-RJ também estipulou de que, caso o Sr. Marcelo Gaspar Rodrigues Silva não se manifestasse em tempo hábil, com novos elementos, a sua resposta (peça 278) já apresentada ao Ofício 0042/2018-TCU/Secex-RJ seria considerada para fins de defesa.
Nesse intuito, as seguintes citações geraram os seguintes resultados (vide peça 309) :
	Ofício
	Peças
	Destinatário
	Ciência
	Prazo
	Resposta

	0437/2018
	296
	Avelino Pereira Campos (CPF: XXX.123.187-XX) 
	Peça 299 - 15/3/2018
	2/4/2018 (30/3 foi feriado) 
	Não recebida

	Edital 18/2018
	305
	Instituto Amor Pela Vida (IAPV) (CNPJ: 05.778.821/0001-77) 
	Peça 307 - 18/4/2018
	3/5/2018
	Não recebida

	Edital 19/2018
	306
	Info GP Ltda. - ME (CNPJ: 04.110.837/0001-44) 
	Peça 308 - 18/4/2018
	3/5/2018
	Não recebida

	434/2018
	297
	Marcelo Gaspar Rodrigues Silva (CPF: XXX.295.007-XX) 
	Peça 304 - 16/3/2018
	2/4/2018
	Peça 300

Ante tais respostas, instrução na Secex-RJ afirmou basicamente o seguinte (peça 312) :
18. A primeira instrução do feito no TCU, quando IAPV e Paulo César Gabriel eram os responsabilizados, assinalou que, ainda na fase interna da TCE, a descrição do motivo de instauração deste processo tornou-se omissão no dever de prestar contas (peça 7, item 19) e propôs citação customizada neste sentido (peça 7, p. 22, itens 34-36, e p. 23, item 37, letras "b" e "c"; vide também Memo 43/2017-Segecex, de 22/8/2017) . Nas fases interna e externa do processo, houve responsáveis que se defenderam inicialmente, mas deixaram de se defender posteriormente. Contudo, não será mais sugerido tratamento de omissão de contas porque o Douto MP/TCU, ao dar parecer em outra TCE distinta, expressou entendimento no sentido de que não deve ser atribuída revelia a quem se manifestou nos autos em momentos anteriores, e apenas não apresentou novos elementos quando da última citação ou audiência realizada (TC Processo 019.860/2013-7, peça 150, p. 3, item 13) .
19. O presente exame de respostas de diligências não será exaustivo porque, conforme será explicado mais adiante, detectou-se necessidade de outro estágio de citações para que os autos estejam prontos para receberem futura análise de mérito.
1. Resposta da PR/SJM a diligência
20. A diligência comandada pelo relator (...) resultou na juntada de cópia de depoimentos policiais ao presente processo (...) . Eles e a referida sentença identificaram os mesmos gestores de fato do IAPV, ou seja, os Srs. Marcelo Gaspar Rodrigues Silva e Avelino Pereira Campos.
2. Resposta de Marcelo Gaspar Rodrigues Silva a citação
21. A citação do Sr. Marcelo Gaspar Rodrigues Silva decorreu da não comprovação da boa e regular aplicação dos recursos federais recebidos por força dos Convênios Finep 4.155/05 (Siafi 552.135) e 4.156/05 (Siafi 552.173) , haja vista não ter sido apresentada a prestação de contas, tendo, inclusive, recebido a equipe da Financiadora de Estudos e Projetos - Finep por ocasião da inspeção realizada em maio de 2006, bem como terem sido realizados pagamentos sem comprovação da entrega dos bens vendidos e comprados, sem nota fiscal e sem identificação do convênio nessa nota e nos recibos correspondentes; e não observância do subitem IX.1 do termo de convênio, e do art. 30 na IN/STN 1/1997 (...) .
2.1. Dificuldades de Marcelo Gaspar para pesquisar nos autos do processo
2.1.1. Alegação
22. O responsável reclamou que não é possível encontrar os depoimentos, que o processo penal está sem sequência lógica, pois ele veio aos presentes autos copiado em fragmentos (peça 300, p. 8-9, item 2.8.6, p. 10, item 2.8.15, p. 13, item 2.13, início; vide peça 278, p. 6-7, item 2.8.6, p. 8, item 2.8.15, p. 10, item 2.13 até vírgula) .
2.1.2. Análise
Necessidade de renovação de citações
23. "Em processo de tomada ou prestação de contas, ao ser citado o responsável, para os fins de direito, impõe-se que lhe sejam presentes os dados ou elementos indispensáveis à caracterização da origem ou proveniência do débito apurado" (Súmula-TCU 98) .
24. Como já visto, a Secex-RJ, em pareceres uniformes, repetiu as citações ordenadas no despacho de 10/10/2017 do Ministro Vital do Rêgo, acrescidas de informação de que provas emprestadas ao TCU pela 4ª Vara Federal de São João de Meriti sobre ação penal estão anexadas à peça 283 deste processo (...) .
25. Contudo, as provas emprestadas ao TCU pela Procuradoria da República no Município de São João de Meriti e juntadas na peça 202 ainda não foram expressamente identificadas aos responsáveis Marcelo Gaspar Rodrigues Silva e Avelino Pereira Campos como provas adicionais das irregularidades pelas quais receberam suas respectivas citações (...) .
26. Proposta de encaminhamento: renovação das citações dos Srs. Marcelo Gaspar Rodrigues Silva e Avelino Pereira Campos, com identificação expressa das provas adicionais trazidas aos autos contra eles (...peça 202) , e com cópia da presente instrução, para conhecimento do item 5, subitens 'b' e 'c' dela, em mídia a ser anexada ao ofício citatório que for expedido.
Afastamento de débito de responsáveis por planejamento e execução sem nexo causal com dano
27. O presente processo, sobre recursos repassados em janeiro de 2006, ainda se desenvolvia, em dezembro de 2018, para a identificação e a realização de novas intimações eventualmente cabíveis por dano à fazenda pública, que é constitucionalmente imprescritível (CF/1988, art. 37, § 5º; Súmula-TCU 282) .
28. Não se cogita mais, como já se aventou em 2010 (peça 7, p. 11-23) , a possibilidade de se realizar intimações inéditas por possíveis ilícitos não vinculados diretamente a prejuízo quantificado ao erário, pois atualmente eles são maiores de dez anos, e estão alcançados pela prescrição assentada pelo Acórdão 1441/2016-TCU-Plenário, Redator Min. Walton Alencar Rodrigues.
29. Nesse contexto de nítida diferença de tratamento de ilícito, conforme sua associação direta ou não com essa espécie de dano, a definição sobre o que causa dano ao erário ou não exerce um papel crucial na responsabilização que é atribuída na presente TCE.
30. Como sempre, falhas dolosas ou culposas nas etapas iniciais do dispêndio público estão também dentro do alcance das funções reparadora do erário e sancionadora do ilícito exercidas por esse Tribunal.
30.1. Por exemplo, este Tribunal já imputou débito a engenheiro devido a ilícito em fase de planejamento de gasto público, por ele ter sobreavaliado imóveis em preparação de financiamento habitacional, e este dano foi concretizado, apenas posteriormente, por outros empregados públicos, na contratação efetiva desse empréstimo lesivo à Caixa Econômica Federal (Acórdão 4184/2011-TCU-Primeira Câmara, Relator José Múcio Monteiro) .
30.2. Outro julgado adotou entendimento de que cabe aplicação de multa aos responsáveis pela elaboração do orçamento estimativo da licitação com sobrepreço, ainda que dessa irregularidade não decorra dano ao erário (Acórdão 1316/2016-TCU-Plenário, Relatora Ana Arraes) .
31. O controle externo de gestão de transferência governamental em tela envolve todo o ciclo da administração relacionada com ela, ou seja, proposição de emenda parlamentar, planejamento do convênio, execução dele e sua prestação de contas. 
32. Contudo, neste caso concreto, não foi possível quantificar, nem mesmo mediante estimativa baseada em memória de cálculo, dano resultante de má destinação de recursos por emenda legislativa, seja por evidente vício de escolha antirrepublicana de municípios da base eleitoral do parlamentar em detrimento de outros municípios mais carentes de inclusão digital (prática de pork barrel; vide peça 7, p. 16, item 11, subitens "b" e "b.4") , seja por má escolha, mais onerosa, do meio de atendimento da carência social em questão, pois dispêndio em unidade móvel a ser adaptada para se ensinar informática a um grupo de pessoas é mais caro do que investimento em centro fixo a ser implementado para este mesmo ensino a este mesmo grupo.
33. Com efeito, não se localizou memória de cálculo para amparar conhecida estimativa de que, com o valor de uma unidade móvel seria possível, à época, a implantação de até oito telecentros fixos em escolas públicas, conforme declarado por autoridade pública à "CPMI das Ambulâncias" (Relatório Final, Volume I, p. 231) . Assim, não se conseguiu avaliar quanto teria sido desperdiçado somente por falha de planejamento, mesmo que o convênio tivesse sido comprovadamente 100% executado conforme ajustado.
34. Por causa destas indefinições no presente contexto, não há como se responsabilizar indubitavelmente, para fins de citação, os agentes públicos que de algum modo participaram somente das fases iniciais do gasto em tela, mormente de planejamento, como Heleno Augusto de Lima (CPF XXX.659.717-XX) , autor das emendas parlamentares em tela (peça 311) .
35. Além disso, uma vez estipulada essa forma enviezada de aplicação, os passos posteriores, inclusive da ONG proponente de convênio, se amoldaram a esta má formação congênita.
36. As respostas de diligência obtidas pela Secex/RJ também não trouxeram aos autos provas ou indícios incriminatórios que permitissem a responsabilização por dano de quem, quando muito, consta nos autos apenas como planejado na condição de futuro gestor operacional, tais como Leandro da Cunha Pinto Pontes (CPF XXX.274.651-XX) , coordenador do projeto, Antonio Jorge Cecere Cardoso (CPF XXX.090.877-XX) , consultor, e Jorge Luis Trindade de Oliveira (CPF XXX.474.577-XX) , consultor. No caso da Sra. Janaína de Oliveira Cassimiro Fritz (CPF XXX.388.367-XX) , prevista como "apoio administrativo", ela não pode ser responsabilizada como gestora porque dar apoio administrativo não é praticar ato de gestão.
37. Para falar a verdade, não se sabe se o dinheiro depositado em conta do IAPV e usado em pagamentos diversos chegou, ainda que na forma de todos os bens conveniados, até estes agentes privados apresentados no plano de trabalho como executores dos treinamentos em informática. A informação mais recente dos equipamentos de informática é de que eles foram recebidos pelo IAPV, o que afasta a responsabilidade dos fornecedores deles por qualquer débito que seja identificado no presente processo. Contudo, eles ainda estavam estocados, aguardando serem redistribuídos a outros centros de ensino de informática (...) . Esta redistribuição para chegar a esta equipe operacional na ponta não foi confirmada, então não foi comprovada a boa e regular utilização destes recursos tecnológicos comprados com dinheiro público.
38. O salutar devido processo técnico e legal adotado neste Tribunal não permite que débito seja imputado a essa equipe operacional por aparentes desvios financeiros ou materiais sem que haja demonstração do nexo causal entre ato impuro dela e dano apurado contra o erário. Enquanto não for achado este elo perdido, a responsabilização deles não poderá evoluir.
39. Para quando da instrução de mérito do feito, propor-se-á que os referidos responsáveis sejam afastados da relação processual estabelecida nos autos.
40. Por esses motivos, sugere-se que o próximo estágio de renovação de citações seja dispensado de alcançar os responsáveis Srs. Heleno Augusto de Lima (CPF XXX.659.717-XX) , Leandro da Cunha Pinto Pontes (CPF XXX.274.651-XX) , Antonio Jorge Cecere Cardoso (CPF XXX.090.877-XX) , Jorge Luis Trindade de Oliveira (CPF XXX.474.577-XX) e Janaína de Oliveira Cassimiro Fritz (CPF XXX.388.367-XX) .
2.1.3. Acesso concedido
41. Outra observação adicional necessária é que peça defensiva anterior havia criticado falta do acesso da defesa, no presente processo, às correspondentes mídias com depoimentos daquela ação penal (peça 278, p. 5, item 2.8.1, p. 10, item 2. 12) , inclusive do externado pelo Sr. Daniel Araújo da Silva (peça 278, p. 5-6, itens 2.8.2-2.8.4, p. 11, item 2.15, "b", p. 13, 2º item 2.35, p. 24, item 2.77, in fine) .
42. Em 16/3/2018, o TCU deu ao responsável ciência da disponibilidade deste material acusatório relativo ao presente processo (...) . Por isso, o Sr. Marcelo Gaspar, em sua defesa mais recente (peça 300) , deixou de reclamar sobre este problema resolvido.
2.1.4. Encaminhamento
43. Cabe portanto renovação da citação solidária do Sr. Marcelo Gaspar Rodrigues Silva e do Sr. Avelino Pereira Campos, devendo fazer constar nos ofícios e editais de citação a informação de que foram anexadas a esta TCE cópia de parte do Inquérito Policial IPL n. 586/2013 (0005847-30.2013.4.02.5110 - peça 202, p. 10-130) da Procuradoria da República no Município de São João de Meriti, juntada na peça 202, que deve ser reproduzida com a presente instrução, para conhecimento do item 5, subitens 'b' e 'c' dela, em mídia a ser anexada ao ofício citatório que for expedido (...) .
44. Por outro lado, a insuficiência de indícios recomenda a não responsabilização de pessoas envolvidas no planejamento e/ou na execução destes convênios sem claro nexo causal entre suas respectivas condutas e dano quantificado ao erário: Srs. Heleno Augusto de Lima (CPF XXX.659.717-XX) , Leandro da Cunha Pinto Pontes (CPF XXX.274.651-XX) , Antonio Jorge Cecere Cardoso (CPF XXX.090.877-XX) , Jorge Luis Trindade de Oliveira (CPF XXX.474.577-XX) e Janaína de Oliveira Cassimiro Fritz (CPF XXX.388.367-XX) (...) .
2.2. Acusações de Marcelo Gaspar contra Avelino Pereira Campos e outros
2.2.1. Alegações
45. O responsável apontou que os depoimentos contrários à versão dele não são imparciais, que ele foi vítima de testemunhos falsos orquestrados, e que foi vantagem para os envolvidos na aludida ação penal escolherem Marcelo Gaspar como "bode expiatório", então os depoimentos deles foram uma autodefesa (peça 300, p. 53, item 2.34; peça 278, p. 13, item 2.34, p. 14, item 2.39) .
46. O responsável assinalou que, enquanto ele estava em Portugal, Paulo César Gabriel, no Brasil, vendeu ônibus do convênio, sob influência de Avelino (peça 300, p. 34-37, p. 51-52, itens 2.18-2.33; compare com peça 278, p. 11-12, itens 2.16-2.33, que repete peça 215, desde p. 9, item 2.30, até p. 10, item 2.33) .
47. O responsável alegou que Paulo César Gabriel se diz iletrado mas tem CNH que exige conhecimentos de elementos complexos da legislação de trânsito brasileira (peça 300, p. 52, item 2.34; peça 278, p. 12-13, item 2.34) .
48. O responsável acusou ter havido contradição e falta com a verdade quando o Sr. Daniel depôs que, por várias vezes, acompanhou o amigo dele Sr. Paulo César Gabriel ao banco e que este sacava o dinheiro e o entregava ao defendente. Porém, esta TCE tem registros de vários cheques emitidos em 2006 no Brasil, em ano e local em que não se poderia entregar valores em espécie ao defendente, que estava nesta época comprovadamente em Portugal, conforme peça 111 (peça 300, p. 28, dois últimos parágrafos, p. 29, tabela, e p. 66, item 2.77; compare com peça 278, de p. 22-23, item 2.72, que repete peça 215, p. 14, item 2.46.1) .
49. O responsável assinalou que somente Paulo César Gabriel e Avelino Pereira Campos foram os únicos responsáveis pelo IAPV favorecidos por pagamentos de cheques emitidos por esta ONG (peça 300, p. 63, item 2.72; compare peça 278, de p. 22-23, item 2.72, que repete peça 215, p. 14, item 2.46.1) .
50. O responsável assinalou que os Srs. Avelino, Rani, Adriana, Paulo César Gabriel, Rogério Silva de Morais e Doutor Heleno são os responsáveis pelos recursos federais geridos pelo IAPV (peça 300, desde p. 54, item 2.38, até a p. 58, item 2.53, p. 58, item 2.57, desde p. 60, item 2.60, até p. 61, item 2.65, p. 62, item 2.67, p. 63, item 2.74, in fine, até a p. 66, item 2.80; peça 278, desde p. 14, item 2.38, até a p. 18, item 2.53, p. 19, item 2.57, desde p. 19, item 2.60, até p. 21, item 2.65, p. 21, item 2.67, p. 23, item 2.74, in fine, até a p. 25, item 2.80, que repetem peça 215, de p. 5, item 2.14, até p. 7, item 2.23, p. 11, item 2.36, até p. 15, item 2.48, p. 17, item 2.51) .
51. O responsável argumentou que Avelino Pereira Campos consta como responsável em dois processos de tomada de contas especial do Tribunal de Contas do Estado do Rio de Janeiro, por termos de parceria assinados em março de 2005, após a data em que ele teria formalmente saído do IAPV (peça 300, p. 54-55, itens 2.40-2.41, e p. 61-62, item 2.66; peça 278, p. 14-15, itens 2.40-2.41, e p. 21, item 2.66) .
2.2.2. Análise
52. Em apertada síntese desta defesa baseada em ataques de amplo espectro, o defendente interpretou os Srs. Avelino, Rani, Adriana, Paulo César Gabriel, Rogério Silva de Morais e Doutor Heleno como gestores de fato do IAPV e como interessados em falsearem seus respectivos depoimentos na 4ª Vara Federal de São João de Meriti/RJ para responsabilizarem tão somente a ele, Sr. Marcelo Gaspar Rodrigues Silva.
53. Contudo, diante destes mesmos depoimentos, o Poder Judiciário entendeu que os gestores de fato do IAPV são ninguém mais, ninguém menos do que o Sr. Marcelo Gaspar Rodrigues Silva, com a colaboração do Sr. Avelino Pereira Campos (...) , que teriam manipulado os Srs. Paulo César e Rani como meros "laranjas" assinantes de papéis utilizados na gestão documental desta referida ONG.
54. Perante esta sentença, o Relator desta TCE expressou firme entendimento pela exclusão da responsabilidade de terceiro pela mesma gestão, como bem se vê no caso do Sr. Paulo César Gabriel, expressamente absolvido pela Justiça da acusação de ser responsável por esta entidade (...) .
55. Como a Justiça não atribuiu esta condição a ninguém além dos dois referidos acusados identificados por ela, e até o momento não se evidenciou nos autos outro corresponsável com eles, não apenas este Sr. Paulo César Gabriel, mas todos os demais aludidos cidadãos devem ser excluídos dos possíveis suspeitos de terem sido gestores do IAPV na época da execução dos convênios tratados no presente processo. 
56. E se tivesse ocorrido realmente um complô caluniador contra o Sr. Marcelo Gaspar, então o Sr. Avelino Pereira, uma das supostas falsas testemunhas que teria participado ativamente deste perjúrio coletivo, não restaria responsabilizado nem por esses depoimentos, nem pela Justiça.
57. Além disso, por um lado, como os Srs. Marcelo Gaspar e Avelino Pereira podem e devem figurar no presente processo de TCE como corresponsáveis, então, nesse contexto, é imperioso assinalar que o processo no Poder Judiciário, e, portanto, o semelhante processo parajudicial no TCU, não admitem que um réu seja testemunha contra ou a favor de outro réu, como se percebe no seguinte trecho de decisão do Supremo Tribunal Federal:
 (...) requereu o acusado José Cícero, em sua defesa prévia, a inquirição, nestes autos, dos corréus João Vilela dos Santos Júnior e Fernando Dacal Reis. Essa pretensão, todavia, colide com pacífica jurisprudência do Supremo Tribunal Federal, verbis: "AGRAVO REGIMENTAL. OITIVA DE CO-RÉU COMO TESTEMUNHA OU INFORMANTE. IMPOSSIBILIDADE. RECURSO NÃO PROVIDO. O sistema processual brasileiro não admite a oitiva de corréu na qualidade de testemunha ou, mesmo, de informante, como quer o agravante. Exceção aberta para o caso de corréu colaborador ou delator, a chamada delação premiada, prevista na Lei 9.807/1999. A hipótese sob exame, todavia, não trata da inquirição de acusado colaborador da acusação ou delator do agravante, mas pura e simplesmente da oitiva de codenunciado. Daí por que deve ser aplicada a regra geral da impossibilidade de o corréu ser ouvido como testemunha ou, ainda, como informante. Agravo regimental não provido" (AP 470-AgR-Sétimo, Pleno, Relator o Ministro Joaquim Barbosa, DJe de 18/06/09) . Como destacado no voto condutor desse julgado: "O sistema processual brasileiro não admite a oitiva de co-réu na qualidade de testemunha ou, mesmo, de informante, como quer o agravante. Diversas razões sustentam essa afirmação. Primeiro, o co-réu - ao contrário da testemunha (ou, ainda, do informante) - tem o direito de permanecer calado, conforme estabelece o art. 5º, LXIII, da Constituição. Segundo, mesmo que o co-réu não exerça o direito de permanecer calado, ainda assim, ele não tem sequer o dever de falar a verdade ou prestar o compromisso a que se refere o art. 203 do Código de Processo Penal. Terceiro, o art. 188 do CPP, invocado pelo recorrente, apenas prevê a possibilidade de o juiz, após "proceder ao interrogatório", indagar das "partes se restou algum fato para ser esclarecido, formulando as perguntas correspondentes se o entender pertinente e relevante." Não há, todavia, qualquer obrigatoriedade de o co-réu responder as perguntas eventualmente formuladas pelo juiz, a pedido de outro acusado ou da acusação, uma vez que ele (o co-réu) , como dito, tem o direito de permanecer calado (CF, art. 5º, LXIII) .
 (fonte: STF, AP 956, Relator Min. Dias Toffoli, julgado em 9/5/2016, publicado em DJe-095, DIVULG 11/5/2016, PUBLIC 12/5/2016, disponível aqui, acesso em 28/11/2018) 
58. Aplicando-se essa linha de entendimento oriunda do STF, se o Sr. Avelino Pereira pedisse que o TCU considerasse testemunho do Sr. Marcelo Gaspar, este pedido não poderia ser aceito, dada a impossibilidade de um corréu testemunhar contra ou a favor de outro acusado.
59. Logicamente, o presente testemunho do Sr. Marcelo Gaspar sobre o corréu Avelino também não poderia ser aceito, posto que antigo brocardo ético ensina que, "quando se proíbe algo a alguém por um caminho, não deve ser admitido por outro" (cum quid una via prohibetur alicui, ad id alia non debet admitti) . 
60. Portanto, não deveria ser aceito, mesmo como defesa, o testemunho de corréu.
61. Destarte, deveria ser afastada de plano a pretensa responsabilização por gestão deste instituto suscitada pelo defendente contra todos os que não foram reconhecidos pela Justiça ou pelo TCU como cogestores de fato do IAPV juntamente com ele. Esta análise até este momento mostra que as presentes alegações de defesa deveriam ser rejeitadas.
62. Ainda assim, por outro lado, sob influência do princípio da verdade material, o processo no TCU não despreza preliminarmente possíveis indícios de ilícitos pelos quais seus jurisdicionados precisam responder diante dele. Nesse sentido, e em homenagem ao princípio do contraditório e da ampla defesa, o Sr. Avelino Pereira pode ser intimado a se defender das provas acusatórias alegadas pelo Sr. Marcelo Gaspar.
63. Nesse raciocínio, é necessária nova citação do Sr. Avelino Pereira para que ele recolha os valores devidos ao erário ou, caso deseje, apresentar contrarrazão composta por alegações de defesa sobre as provas alegadas pelas acusações contra ele, feitas pelo Sr. Marcelo Gaspar, vindas aos autos após as citações de ambos, acompanhada de mídia eletrônica com cópia da peça 300 e da presente instrução.
64. A Secex-RJ não conseguiu localizar o Sr. Avelino anteriormente, então ela o citou via edital (peça 309) .
65. Como subsídio a um esforço adicional de localização, pode ser feita pesquisa de possíveis procuradores dele. O Sr. Avelino foi defendido em 2016 no Poder Judiciário pelos advogados Drª. Denise Barbosa Sampaio (OAB/RJ 65.569, CPF XXX.487.117-XX) e Dr. Reginaldo Borges Mendes Filho (OAB/RJ 187887, CPF XXX.388.637-XX; vide exemplo na peça 260, p. 303-309) . Consta na internet que esta causídica tem escritório em Estrada do Galeão, 11, s-206, Cacuia, Rio de Janeiro, RJ, CEP 21931-243, tel. (21) 2467-6410 (vide aqui) .
3. Resposta do Banco do Brasil S.A. a diligência
66. A Secex-RJ fez três diligências ao Banco do Brasil S.A. tentando cumprir satisfatoriamente despacho do Relator que demandava extratos das contas específicas dos convênios e cópias dos versos e anversos dos cheques emitidos no âmbito dos convênios enfocados no presente processo (peça 118, p. 3, itens 21-22) .
67. Entre as três respostas recebidas, a mais recente, exibe um cheque cujo beneficiário identifica, e exibe indícios sobre quem mais recebeu pagamentos do IAPV (peça 174) .
68. Já as duas primeiras, na forma de cópia de extratos da conta específica do convênio (peça 125, p. 2-101) , e de cheques (peça 125, p. 102-292; peça 135, p. 3-107) , embora tenham alguns dados incompletos, permitiram a elaboração de tabelas dos pagamentos bancários, como se vê na seguinte versão detalhada (peça 154) :
Convênios Siafi 552135 e 552173 - Pagamentos a beneficiários identificados
	Beneficiário
	C/C pagadora
	Data débito em c/c
	Documento (cheque etc.) 
	Valor
	Extrato etc. na peça 125, p.
	Observação

	Agrale Sociedade Anônima (CNPJ 88.610.324/0016-79) 
	27005-9
	01/02/2006
	850002
	72.000,00
	9 e 186-199; peça 1, p. 48-53, mormente p. 51; peça 9, p. 10-12
	Obs. 1: despesa glosada por falta de licitação (Volume Digitalizado 1, p. 51; vol. dig. 5, p. 6; peça 57, p. 6; peça 60, p. 38) 

	Avelino Pereira Campos (CPF XXX.123.187-XX) 
	27005-9
	29/11/2006
	850046
	10.000,00
	18 e 170-173; peça 12, p. 47; peça 13, p. 11; peça 79, p. 7-8
	
	Avelino Pereira Campos (CPF XXX.123.187-XX) 
	27006-7
	29/11/2006
	850036
	10.000,00
	56 e 258-261
	
	Fernando Araujo de Santana (provável CPF XXX.212.427-XX) 
	27005-9
	08/12/2006
	850047
	1.500,00
	19 e 285-288
	
	IAPV
	27006-7
	27/01/2006
	291500
	3.000,00
	42 e 46, 282-283
	"hst:055 pagtos div"

	IAPV
	27006-7
	27/01/2006
	291500
	1.000,00
	42 e 46, 282-283
	c/c 2915-7

	IAPV
	27006-7
	27/01/2006
	291500
	820,00
	42 e 45
	"tr. 212 - pagamento com aviso"

	IGF Com Serv De Info Lt
	27006-7
	27/01/2006
	291500
	13.000,00
	42 e 45; peça 9, p. 3 e 17
	Mesma obs. 1 acima

	INFO GP (CNPJ 04.110.837/0001-44) 
	27006-7
	27/01/2006
	000010
	252.000,00
	42 e 43; peça 9, p. 4 e 6-7
	Mesma obs. 1 acima

	Jorge Felipe Barauna Gabriel (CPF XXX.764.617-XX) 
	27005-9
	21/11/2006
	850044
	3.000,00
	18 e 289-292
	
	Luana Alves Gonçalves (provável CPF XXX.128.147-XX) 
	27006-7
	24/08/2006
	850027
	20.000,00
	53 e 246-249
	
	Luana Alves Gonçalves (provável CPF XXX.128.147-XX) 
	27006-7
	08/08/2006
	850023
	2.000,00
	53 e 262-265
	
	Luana Alves Gonçalves (provável CPF XXX.128.147-XX) 
	27006-7
	21/08/2006
	850026
	2.000,00
	53 e 250-253
	
	Luana Alves Gonçalves (provável CPF XXX.128.147-XX) 
	27006-7
	14/08/2006
	850025
	1.000,00
	53 e 222-225
	
	Paulo César Gabriel (CPF XXX.438.477-XX) 
	27005-9
	20/04/2006
	850030
	42.000,00
	11 e 178-181
	
	Paulo César Gabriel (CPF XXX.438.477-XX) 
	27005-9
	22/03/2006
	850027
	35.000,00
	10 e 114-117
	
	Paulo César Gabriel (CPF XXX.438.477-XX) 
	27005-9
	10/03/2006
	850024
	30.000,00
	10 e 154-157
	vide verso do cheque

	Paulo César Gabriel (CPF XXX.438.477-XX) 
	27006-7
	24/07/2006
	850021
	25.000,00
	52 e 274-277
	
	Paulo César Gabriel (CPF XXX.438.477-XX) 
	27006-7
	10/05/2006
	850010
	22.000,00
	50 e 234-237
	
	Paulo César Gabriel (CPF XXX.438.477-XX) 
	27006-7
	30/06/2006
	850017
	20.000,00
	51 e 210-213
	
	Paulo César Gabriel (CPF XXX.438.477-XX) 
	27005-9
	20/02/2006
	850004
	10.000,00
	9
	cheque não pago, conforme fita de caixa, mas pago conforme extrato bancário

	Paulo César Gabriel (CPF XXX.438.477-XX) 
	27005-9
	04/05/2006
	850031
	9.000,00
	12 e 174-177
	
	Paulo César Gabriel (CPF XXX.438.477-XX) 
	27005-9
	20/03/2006
	850026
	8.000,00
	10 e 142-145
	vide verso do cheque

	Paulo César Gabriel (CPF XXX.438.477-XX) 
	27006-7
	10/02/2006
	850002
	7.000,00
	47 e 198-201
	
	Paulo César Gabriel (CPF XXX.438.477-XX) 
	27005-9
	15/03/2006
	850025
	6.000,00
	10 e 102-105
	
	Paulo César Gabriel (CPF XXX.438.477-XX) 
	27005-9
	19/12/2006
	850049
	6.000,00
	19 e 146-149
	vide verso do cheque

	Paulo César Gabriel (CPF XXX.438.477-XX) 
	27005-9
	18/04/2006
	850029
	4.000,00
	11 e 126-129
	
	Paulo César Gabriel (CPF XXX.438.477-XX) 
	27006-7
	07/06/2006
	850013
	4.000,00
	51 (e provavelmente 282; vide peça 174, p. 5-6 e 9) 
	ver cheque e fita de caixa

	Paulo César Gabriel (CPF XXX.438.477-XX) 
	27006-7
	06/11/2006
	850035
	4.000,00
	56 e 254-257
	
	Paulo César Gabriel (CPF XXX.438.477-XX) 
	27005-9
	22/02/2006
	850022
	3.500,00
	9 e 190-193
	
	Paulo César Gabriel (CPF XXX.438.477-XX) 
	27005-9
	08/03/2006
	850023
	3.500,00
	10 e 162-165
	vide verso do cheque

	Paulo César Gabriel (CPF XXX.438.477-XX) 
	27006-7
	22/03/2006
	850006
	3.000,00
	48 e 218-221
	
	Paulo César Gabriel (CPF XXX.438.477-XX) 
	27005-9
	31/03/2006
	850028
	3.000,00
	10 e 122-125
	
	Paulo César Gabriel (CPF XXX.438.477-XX) 
	27006-7
	22/06/2006
	850014
	2.500,00
	51 e 206-209
	
	Paulo César Gabriel (CPF XXX.438.477-XX) 
	27006-7
	20/03/2006
	850005
	2.000,00
	48 e 214-217
	
	Paulo César Gabriel (CPF XXX.438.477-XX) 
	27006-7
	17/07/2006
	850020
	2.000,00
	52 e 242-245
	
	Paulo César Gabriel (CPF XXX.438.477-XX) 
	27005-9
	21/07/2006
	850033
	1.000,00
	14 e 130-133
	
	Paulo Henrique Barroso Alves (CPF XXX.914.517-XX) 
	27006-7
	31/01/2006
	850001
	21.000,00
	42 e 202-205
	
	Paulo Henrique Barroso Alves (CPF XXX.914.517-XX) 
	27005-9
	30/10/2006
	850042
	10.000,00
	17 e 166-169; peça 9, p. 15-16
	
	Paulo Henrique Barroso Alves (CPF XXX.914.517-XX) 
	27005-9
	26/01/2007
	850051
	160,00
	20 e 118-121; peça 9, p. 15-16
	
	Pressão Inf Games Ltda. (CNPJ 06.982.535/0001-91) 
	27006-7
	27/01/2006
	000011
	58.800,00
	42 e 44; peça 9, p. 5 e 8
	Mesma obs. 1 acima

	San Marino Onibus Ltda. (CNPJ 93.785.822/0001-06) 
	27005-9
	01/02/2006
	850003
	68.000,00
	9 e 194-197; peça 1, p. 48-53, mormente p. 51; peça 9, p. 13-14
	Mesma obs. 1 acima

	Vanderlei Rodrigues de Matos Silva (CPF XXX.272.147-XX) 
	27005-9
	15/09/2006
	850039
	2.000,00
	16 e 182-185
	identificação parcialmente legível, compatível com este nome

	Vladimir Santos de Matos Silva (CPF XXX.580.127-XX) 
	27006-7
	27/09/2006
	850032
	25.000,00
	54 e 226-229; peça 9, p. 15-16
	nome e identidade parcialmente legíveis

	Vladimir Santos de Matos Silva (CPF XXX.580.127-XX) 
	27006-7
	25/10/2006
	850034
	10.000,00
	55 e 270-273; peça 9, p. 15-16
	
	Vladimir Santos de Matos Silva (CPF XXX.580.127-XX) 
	27005-9
	23/10/2006
	850041
	2.500,00
	17 e 106-109; peça 9, p. 15-16
	identificação parcialmente legível, compatível com este nome

	Vladimir Santos de Matos Silva (CPF XXX.580.127-XX) 
	27005-9
	11/09/2006
	850038
	2.000,00
	16 e 150-153; peça 9, p. 15-16
	identificação e assinatura parcialmente legíveis, compatíveis com este nome

	Vladimir Santos de Matos Silva (CPF XXX.580.127-XX) 
	27005-9
	15/09/2006
	850040
	1.600,00
	16 e 138-141; peça 9, p. 15-16
	
	Total
				844.880,00

	Convênios Siafi 552135 e 552173 - Pagamentos a beneficiários insuficientemente identificados

	Beneficiário
	C/C pagadora
	Data débito em c/c
	Documento (cheque etc.) 
	Valor
	Extrato etc. na peça 125, p.
	Observação

	Beneficiário: Banco remetente: 104; Ag. Apresentante: 01334; Agência Depositante: 01334; Conta Depositante: 3000002589
	27005-9
	30/08/2006
	850036
	3.340,80
	15
	
	Beneficiário: Banco remetente: 001; Ag. Apresentante: 02673; Agência Depositante: 02673; Conta Depositante: 1056; CNPJ: 39.495.593/0001¿40
	27005-9
	09/10/2006
	850037
	229,00
	17
	
	Beneficiário: Banco remetente: 237; Ag. Apresentante: 02605; Agência Depositante: 02605; Conta Depositante: 70500000086
	27005-9
	12/01/2007
	850050
	973,17
	20
	
	Beneficiário: Banco remetente: 356; Ag. Apresentante: 00718; Agência Depositante: 00122; Conta Depositante: 2736238
	27006-7
	20/03/2006
	850004
	9.000,00
	48
	
	Leandro da Cunha Pinto Pontes (CPF XXX.274.651-XX) (e talvez outra (s) pessoa (s) não identificada (s) ) 
	27006-7
	05/04/2006
	850007
	8.000,00
	49
	Recebeu, em c/c dele, depósito de mil dos 8 mil sacados em espécie (peça 174, p. 9) . Cópia do cheque não apresentada pelo B.B. S/A

	Beneficiário: Banco remetente: 356; Ag. Apresentante: 00718; Agência Depositante: 00122; Conta Depositante: 2736238
	27006-7
	23/05/2006
	850008
	9.780,00
	50
	
	Beneficiário: Banco remetente: 237; Ag. Apresentante: 02605; Agência Depositante: 02605; Conta Depositante: 70500000086
	27006-7
	06/07/2006
	850018
	935,17
	52
	
	Beneficiário: Banco remetente: 409; Ag. Apresentante: 00166; Agência Depositante: 00162; Conta Depositante: 1622178828
	27006-7
	07/08/2006
	850022
	1.090,00
	53
	
	Beneficiário: Banco remetente: 399; Ag. Apresentante: 02401; Agência Depositante: 00246; Conta Depositante: 2467079680
	27006-7
	08/09/2006
	850029
	225,00
	54
	
	Beneficiário: Banco remetente: 356; Ag. Apresentante: 00690; Agência Depositante: 00795; Conta Depositante: 1940322
	27006-7
	11/09/2006
	850030
	1.000,00
	54
	
	Beneficiário: Banco remetente: 237; Ag. Apresentante: 03799; Agência Depositante: 02757; Conta Depositante: 70500026654
	27006-7
	15/09/2006
	850028
	350,00
	54
	
	Beneficiário: Banco remetente: 389; Ag. Apresentante: 00033; Agência Depositante: 00033; Conta Depositante: 20111143
	27006-7
	02/10/2006
	850033
	1.402,33
	55
	
	Beneficiário: Banco remetente: 237; Ag. Apresentante: 03798; Agência Depositante: 00129; Conta Depositante: 70500655856
	27006-7
	28/12/2006
	850038
	966,23
	57
	
	Total
				37.291,70

	Convênios Siafi 552135 e 552173 - Pagamentos a beneficiários não identificados

	Beneficiário
	C/C pagadora
	Data débito em c/c
	Documento (cheque etc.) 
	Valor
	Extrato etc. na peça 125, p.
	Observação

	Cópia do cheque não apresentada pelo B.B. S/A
	27006-7
	19/12/2006
	850037
	10.000,00
	57
	
	Cópia do cheque não apresentada pelo B.B. S/A
	27006-7
	30/06/2006
	850016
	2.355,00
	51
	
	Cópia do cheque não apresentada pelo B.B. S/A
	27005-9
	24/11/2006
	850045
	2.045,48
	18
	
	Cópia do cheque não apresentada pelo B.B. S/A
	27005-9
	07/08/2006
	850035
	1.780,00
	15
	
	Cópia do cheque não apresentada pelo B.B. S/A
	27006-7
	05/06/2006
	850012
	1.078,00
	51
	
	Cópia do cheque não apresentada pelo B.B. S/A
	27006-7
	11/09/2006
	850031
	942,35
	54
	
	Cópia do cheque não apresentada pelo B.B. S/A
	27006-7
	11/08/2006
	850024
	935,96
	53
	
	Cópia do cheque não apresentada pelo B.B. S/A
	27006-7
	12/01/2007
	850039
	200,00
	58
	
	Cópia do cheque não apresentada pelo B.B. S/A
	27006-7
	19/01/2007
	850040
	200,00
	58
	
	Identificação inexistente (campo em branco) 
	27006-7
	15/02/2006
	850003
	7.000,00
	47 e 266-269
	
	Identificação total ou parcialmente ilegível
	27006-7
	30/05/2006
	850011
	25.000,00
	50 e 238-241
	fita de caixa

	Identificação total ou parcialmente ilegível
	27006-7
	14/06/2006
	850015
	3.000,00
	51 e 278-281
	
	Identificação total ou parcialmente ilegível
	27006-7
	11/07/2006
	850019
	3.000,00
	52 e 230-233
	fita de caixa

	Identificação total ou parcialmente ilegível
	27005-9
	20/06/2006
	850032
	2.700,00
	13 e 134-137
	fita de caixa

	Identificação total ou parcialmente ilegível
	27005-9
	14/11/2006
	850043
	2.500,00
	18 e 158-161
	
	Identificação total ou parcialmente ilegível
	27005-9
	13/12/2006
	850048
	600,00
	19 e 110-113
	fita de caixa

	Total
				63.336,79
		
69. Estas tabelas são produto das diligências feitas aos Srs. Presidentes do Banco do Brasil S.A. Alexandre Corrêa Abreu (CPF XXX.946.627-XX, Ofício 0550/2016-TCU/SECEX-RJ, de 15/3/2016, peça 131) e Paulo Rogério Caffarelli (CPF XXX.887.279-XX, Ofício 1564/2016-TCU/SECEX-RJ, de 7/6/2016, peça 164) , em reiteração complementar ao diligenciado anteriormente a gerente de agência desta instituição (Ofício 2664/2015-TCU/SECEX-RJ, de 27/8/2015, peça 121) .
70. Os referidos ofícios de diligência, entre outros parágrafos-padrão, transmitiram alerta expresso de que o não cumprimento de diligência deste Tribunal, no prazo fixado, sem causa justificada, poderá ensejar a aplicação da multa prevista no art. 58, inciso IV, da Lei 8.443/1992. As respostas bancárias, mesmo após reiteração de diligência, foram insuficientes, pois omitiram dez cheques cuja cópia não foi exibida a este Tribunal, e não deram nenhuma justificativa sobre isso (peças 125, 134-135 e 174) . Houve assim não cumprimento de diligência deste Tribunal, no prazo fixado, e sem causa justificada, relativa aos seguintes cheques:
	Cheques da Agência 2915 não apresentados pelo BB S.A. ao TCU

	Beneficiário
	C/C pagadora
	Data débito em c/c
	Documento (cheque etc.) 
	Valor
	Extrato etc. na peça 125, p.
	Observação

	Não identificado. Cópia do cheque não apresentada pelo B.B. S/A.
	27005-9
	07/08/2006
	850035
	1.780,00
	15

	Não identificado. Cópia do cheque não apresentada pelo B.B. S/A.
	27005-9
	24/11/2006
	850045
	2.045,48
	18

	Não identificado. Cópia do cheque não apresentada pelo B.B. S/A.
	27006-7
	05/04/2006
	850007
	8.000,00
	49
	Leandro da Cunha Pinto Pontes (CPF XXX.274.651-XX) recebeu pelo menos mil dos 8 mil sacados (peça 174, p. 9) . 

	Não identificado. Cópia do cheque não apresentada pelo B.B. S/A.
	27006-7
	05/06/2006
	850012
	1.078,00
	51

	Não identificado. Cópia do cheque não apresentada pelo B.B. S/A.
	27006-7
	30/06/2006
	850016
	2.355,00
	51

	Não identificado. Cópia do cheque não apresentada pelo B.B. S/A.
	27006-7
	11/08/2006
	850024
	935,96
	53

	Não identificado. Cópia do cheque não apresentada pelo B.B. S/A.
	27006-7
	11/09/2006
	850031
	942,35
	54

	Não identificado. Cópia do cheque não apresentada pelo B.B. S/A.
	27006-7
	19/12/2006
	850037
	10.000,00
	57

	Não identificado. Cópia do cheque não apresentada pelo B.B. S/A.
	27006-7
	12/01/2007
	850039
	200,00
	58

	Não identificado. Cópia do cheque não apresentada pelo B.B. S/A.
	27006-7
	19/01/2007
	850040
	200,00
	58

71. Os valores destes cheques não copiados ao TCU, atualizados desde a liberação federal dos recursos até 1º/1/2017, somam R$ 51.876,56. Onde foi parar esse dinheiro? Esta estimativa expedita de débito é uma aproximação que mostra basicamente uma ordem de grandeza não desprezível.
72. Ela é um pouco superior à atualização mais exata porque, a rigor, a atualização monetária e os juros moratórios incidentes sobre o valor do débito devem ser calculados a partir da data do pagamento quando caracterizada responsabilidade de terceiro, como é o caso de beneficiário de cheque sem comprovada contrapartida em bem ou serviço prestado à ONG convenente, conforme a redação atual do art. 9º, inc. II, da Instrução Normativa-TCU nº 71, de 28/11/2012, sobre TCEs no TCU.
73. Cabe assim, quando do exame do mérito deste processo, a aplicação da multa prevista no art. 58, inciso IV, da Lei 8.443/1992, aos Srs. Alexandre Corrêa Abreu (CPF XXX.946.627-XX) , Presidente do BB S.A., e Paulo Rogério Caffarelli (CPF XXX.887.279-XX) , Presidente do BB S.A., devido ao não cumprimento integral de diligência deste Tribunal, no prazo fixado, e sem causa justificada, demandante dos documentos diligenciados por meio do Ofício 2664/2015-TCU/SECEX-RJ, de 27/8/2015, à Ag. 2915 (peça 121) , do Ofício 0550/2016-TCU/SECEX-RJ, de 15/3/2016, destinado ao Sr. Presidente Alexandre Corrêa Abreu (peça 131) , e do Ofício 1564/2016-TCU/SECEX-RJ, de 7/6/2016, destinado ao Sr. Presidente Paulo Rogério Caffarelli (peça 164) .
74. A versão que resume os subtotais da primeira tabela acima (...; peça 155) , quando revista e atualizada com o cheque adicional de R$ 10 mil dado a Paulo César Gabriel conforme peça 174, é condensada como se segue:
Convênios Siafi 552135 e 552173 - Totais pagos a beneficiários identificados
	Beneficiário
	Total nominal original (R$) 
	Total nominal atualizado até 1º/1/2017 (R$) 

	INFO GP (CNPJ 04.110.837/0001-44) 
	252.000,00
	474.742,80

	Paulo César Gabriel (CPF XXX.438.477-XX) 
	242.500,00
	456.845,75

	Agrale Sociedade Anônima (CNPJ 88.610.324/0016-79) 
	72.000,00
	135.640,80

	San Marino Onibus Ltda. (CNPJ 93.785.822/0001-06) 
	68.000,00
	128.105,20

	Pressão Inf Games Ltda. (CNPJ 06.982.535/0001-91) 
	58.800,00
	110.773,32

	Vladimir Santos de Matos Silva (CPF XXX.580.127-XX) 
	41.100,00
	77.428,29

	Paulo Henrique Barroso Alves (CPF XXX.914.517-XX) 
	31.160,00
	58.702,32

	Luana Alves Gonçalves (provável CPF: XXX.128.147-XX) 
	25.000,00
	47.097,50

	Avelino Pereira Campos (CPF XXX.123.187-XX) 
	20.000,00
	37.678,00

	IGF Com Serv de Info Lt
	13.000,00
	24.490,70

	IAPV
	4.820,00
	9.080,40

	Jorge Felipe Barauna Gabriel (CPF XXX.764.617-XX) 
	3.000,00
	5.651,70

	Vanderlei Rodrigues de Matos Silva (CPF XXX.272.147-XX) 
	2.000,00
	3.767,80

	Fernando Araujo de Santana (provável CPF: XXX.212.427-XX) 
	1.500,00
	2.825,85

	Total Geral
	834.880,00
	1.572.830,43

Obs.: a) Tabela baseada nas peças 125, 135 e 174; b) nos casos de pessoa física com homônimos, exibe-se, como CPF provável, aquele da única pessoa com endereço no estado do Rio de Janeiro; c) a atualização foi feita com os critérios do Sistema Débito do TCU. Segundo ele, R$ 100.000,00 em 25/1/2006 equivalem a R$ 188.390,00 em 1º/1/2017, data focal exigida pelo disposto no inc. I do § 3º do art. 6º da IN-TCU 71/2012. Assim, por regra de três, a atualização implica uso de coeficiente de 1,8839, sem computar juros de mora.
75. A comparação dos pagamentos bancários feitos pelo IAPV a partir das contas dos convênios em tela com o total federal repassado a ele mostra a seguinte composição de gastos:
	Descrição
	Valor (R$) 
	%

	a) pago a beneficiários identificados
	834.880,00
	87,9

	b) pago a beneficiários insuficientemente identificados
	37.291,70
	3,9

	c) pago a beneficiários não identificados
	63.336,79
	6,7

	Subtotal ("a"+ "b"+ "c") 
	945.508,49
	99,6

	d) total não pago
	3.891,51
	0,4

	Total repassado (Subtotal + "d"; ...) 
	949.400,00
	100

Fonte: elaboração própria, com base nas peças 125, 135 e 174. 
76. Como se vê na tabela acima (...) , o BB S/A identificou os beneficiários de cheques recebedores de 87,9% dos valores conveniados repassados ao IAPV.
77. Como já assinalado em instrução anterior, sem retificação posterior por autoridade superior, a diligência a esse banco teve por finalidade identificar todos os beneficiados pelos pagamentos feitos nas vigências dos convênios Finep/IAPV, bem como se houve saques na "boca do caixa", e quem foi favorecido, para serem responsabilizados solidariamente e citados também, conforme subentendido a partir da peça 118, p. 3, itens 21-22, e p. 4, 26º item (peça 129, p. 1, item 3) .
78. Em sentido convergente, instrução pretérita indicou que ilícito tal como constar como beneficiário de cheques emitidos em nome do IAPV, sem comprovação da legalidade e da legitimidade deste pagamento pode atrair responsabilidade perante o TCU (peça 156, p. 9) .
79. Há, contudo, uma questão de economicidade processual a ser considerada, pois existe um limite mínimo de dano ao erário no valor de R$ 100.000,00 para ele ser processado no TCU.
80. No caso de o fator gerador do dano ao erário ser anterior a 1º/1/2017, o valor original deverá ser atualizado monetariamente até essa data. Todo processo de TCE com débito remanescente abaixo desta quantia tem instauração dispensada ou arquivamento ordenado. Esses comandos constam da Instrução Normativa-TCU 71, de 28/11/2012, art. 6º, caput, inc. I e § 3º, e art. 7º, inc. III, na atual redação causada pela IN-TCU 76, de 23/11/2016 (DOU de 12/12/2016) .
81. Esta consideração contribui para que este Tribunal mantenha relação custo-benefício significativamente favorável no serviço que presta ao Brasil. Esse limite serve também como valor mínimo de débito imputável a alguém para ele ser incluído em processo no TCU como responsável por dano ao erário.
82. Em uma primeira estimativa expedita, para esse limite ser aplicado neste caso concreto, os subtotais individuais originais descritos no item 74 desta instrução podem ser datados como a valores de 25/1/2006, mês dos repasses federais ao IAPV (...) , e podem ser atualizados até 1º/1/2017, conforme o conteúdo atual do inc. I do § 3º do art. 6º da IN-TCU 71/2012.
83. Consequentemente, a última coluna da mesma tabela mostra que INFO GP, Paulo César Gabriel, Agrale Sociedade Anônima, San Marino Onibus Ltda., e Pressão Inf Games Ltda. receberam, cada um, de 2006 a 2007, cheques do IAPV em total nominal atualizado superior ao referido valor mínimo de R$ 100.000,00 (...) .
84. Seria então o caso de se incluir estas cinco pessoas no novo estágio de citações que se aproxima neste processo, para que elas possam se defender (CF/1988, art. 5º, inc. LV) . Estas possíveis novas responsabilizações passam a ser estudadas.
Análise de débitos dos Srs. Avelino Campos e Paulo Gabriel relativos a cheques
85. As cópias de cheques juntadas aos autos são provas inéditas, que não eram conhecidas no âmbito criminal quando da absolvição penal do Sr. Paulo César Gabriel.
86. Por meio delas, percebe-se que este Presidente do IAPV foi beneficiário plenamente identificado de 23 dos 64 cheques assinados por ele mesmo em nome deste instituto, e assim sacou no caixa do banco pelo menos R$ 242.500,00 de recursos públicos (...) .
86.1. Isso mostra que ele faltou com a verdade quando afirmou à Polícia Federal que não assinou documentos sabendo que estes fossem para a transferência de titularidade da OSCIP, e quando afirmou que mensalmente assinava alguns documentos apresentados por Avelino ou Marcelo acreditando que eram recibos de pagamentos, conforme era informado pelos mesmos (peça 202, p. 25-29) .Isso também desmente a participação supostamente inconsciente alegada pelo Sr. Paulo César Gabriel perante o TCU nos seguintes termos:
 (...) cheguei a assinar alguns papéis a pedido do Sr Marcelo Gaspar Rodrigues da Silva, mas eu não sabia do que se tratava esses documentos, acreditei ser sobre o contrato de trabalho porque ele me pediu a carteira e outros documentos, como eu não tenho muito estudo pois só estudei até a 4" série (ensino fundamental) , inclusive quem está escrevendo o que eu estou relatando é a minha esposa. Eu não compreendi a intenção do Sr Marcelo Gaspar Rodrigues da Silva e seu sócio Avelino Pereira Campos, que era de me enganar (...) (peça 75, p. 1) .
87. Contudo, conforme depoimento obtido pelo MPF/SJM, o Sr. Gabriel afirmou que, em diversas ocasiões, sacou cheques no Banco do Brasil a pedido do Sr. Avelino, sendo que, às vezes, retirava cerca de R$ 15 mil, e entregava tudo ao senhor Avelino para pagamento dos funcionários do IAPV (...) .
88. Na verdade, houve cinco cheques acima de R$ 15 mil sacados pelo Sr. Gabriel, com valores de R$ 20 mil a R$ 42 mil (...) .
89. De todo modo, à luz do Despacho do Relator na peça 118, e com base nos indícios e provas colhidos nos autos, verifica-se que o Sr. Paulo César Gabriel fez toda esta movimentação bancária obedecendo ordens diretas do Sr. Avelino Pereira Campos, verdadeiro cogestor do IAPV em apoio ao Sr. Marcelo Gaspar. 
90. Como se vê nas tabelas acima, baseadas nas provas trazidas aos autos pelo Banco do Brasil S.A., o Sr. Avelino Pereira Campos foi inexplicadamente favorecido como beneficiário pessoal de dois cheques debitados de duas contas correntes do IAPV:
	Beneficiário
	C/C pagadora
	Data débito em c/c
	Documento (cheque etc.) 
	Valor
	Extrato etc. na peça 125, p.

	Avelino Pereira Campos (CPF XXX.123.187-XX) 
	27005-9
	29/11/2006
	850046
	10.000,00
	18 e 170-173; peça 12, p. 47; peça 13, p. 11; peça 79, p. 7-8

	Avelino Pereira Campos (CPF XXX.123.187-XX) 
	27006-7
	29/11/2006
	850036
	10.000,00
	56 e 258-261

91. Instrução anterior já criticou "saques sem comprovação de despesa" (peça 7, p. 20, item 19, parte final) , o que é exatamente o presente caso.
92. Cabe assim renovação da citação do Sr. Avelino para que se lhe apresente motivo adicional de citação, relativo a saques sem comprovação de despesa, sem haver, contudo, aumento do seu débito com este Tribunal, pois ele já é citado pelo valor total repassado ao IAPV. O mesmo ofício precisa ser acompanhado de cópia da presente instrução, como subsídio à sua manifestação. 
Afastamento de débito de fornecedores por haver indícios de terem entregado o prometido ao IAPV
93. Revisão dos autos permitiu identificar indícios de que as pessoas jurídicas acima mencionadas (...) entregaram efetivamente o prometido ao IAPV, não havendo, portanto, débito a ser imputado a estes fornecedores, como se segue.
93.1. INFO GP e Pressão Inf Games Ltda. têm em seu benefício declarações e fotografias oficiais em relatório de inspeção in loco promovida pela Finep (peça 8, p. 18-21) , onde constatou-se "uma grande quantidade de equipamentos de informática armazenados" em instalação do IAPV no dia 8/5/2006, entregues a esta ONG por esta empresa (vide também: Volume 2 físico, digitalizado como volume eletrônico na peça 9, mormente p. 4, 6, 7, e 54-57) . A data do cheque de pagamento antecipado coincide com a data dos recibos. Os valores documentados desta fornecedora têm pequena divergência, pois o cheque pago a ela, de R$ 252.000,00, é pouco menor do que as somas de R$ 258.586,00 resultante das duas notas fiscais na peça 49, p. 1-4, o que permite entender que ela recebeu esta diferença em espécie. Contudo, tais anomalias não impedem de se reconhecer que tais equipamentos foram entregues. Assim, a ausência do número de convênio nelas é, neste caso concreto, apenas uma falha formal. 
93.2. Agrale Sociedade Anônima e San Marino Onibus Ltda. entregaram respectivamente chassi e carroceria do conveniado ônibus de ensino móvel de informática ao IAPV, como indicado pelo Sr. Paulo César Gabriel (...) . Além disso, posteriormente houve recente denúncia de Marcelo Gaspar de que Paulo César Gabriel teria supostamente vendido este ônibus em nome do IAPV (...) .
94. Propor-se-á, portanto, quando do exame final do mérito deste processo, o acolhimento das alegações de defesa apresentadas por INFO GP.
4. Análise ex officio sobre prescrição (Acórdão 1441/2016-TCU-Plenário, subitem 9.1.6) 
95. Em sessão de 8/6/2016, este Tribunal firmou entendimentos sobre prescrição da sua pretensão punitiva (Acórdão 1441/2016-TCU-Plenário) .
96. Aplicando-se tais entendimentos ao presente caso concreto de agentes do IAPV, verifica-se que: a data de início da contagem do prazo prescricional é 27/1/2006, 1ª compra feita pelo IAPV sem licitação (peça 5, p. 6) , data da ilicitude mais antiga do IAPV no presente processo; houve causa de interrupção do prazo prescricional em 11/4/2012, despacho de citação (peça 9, p. 49) ; a data de reinício da contagem do prazo prescricional é 11/4/2022; houve causa de suspensão da prescrição, pois houve nos autos apresentação de elementos adicionais de defesa, bem como diligências causadas por conta de algum fato novo trazido pelo jurisdicionado, não suficientemente documentado nas manifestações processuais. Atualmente, é desnecessário este cálculo porque na época do início da redação desta instrução (dezembro de 2018) faltavam pouco mais de três anos para 2022. No tocante aos presidentes do Banco do Brasil que não atenderam diligências feitas em 2015 e 2016, não houve obviamente prescrição alguma.
97. Portanto, até a presente data não houve prescrição de ação punitiva do TCU relativa aos ilícitos de agentes do IAPV e do BB S.A. processados no presente feito.
Por fim, a Secex-RJ preconizou, em pareceres uniformes (peças 312-313) :
a) renovação das citações dos Srs. Marcelo Gaspar Rodrigues Silva e Avelino Pereira Campos pelo valor original de R$ 949.400,00 repassados pela Finep ao IAPV em 25/1/2006 por meio das Ordens Bancárias (OBs) 2006OB900070, de R$ 349.640,00, e 2006OB900068, de R$ 599.760,00 (...) , acrescentando-se aos últimos ofícios e editais de citação:
a.1) dirigidos a ambos, com a informação de que foram anexadas a este processo cópia de parte do Inquérito Policial IPL n. 586/2013 (0005847-30.2013.4.02.5110 - peça 202, p. 10-130) da Procuradoria da República no Município de São João de Meriti, juntada na peça 202, que deve ser reproduzida com a presente instrução, para conhecimento do item 5, subitens 'b' e 'c' dela, em mídia a ser anexada ao ofício citatório que for expedido (itens 3-26 e 43 da presente instrução) ;
a.2) dirigidos ao Sr. Avelino, acompanhada de mídia eletrônica com cópia da peça 300 e da presente instrução, com informação de que foram juntadas a este processo:
a.2.1) acusações contra ele, feitas pelo Sr. Marcelo Gaspar, vindas aos autos após as citações de ambos (...) ;
a.2.2) provas de saques bancários sem comprovação de despesa, como se segue (...) :
	Beneficiário
	C/C pagadora
	Data débito em c/c
	Documento (cheque etc.) 
	Valor
	Extrato etc. na peça 125, p.

	Avelino Pereira Campos (CPF XXX.123.187-XX) 
	27005-9
	29/11/2006
	850046
	10.000,00
	18 e 170-173; peça 12, p. 47; peça 13, p. 11; peça 79, p. 7-8

	Avelino Pereira Campos (CPF XXX.123.187-XX) 
	27006-7
	29/11/2006
	850036
	10.000,00
	56 e 258-261

Nesse intuito, as seguintes citações geraram os seguintes resultados (...) :
	Responsável
	Ofício (peça) 
	Ciência (peça) 
	Prazo
	Resposta

	Marcelo Gaspar Rodrigues Silva, na pessoa de sua advogada
	0090/2019-TCU/Sec-RJ, de 29/1/2019 (314) 
	7/2/2019 (316) 
	22/2/2019
	318

	Avelino Pereira Campos
	0089/2019-TCU/Sec-RJ, de 29/1/2019 (315) 
	1º/2/2019 (317) 
	19/2/2019
	Não apresentou

EXAME TÉCNICO
Transcorrido o prazo regimental fixado e mantendo-se inerte o responsável Avelino Pereira Campos, impõe-se que seja considerado revel, dando-se prosseguimento ao processo, de acordo com o art. 12, § 3º, da Lei 8.443/1992.
1. Respostas de Marcelo Gaspar Rodrigues Silva a citação
A citação do Sr. Marcelo Gaspar Rodrigues Silva decorreu da não comprovação da boa e regular aplicação dos recursos federais recebidos por força dos Convênios Finep 4.155/05 (Siafi 552.135) e 4.156/05 (Siafi 552.173) , haja vista não ter sido apresentada a prestação de contas, tendo, inclusive, recebido a equipe da Financiadora de Estudos e Projetos (Finep) por ocasião da inspeção realizada em maio de 2006, bem como terem sido realizados pagamentos sem comprovação da entrega dos bens vendidos e comprados, sem nota fiscal e sem identificação do convênio nessa nota e nos recibos correspondentes; e não observância do subitem IX.1 do termo de convênio, e do art. 30 na IN/STN 1/1997 (item 42 desta instrução) .
Vieram aos autos sucessivos arrazoados de advogada deste responsável. Cada defesa era versão ampliada da anterior (peças 215, 278 e 300) , exceto a última, de caráter complementar, na peça 318, que é basicamente uma réplica à instrução na peça 312. 
A presente instrução, para melhor cumprimento do princípio da eficiência (caput do art. 37 da CF/1988) , guia-se pelo contido na Portaria-Segecex n. 28/2010 exigente de concisão, ou seja, só escrever nos documentos técnicos de controle externo o que for essencial ao desenvolvimento da análise necessária (Subtítulo II.3 "Requisitos", item 30) . Esta portaria vige como norma superior ao Memorando Circular 19/2017-Segecex, como já consignado no espaço colaborativo interno Simplifica deste Tribunal.
1.1. Atraso do TCU prejudicou tempestividade de resposta
1.1.1.	Alegação
O responsável alegou tempestividade, reclamou de atraso causado por encaminhamento postal errado de ofício do TCU, e reiterou pedido de que doravante todas as comunicações desta Corte para ele sejam encaminhadas ao atual endereço da sua advogada Dra. Pammelan Marie Procopio Fontes Rufino (peça 318, p. 1-3 e 18-19, letra "h"; vide peça 300, p. 2 e 69, in fine; peça 278, p. 2 e 27, in fine) .
1.1.2.	Análise
Este exame não será prejudicado por intempestividade de resposta porque a jurisprudência do TCU acolhe pacificamente defesa intempestiva, em razão dos princípios da verdade material e do formalismo moderado, regentes do processo administrativo.
Exemplos de precedentes nesse sentido: Acórdão 40/1999-TCU-Primeira Câmara, Acórdão 1542/2008-TCU-Segunda Câmara, Acórdão 4423/2008-TCU-Segunda Câmara, Acórdão 2041/2010-TCU-Plenário, Acórdão 2104/2010-TCU-Segunda Câmara, Acórdão 711/2011-TCU-Segunda Câmara, Acórdão 1336/2011-TCU-Plenário, Acórdão 10967/2011-TCU-Segunda Câmara, Acórdão 3938/2012-TCU-Segunda Câmara, Acórdão 4098/2012-TCU-Segunda Câmara.
A admissibilidade de defesa intempestiva é apoiada também por Célio Armando Janczeski (O princípio da verdade real no processo administrativo in Marcelo Vianna Salomão e Aldo de Paula Junior (org.) , Processo Administrativo Tributário Federal e Estadual, São Paulo, MP Editora, 2005, p. 80. Fonte: Camila Monteiro Pullin Milan, A prova no processo administrativo tributário, dissertação de mestrado, Curitiba, UFPR, 2008, disponível aqui, acesso em 21/2/2017) .
No caso concreto, após verificação da pertinência do reclamado, os dados de contato da referida causídica foram atualizados via funcionalidade "Agenda" do e-TCU em 26/10/2018.
Aceita-se portanto a presente alegação de defesa.
1.2. Dificuldades de pesquisa do defendente nos autos do processo
1.2.1.	Alegação
O responsável reclamou que não é possível encontrar os depoimentos, que o processo penal está sem sequência lógica, pois ele veio aos presentes autos copiado em fragmentos (peça 300, p. 8-9, item 2.8.6, p. 10, item 2.8.15, p. 13, item 2.13, início; vide peça 278, p. 6-7, item 2.8.6, p. 8, item 2.8.15, p. 10, item 2.13 até vírgula) .
1.2.2.	Análise
O processo no TCU segue o princípio do Direito Administrativo de que só se deve anular ato que tenha comprovadamente gerado prejuízo ao interessado (pas de nullite sans griffe) .
As mais de 4.700 páginas do presente processo, por si só, já tornam previsível que ele exija considerável tempo e esforço para ser adequadamente estudado.
O aludido material foi acostado aos autos na mesma ordem lógica e cronológica tal e qual como veio das instâncias judiciárias (vide peças 75, 77, 79 e 202) , foi referenciado no processo, inclusive em pareceres oficiais, e assim sempre esteve exposto à vista eletrônica da advogada do defendente (vide, por exemplo: peça 68, p. 7-8, itens 23-24, p. 17, item 85; peça 80, p. 8-9, itens 28-30; peça 86, p. 1, item 6; peça 292, p. 3, item 18; item 30 desta instrução) .
Os depoimentos oriundos do processo criminal nº 0002852-20.2008.4.02.5110, que tramitou na 4ª Vara Federal de São João de Meriti (peça 202) , não foram analisados anteriormente nem em parecer neste Tribunal, nem em peça de defesa de responsável nos autos.
Esta documentação é exatamente a mesma, e está disponível, tanto para o Poder Público quanto para o particular, por meio do sistema e-TCU na intranet que pode ser acessada a partir do portal do TCU na internet. 
Se a alegada dificuldade de localização de depoimentos persistisse tanto, exigindo mais tempo de análise, o responsável poderia ter requerido ao relator prorrogação do prazo defensivo enquanto estivesse vigente, abrangida pela previsão genérica disposta no RI/TCU, art. 183, parágrafo único, de modo semelhante como requereu prorrogação por sua atual advogada ter recebido tardiamente a citação ora respondida. O responsável poderia também ter pedido explicações por e-mail, sobre como usar melhor a vista eletrônica a que obteve acesso, que lhe permite inclusive fazer buscas rápidas por palavras-chave nos autos eletrônicos. Por padrão, a Secex-RJ indica estas orientações nos seus ofícios de oitiva, citação e audiência. Ela deu orientações assim também ao Sr. Marcelo Gaspar, como se pode ver comprovado no ofício na peça 297, p. 5, Anexo II, itens 1 e 2.
Contudo, nada disso foi solicitado pelo responsável.
Todo este contexto prova a paridade de tratamento objetivada pelo disposto no art. 7º e no art. 139, inc. I, da Lei 13.105, de 16/3/2015, novo Código de Processo Civil (CPC) .
Rejeita-se portanto as presentes alegações de defesa.
Assinale-se que peça defensiva anterior havia criticado falta do acesso da defesa, no presente processo, às correspondentes mídias com depoimentos daquela ação penal (peça 278, p. 5, item 2.8.1, p. 10, item 2. 12) .
Esta crítica abrangeu o externado pelo Sr. Daniel Araújo da Silva (peça 278, p. 5-6, itens 2.8.2-2.8.4, p. 11, item 2.15, "b", p. 13, 2º item 2.35, p. 24, item 2.77, in fine) . 
Em 16/3/2018, o TCU deu ao responsável ciência da disponibilidade deste material acusatório relativo ao presente processo (vide itens 36-39 e 41 desta instrução) . Por isso, o Sr. Marcelo Gaspar, em suas defesas mais recentes (peça 300 e 318) , deixou de reclamar sobre este problema resolvido.
1.3. Entendimento do STJ sobre precariedade de prova emprestada 
1.3.1.	Alegação
O responsável assinalou que há entendimento do STJ no sentido de que prova emprestada, embora tenha valor precário, é admissível no processo penal, desde que não seja o único elemento de convicção do julgador (HC 67.707/RS, lª Turma, DJU 14/8/1992; vide peça 300, p. 5, item 2.8.1.1, que repete peça 278, p. 5, item 2.8.1.1, e peça 215, p. 15-17, item 2.50) .
1.3.2.	Análise
O STJ se referia a ação penal, então esse entendimento dele não se aplica no presente processo administrativo. Mesmo que se aplicasse, fato é que a combatida prova emprestada não é o único elemento de convicção disponível ao julgador, pois há nos autos relato oficial de técnicos da CGU que foram recebidos pelo Sr. Marcelo ao inspecionarem o IAPV (peça 8, p. 18-21) .
Adiciona-se que ele foi o único Marcelo registrado como associado ao IAPV em toda a existência desta entidade particular (vide atos constitutivos copiados desde peça 12, p. 39, até peça 13, p. 19) .
Não há, assim, espaço para alegação de se tratar de algum homônimo, coisa que aliás jamais foi sequer insinuada nos autos pelo defendente.	
Rejeita-se portanto a presente alegação de defesa.
1.4. Todos estariam contra Marcelo Gaspar
1.4.1.	Alegação
O responsável apontou que foi vantagem para os envolvidos nas aludidas ações penais 2852 e 89398 escolherem Marcelo Gaspar como "bode expiatório", então os depoimentos deles foram uma autodefesa parcial, não imparcial (vide peça 300, p. 53, item 2.34, p. 64, peça 278, p. 13, item 2.34, p. 14, item 2.39; vide peça 300, p. 3, item 2.6, in fine) . Contudo, eles foram completamente dissociados das provas existentes nos autos (peça 300, p. 66, item 2.79) .
Em reforço a esta percepção, o responsável detalhou e tabelou relações de amizade, de parentesco e de favorecimentos preexistentes entre esses depoentes, bem como descreveu indícios de que foram eles, e não ele, que geriram o IAPV (peça 318, p. 5-7, título 2.10.2, último parágrafo, p. 10, tabela, peça 300, p. 6, item 2.8.3.1, p. 24, p. 56, itens 2.46-2.47.1, p. 61, p. 66, item 2.77) , como teria sido o caso:
a) da Sra. Adriana do Amaral Nunes, ex-esposa dele, pois ela assinou documentos em 2005 e 2006, inclusive planos de trabalho dos presentes convênios, e algumas ações judiciais, sempre como presidente desse instituto (peça 300, p. 13-22, item 2.13, letra "A") ;
b) do Sr. Avelino Pereira Campos que, em nome do IAPV, firmou "contrato" (na verdade, convênio) com a prefeitura de Tanguá (peça 300, p. 23-26, letra "B"; peça 215) , foi responsabilizado como diretor financeiro em duas tomadas de contas especiais do TCE/RJ, sendo este um indício de que ele deu apoio para Paulo e Rani (peça 300, p. 54-55, itens 2.38-2.43) , e teria arquitetado o afastamento de Marcelo desta ONG para culpá-lo depois (peça 300, p. 57) ;
c) do Sr. Daniel Araújo da Silva que, em nome do IAPV, teria firmado "contrato" (na verdade, convênio) com a prefeitura de Tanguá (peça 300, p. 26-29, letra "C") , e cujo depoimento a favor do amigo dele Paulo César Gabriel não veio aos autos (peça 300, p. 53-54, itens 2.35-2.37) ;
d) do Sr. Paulo Cesar Gabriel, Presidente formal do IAPV (peça 300, p. 30-37, letra "D") ;
e) do Sr. Rogério Silva de Moraes, Diretor Administrativo, que era visto no escritório do IAPV, e assinou como testemunha o referido "contrato" desta ONG com a prefeitura de Tanguá (peça 300, p. 37-45, letra "E") ;
f) da Srª. Rita de Cássia Macedo de Freitas, advogada do IAPV (peça 300, p. 45-50, letra "F") ;
g) do Deputado Federal "Dr. Heleno", que:
g.1) conseguiu emenda parlamentar para beneficiar o IAPV cujo Diretor Administrativo Rogério era cunhado do filho desse político;
g.2) insistiu em dar cargo de assessoria a Marcelo, "em nítida vontade de atribuir ao defendente a autoria das irregularidades financeiras" (peça 300, p. 57; vide p. 61-62) ; 
1.4.2.	Análise
O responsável reclama que os depoimentos contrários à versão dele não são imparciais, e entende ter sido vítima de testemunhos falsos orquestrados por pessoas com laços de amizade e/ou parentesco.
É inegável a proximidade entre ao menos parte daqueles depoentes, reconhecidos por eles mesmos, como quando, por exemplo, o Sr. Paulo César Gabriel externou ao falar do seu compadrio com o Sr. Avelino (peça 202, p. 25-29, mormente final da p. 25) .
Contudo, para se partir daí, e ao fim se aceitar acriticamente uma teoria da conspiração pintada pela defesa do Sr. Marcelo Gaspar, há uma grande distância.
Veja-se, por exemplo, que os depoimentos colhidos na Ação Penal, inclusive do mesmo Sr. Paulo César Gabriel, identificaram também esse mesmo Sr. Avelino como segundo gestor do IAPV, ao lado do Sr. Marcelo Gaspar (vide sentença copiada na peça 197, p. 8-16) . Ora, se tivesse ocorrido mesmo um complô contra o Sr. Marcelo Gaspar, então o Sr. Avelino, uma das supostas falsas testemunhas que teriam participado ativamente deste perjúrio coletivo, não resultaria responsabilizado por esses depoimentos, nem portanto responsabilizado pela Justiça.
O Código do Processo Civil (CPC) impede de prestar depoimento o cônjuge, o companheiro, o ascendente e o descendente em qualquer grau e o colateral, até o terceiro grau, de alguma das partes, por consanguinidade ou afinidade, salvo se o exigir o interesse público (art. 447, § 2º, inc. I, in fine) . Ora, sem dúvida, é este anseio coletivo de apuração dos fatos que move o presente processo, de modo que nele é plenamente admissível o informe produzido por pessoas como a ex-esposa do responsável. Com efeito, ela apresentou testemunho condizente com os demais ouvidos pela Justiça, ateve-se apenas aos fatos, e não expressou opinião subjetiva contra o responsável.
O Poder Judiciário não classificou essas amizades como íntimas, ou essas inimizades como capitais, a ponto de declarar as testemunhas impedidas ou suspeitas, e não rejeitou prévia ou posteriormente as suas declarações. Convergentemente, a presente análise não vê falsidade na responsabilidade atribuída por elas ao defendente.
Quanto aos indícios de gerência do IAPV por outras pessoas, eles não são abrangentes o suficiente para afastarem a responsabilidade do Sr. Marcelo Gaspar. Ela foi devidamente assentada nos autos, tanto por relato oficial da CGU quanto pelos referidos depoimentos, o que mostra que estes não estão dissociados das provas existentes nos autos.
Rejeita-se portanto as presentes alegações de defesa.
1.5. Prova emprestada "fruto de árvore venenosa" ou inexistente
1.5.1.	Alegação
O responsável assinalou que os depoimentos que o incriminam são prova produzida sem participação dele, e sem contraditório e ampla defesa dele na Ação Penal 0002852-20.2008.4.02.5110, por isso a única prova existente contra ele na referida ação penal é prova maculada, produzida inclusive com excesso de linguagem de juíza, e é "fruto envenenado" inaceitável no presente processo de TCE (vide peça 318, p. 7, título 2.10.2, peça 300, p. 9, itens 2.8.11-2.8.17, peça 278, p. 5, item 2.8.1, p. 6-8, item 2.8.5 e itens 2.8.7 a 2.8.14 e 2.8.16, p. 9, item 2.8.17 a 2.8.18, p. 10, item 2.12 e 2.13, trecho após vírgula, p. 14, item 2.37, p. 23, item 2.74, p. 24, item 2.78, p. 25-26, item 2.84) . 
Além disso, os depoimentos que o responsabilizam estão dissociados das provas documentais constantes no presente processo de TCE (peça 278, p. 24-25, item 2.79 e 2.82-2.83) . Para o responsável, uma condenação baseada em frágeis evidências, consistentes de depoimentos judiciais dos próprios autores de ilícitos, chancelaria a insegurança jurídica (peça 300, p. 66-67, itens 2.81-2.82) . 
A aceitação do entendimento judicial sobre estes depoimentos também feriria o princípio da independência das instâncias (peça 318, p. 5-7, título 2.10.1) .
O responsável argumentou também ausência de documentos comprovantes da sua gestão à frente do IAPV (peça 300, p. 66, item 2.80, peça 278, p. 9, item 2.9) .
1.5.2.	Análise
O homem médio certamente se empenharia por reestabelecer sua inocência perante a Justiça criminal, mas não foi isso o que se observou nos autos.
O defendente não provou que esgotou seus melhores esforços, ou ao menos um só deles, para invalidar no Poder Judiciário as provas e a sentença caracterizadoras da sua responsabilidade pelo IAPV.
Agora, tenciona que esta Corte de Contas atribua um rótulo indevido a esses elementos comprobatórios emprestados regularmente pela Justiça.
Na verdade, não existe prova declarada oficialmente maculada ou "fruto envenenado" na origem judicial, nem portanto nos presentes autos, em que a presente análise não vislumbra haver motivos suficientes de invalidação.
O TCU, no decorrer dos anos, reforçou, de modo cada vez mais detalhado, seu consenso sobre esse tema, de modo que sua jurisprudência hoje acolhe prova emprestada com autorização judicial ou tornada pública pelo juiz, desde que seja submetida ao crivo do contraditório e da ampla defesa do acusado no processo em que ela é aproveitada, com fundamento nos artigos 369 e 372 da Lei 13.105/2015 (CPC) (vide essa evolução em: Acórdão 5254/2009-TCU-Segunda Câmara, Acórdão 2426/2012-TCU-Plenário, Acórdão 1718/2014-TCU-Plenário, Acórdão 1043/2018-TCU-Plenário e Acórdão 1457/2018-TCU-Plenário) .
Convergentemente, o STJ afirmou que "pacificou-se nesta Corte Superior de Justiça entendimento no sentido da admissibilidade, uma vez observado o contraditório, da prova emprestada vinda de processo do qual não participaram as partes do feito para o qual a prova será trasladada." (fonte: Recurso Ordinário em Habeas Corpus RHC 91833 RJ 2017/0297460-8 (STJ) , publicação 18/4/2018. No mesmo sentido, vide também: Agravo Regimental no Recurso Especial AgRg no REsp 1665115 AM 2017/0084166-5 (STJ) , publicação 4/10/2017, encontrado em Rg no AREsp 1151271 CE 2017/0212775-5 Decisão 3/10/2017 (prova emprestada - partes diversas - submissão ao contraditório) STJ - EREsp 617428-SP STJ - HC 259617-RJ STJ - HC 292800-SC; Recurso Ordinário em Habeas Corpus RHC 74548 RS 2016/0209210-0 (STJ) , publicação 27/4/2018; Recurso Ordinário em Habeas Corpus RHC 78014 CE 2016/0290300-0 (STJ) , publicação 18/08/2017; Agravo Regimental no Agravo Em Recurso Especial AgRg no AREsp 693181 SP 2015/0095370-8 (STJ) , publicação 15/3/2017. A pesquisa expedita realizada não identificou precedente contrário. A fonte de todos estes julgados é o portal Jusbrasil, disponível aqui, conforme acesso em 22/10/2018) .
Cabe frisar que, para fins do disposto no CPC, art. 372, que condiciona o uso de prova emprestada à exposição ao contraditório, este é devido no processo que recebe a prova emprestada, e não necessariamente no processo de onde esta prova foi tomada como empréstimo, o que joga por terra a ideia de prova dinâmica aludida pelo responsável, nem necessariamente com as mesmas partes em ambos processos. Este entendimento prevaleceu nos julgados antes referidos, inclusive no HC 259617-RJ STJ, a que o responsável tentou dar interpretação contrária ao acima frisado, para discordar do Douto MP/TCU, inclusive aludindo a um conceito incomprovado de "prova dinâmica" (peça 300, p. 3-5, itens 2.5-2.8.1, p. 7-8, itens 2.8.3.2-2.8.10, p. 11-12, item 2.12) . 
O STF manifestou-se no mesmo sentido de acolher prova emprestada desde que submetida a contraditório no processo em que ela é recepcionada, como se pode ver em decisão monocrática oriunda dessa Corte (ARE 1066043, julgado em 22/8/2017, publicado em Processo Eletrônico DJe-188 25/8/2017, disponível aqui, conforme acesso em 22/10/2018) .
No caso em tela, todo o material autorizadamente fornecido pela Justiça foi exposto ao contraditório e à ampla defesa nesta TCE, portanto ele é plenamente legal e regular.
Ademais, essa combatida prova emprestada não é o único elemento de convicção disponível ao julgador, pois há nos autos relato oficial de técnicos da CGU que foram recebidos pelo Sr. Marcelo ao inspecionarem o IAPV (peça 8, p. 18-21) .
Portanto, os depoimentos que responsabilizam esta pessoa são convergentes com as provas documentais constantes no presente processo de TCE, ao contrário do que ela afirma (item 81 desta instrução) .
Por fim, embora o responsável defenda haver falta de prova caracterizadora da gestão dele no IAPV, há prova nos autos sim, formada pelo conjunto de depoimentos perante a Justiça (vide análise à peça 80, p. 8-10) , pela defesa do Sr. Paulo César Gabriel vinda ao TCU (vide peças 58 e 57) , e pelo relato de técnicos da CGU (peça 8, p. 18-21) .
A propósito, o Supremo Tribunal Federal manifestou o entendimento de que "indícios vários e coincidentes são prova". Cabe lembrar que, segundo o STF, "indícios vários e concordantes são prova". (RE 68.006-MG - RTJ 52, p. 140; DJ, 14/11/69) . Tal entendimento vem sendo utilizado pelo Tribunal em diversas situações, como nos Acórdãos-Plenário n.s 113/95, 220/99 e 331/02. Não se pode, portanto, menosprezar a prova indiciária, quando existe no processo somatório de indícios que apontam na mesma direção.
Rejeita-se portanto as presentes alegações de defesa.
1.6. Pedido de afastamento de provas judiciais
1.6.1.	Alegação de defesa
O responsável pediu desentranhamento ou desconsideração das provas da referida ação penal (peça 300, p. 11, item 2.8.19, p. 67-68, itens 2.83-2.85 e "pedidos", peça 278, p. 9, item 2.8.19, p. 25-26, item 2.84, p. 26-27, 2º pedido, peça 215, p. 18, item 2.5.7, e p. 19) .
Alternativamente, o responsável roga que a utilização das provas que ele critica seja restrita tão somente para servir de confissão dos atos de gestão dos únicos reais diretores do projeto denunciados na referida Ação Penal 2852, que seriam Odilon, Elaine, Carlos, Paulo César Gabriel, Rani e Rogério (peça 300, p. 50) .
1.6.2.	Análise
As provas judiciais presentes neste processo são legais e legítimas. Os acusados pelo responsável não foram confirmadamente reconhecidos nos autos como autores de atos danosos ao erário. Logo, estes pedidos devem ser indeferidos.
Rejeita-se portanto a presente alegação de defesa.
1.7. Insuficiência de provas reconhecida pela Secex-RJ e pelo MP/TCU
1.7.1.	Alegação
O responsável repete argumentos sobre insuficiência de provas contra ele lançadas em ciclo de instrução e parecer do Douto MP/TCU na "fl. 117" (peça 300, p. 11-12, item 2.9-2.11, p. 65, peça 278, p. 9, item 2.10-2.11) .
1.7.2.	Análise
Esse órgão do TCU e esse Parquet haviam realmente feito referidas análises (peças 114-117) , mas foi num contexto anterior diferente, quando ainda não havia nos autos o despacho do relator como presidente da instrução do processo (peça 118) , que não acolheu o encaminhamento de mérito sugerido, e ordenou novas diligências, para se obter mais provas incriminatórias, e novas citações dos responsáveis que fossem apontados por elas (vide itens 24-28 desta instrução) .
Rejeita-se portanto a presente alegação de defesa.
1.8. Marcelo Gaspar nunca foi gestor do IAPV, e sim terceiros
1.8.1.	Alegações de defesa
O responsável assinalou que foi mero obreiro do IAPV (peça 300, p. 52-53, 1º item 2.35, p. 58, itens 2.54 e 2.57, peça 278, p. 13, 1º item 2.35, p. 18, item 2.54, p. 19, item 2.57, que repetem peça 215, p. 10, itens 2.35) .
O responsável afirmou que se desligou do IAPV em 19/11/2004, quando a presidente dele era a Sra. Adriana, conforme assembleia dessa data, e que ele não teve contato com mais ninguém dali desde então, exceto o necessário para se divorciar dela anos depois (peça 300, p. 55-56, itens 2.44-2.46, peça 278, p. 15, item 2.44) . 
Segundo o responsável, a idealização de todo o projeto da instituição e sua execução se deram por Avelino, com extensos conhecimentos financeiros, e Adriana, experiente com ONGs (peça 300, p. 52-53, item 2.33, p. 58, item 2.54) . Ela também consta como como representante legal dessa instituição em ações judiciais (peça 300, p. 60, item 2.61) .
O responsável assinalou que o sistema informático do IAPV se manteve incólume e provou que essa Oscip se manteve bem após a saída dele (peça 300, p. 59-60, itens 2.58-2.59, peça 278, p. 19, itens 2.58-2.59, peça 215, p. 11, itens 2.35.1 e 2.35.2) .
O responsável afirmou que jamais teria conhecimento suficiente até hoje para gerir o IAPV e contratos tão complexos (peça 300, p. 58, item 2.55, peça 278, p. 18, itens 2.50 a 2.56) .
O responsável assinalou que ele não recebeu, como representante do IAPV, visita de técnicos da Finep (peça 300, p. 50-51, itens 2.15-2.16, peça 278, p. 11, item 2.16 e 2.17, que repetem peça 215, p. 10, itens 2.34 e 2.34.1) .
O responsável assinalou que, enquanto ele estava em Portugal, Paulo César Gabriel, no Brasil, vendeu ônibus do convênio, sob influência de Avelino (vide peça 300, p. 51-52, itens 2.18-2.33, compare com peça 278, p. 11-12, itens 2.16-2.33, que repete peça 215, desde p. 9, item 2.30, até p. 10, item 2.33) .
O responsável alegou que Paulo César Gabriel se diz iletrado mas tem CNH que se conhecimentos de elementos complexos da legislação de trânsito brasileira (peça 300, p. 52, item 2.34, peça 278, p. 12-13, item 2.34) .
O responsável assinalou que somente Paulo César Gabriel e Avelino Pereira Campos foram favorecidos por pagamentos de cheques emitidos pelo IAPV (peça 300, p. 52-53, itens 2.34-2.35, peça 278, compare peça 278, de p. 22-23, item 2.72, que repete peça 215, p. 14. item 2.46.1) .
O responsável assinalou que os Srs. Avelino, Rani, Adriana, Paulo César Gabriel, Rogério Silva de Morais e Doutor Heleno são os responsáveis pelos recursos federais geridos pelo IAPV (peça 278, desde p. 14, item 2.38, até a p. 18, item 2.53, p. 19, item 2.57, desde p. 19, item 2.60, até p. 21, item 2.65, p. 21, item 2.67, p. 23, item 2.74, in fine, até a p. 25, item 2.80, que repetem peça 215, de p. 5, item 2.14, até p. 7, item 2.23, p. 11, item 2.36, até p. 15, item 2.48, p. 17, item 2.51) .
O responsável argumentou que Avelino Pereira Campos consta como responsável em dois processos de tomada de contas especial do Tribunal de Contas do Estado do Rio de Janeiro, por termos de parceria assinados em março de 2005, após a data em que ele teria formalmente saído do IAPV (peça 278, peça 14, itens 2.40-2.41, e p. 21, item 2.66) .
O responsável sugeriu que seria de grande valia que fosse solicitada à Finep uma segunda via nítida e colorida da Foto l (peça 8, p. 20) , para que se possa identificar a mulher que está em pé na porta da instituição, a qual, decerto, foi quem recebeu os representantes da Finep (peça 300, p. 51, item 2.17, peça 278, p. 11, item 2.17) .
O responsável argumentou que somente Paulo e Avelino foram beneficiários de cheques emitidos em nome do IAPV (peça 318, p. 12-13, peça 300, p. 63, item 2.72) .
1.8.2.	Análise
Ao basicamente repetir linha defensiva que tentar culpar outros, o defendente está tão somente demonstrando indícios da coparticipação destes terceiros na gestão do IAPV, sem, no entanto, excluir ou reduzir sua própria responsabilidade apurada nos autos.
Ademais, há nos autos relato oficial dotado de presunção de legitimidade, produzido por técnicos da CGU, no sentido de que eles foram recebidos pelo Sr. Marcelo ao inspecionarem o IAPV (peça 8, p. 18-21) . Diante disso tudo, a simples negativa do acusado não afasta a prova estabelecida.
Permanecem válidas e aplicáveis a estas alegações de defesa as análises lançadas na instrução constante da peça 242, que podem ser sintetizadas no sentido de que a Justiça Federal já deixou assente que o Sr. Marcelo Gaspar participou de fato da gestão do IAPV, secundado pelo Sr. Avelino.
Acrescente-se que é visivelmente injusta e injustificada a sugestão do responsável para que haja identificação visual de mulher fotografada em pé na porta da instituição, sob o argumento descabido e incomprovado de que foi ela quem teria recebido os representantes da Finep (item 118 desta instrução) . Na verdade, eles nunca relataram terem sido recebidos por mulher, mas sim por homem (item 120 desta instrução) . Tal pedido de identificação fotográfica portanto deve ser indeferido.
O fato de Paulo e Avelino terem sido beneficiários de cheques emitidos em nome do IAPV não atesta que eles foram necessariamente gestores dessa ONG.
Rejeita-se portanto as presentes alegações de defesa.
1.9. Indícios de gestão do IAPV por Marcelo e Avelino no IPL n. 586/2013
A última citação dos responsáveis Marcelo Gaspar e Avelino Pereira envolveu, entre outras medidas, informar a eles que a Procuradoria da República no Município de São João de Meriti (PR/SJM) juntou ao presente processo documento contendo cópia de parte do Inquérito Policial IPL n. 586/2013 (0005847-30.2013.4.02.5110 - peça 202; vide item 30 desta instrução) . 
1.9.1.	Alegação de defesa
Não há prova material alguma nesse IPL em desfavor do responsável, além de depoimentos reutilizados de outra ação penal, maculados por impedimentos, controvérsias e inverdades. O responsável não alugou imóvel para o IAPV, nem conseguiu depois cópia de contrato de locação, para trazer a esta Corte de Contas, porque não participou dele (peça 318, p. 9-10) . O responsável não influenciou na destinação de emendas do "Dr. Heleno" para o IAPV, nem foi cogestor desta instituição com Avelino, inclusive porque Marcelo saiu desse instituto, brigado com seus dirigentes, antes de elas serem produzidas por esse parlamentar (peça 318, p. 11-16, títulos 2.10.6 a 2.10.9) .
Por fim, o responsável pede ao TCU basicamente diversas diligências a diversos entes públicos e privado, e o acolhimento de sua defesa (peça 318, p. 16-19) .
1.9.2.	Análise
As provas judiciais presentes neste processo são válidas, legais e legítimas. 
A alegação do responsável de que caberia ao TCU a produção de provas para comprovar a regularidade da aplicação dos recursos públicos repassados por convênio é recorrente neste Tribunal. 
Entretanto, por força do que dispõe o art. 70, parágrafo único, da Constituição Federal, bem assim o art. 93 do Decreto-Lei 200/1967 c/c o art. 66 do Decreto 93.872/1986, resta claro que tal comprovação compete exclusivamente ao gestor dos recursos. 
Tal entendimento está consolidado nesta Corte de Contas, conforme se verifica nos Acórdão 1577/2014-TCU-Segunda Câmara, rel. ANDRÉ DE CARVALHO; 6.716/2015-TCU-1ª Câmara, rel. AUGUSTO SHERMAN; 9.254/2015-TCU-2ª Câmara, rel. ANA ARRAES; 9.820/2015-TCU-2ª Câmara, rel. RAIMUNDO CARREIRO; e 659/2016-TCU-2a Câmara, rel. MARCOS BEMQUERER. 
Desse modo, ao contrário do que supõe o responsável, o ônus da prova recai sobre o gestor e não sobre o TCU, devendo o gestor fornecer todas as provas da regular aplicação dos recursos sob sua responsabilidade, em conformidade com os normativos vigentes e reiterada jurisprudência do TCU.
Rejeita-se portanto a presente alegação de defesa. 
2. Resposta do Banco do Brasil S.A. a diligência
No tocante às provas de origem bancária, cabe somar às medidas já sugeridas em instruções anteriores, afastar o sigilo atribuído às provas oriundas do Banco do Brasil, pois a aplicação de recursos públicos é, por regra geral, matéria de natureza pública (ver peças 125, 129, 135, 154-157 e 174) .
3. Reanálise da possibilidade de responsabilização de parlamentar
A CPMI acima referida (item 5 desta instrução) , entre outras análises, apontou que as emendas parlamentares:
a) contrariam princípios da isonomia, da igualdade, da impessoalidade e da moralidade, pois, entre outros motivos, a escolha de ONGs conveniadas está totalmente vulnerável a ingerências externas de ordem particular, e as aplicações de recursos via transferências voluntárias não obedecem critérios voltados para redução de desigualdades sociais ou atendimento a necessidades prementes dos entes federados (Relatório Parcial, p. 66-189, disponível aqui) ;
b) detectou vários casos de desperdício desmotivado, contrários portanto à motivação, à economicidade e à eficiência do gasto público, posto que, com o valor inicial de uma unidade móvel digital (entre R$ 350.000,00 e R$ 400.000,00) , seria possível a implantação de até oito telecentros fixos em escolas públicas, conforme nota oficial de 9/6/2006 do Sr. Aniceto Weber, então Diretor do Departamento de Ações Regionais para Inclusão Social da Secretaria de Ciência e Tecnologia para Inclusão Social (Secis) do MCT (Relatório Final, Volume I, Subtítulo "2.12. Críticas ao uso de unidades móveis para a inclusão digital", p. 230-231, disponível aqui) .
Tal órgão congressual concluiu, entre outras coisas, que é necessária a extinção das transferências voluntárias, como forma de se estancar o desvio de recursos públicos que elas causam ferindo a impessoalidade e a isonomia devida a todos os cidadãos brasileiros, e não devida apenas aos eleitores do congressista autor delas. Porém, como a CPMI vislumbrou que haveria resistência de diversos parlamentares contra esta solução, ela entendeu que uma futura conversão destas emendas em orçamento impositivo relativizaria o mal causado por elas, e apontou, entre outras propostas, sugestão de responsabilização objetiva dos parlamentares em relação às suas emendas efetivamente executadas (Relatório Final, Volume II, p. 457-463 e 486-490, disponível aqui) .
Para o presente caso específico, o relatório parcial dessa CPMI indicou inexistir provas suficientes para recomendar a instauração de procedimento disciplinar contra o Deputado Federal Dr. Heleno, e assim decidiu arquivar as acusações de corrupção apontadas contra este autor de emendas parlamentares (vide Relatório Parcial, p. 972, disponível aqui, conforme acesso em 11/09/2018) .
Instrução na peça 7, entre outras medidas, defendeu o encaminhamento de cópia daquela instrução, que relata e analisa os exames realizados na "CPMI das ambulâncias" e no Processo TC Processo 025.688/2006-1, à então existente 6ª Secretaria de Controle Externo (6ª Secex) , sucedida pela atual Secretaria de Controle Externo da Educação, Cultura e Desporto (SecexEducação) , para conhecimento e adoção das providências que entender cabíveis (item 10, letra "e", desta instrução; peça 7, p. 11-23) .
Pronunciamento da Secex-RJ, como sempre estribada na correspondente competência delegada pelo Relator, comandou basicamente a expedição de diligências (peça 7, p. 24-25) .
Instrução na peça 9, entre outras coisas, propôs intimações, inclusive audiência do responsável Heleno Augusto de Lima (CPF XXX.659.717-XX) para, no prazo de quinze dias, contados da data da notificação, apresentar razões de justificativa pelos seus ofícios OFGABDEP. 115/05 e 117/05, ambos de 27/7/2005, favoráveis à realização de convênios da Finep com o IAPV com contrariedade ao disposto na Lei 10.934/2004 (LDO 2005) , art. 34, inc. IV, sem suficiente motivo determinante, com grave lesão aos princípios constitucionais da igualdade, da impessoalidade, e sem comprovação do atendimento do princípio constitucional da eficiência e do objetivo fundamental da República Federativa do Brasil de reduzir as desigualdades sociais e regionais (CRFB, art. 5º, caput, art. 37, caput, art. 3º, inc. III) , resultantes nos convênios Finep 4155/05 e 4156/05, registros Siafi 552135 e 552173, para a execução dos Projetos "Inclusão Digital Já - Unidade Móvel" e "Inclusão Digital Já - Centro de Acesso à Internet" em municípios situados no estado do Rio de Janeiro.
Também na peça 9, a direção da unidade não acolheu esta proposta, pois entendeu que o estabelecimento do contraditório, com vistas à aplicação pelo TCU da sanção pecuniária prevista no art. 58 da Lei 8.443/92, exige que a conduta do agente arrolado encerre ato de gestão, o que não foi o caso do ex-deputado Heleno Augusto de Lima, pois a conduta dele descrita na proposta de audiência, qual seja, ter encaminhado oficialmente seis projetos de inclusão digital, sendo dois deles do IAPV, ao então Secretário de Inclusão Social do Ministério da Ciência e Tecnologia, por meio dos ofícios OFGABDEP. 115/05 e 117/05, sem que essa entidade comprovasse o atendimento da regra prevista na LDO 2005, em seu art. 34, inc. IV, não se equipara a ato administrativo que atraia a competência do TCU.
Com a devida vênia, a referida oposição levantada contra responsabilização de autor de emenda parlamentar não merece prosperar.
A mencionada CPMI mostrou que tal espécie de responsabilização já é plenamente possível, quando operada na modalidade subjetiva. Ela deu exemplo desse tratamento quando encaminhou à Comissão de Ética do Senado um caso do Exmo. Sr. Senador Ney Suassuna, autor de emenda genérica ("guarda-chuva") apresentada em 2004 para a aquisição de unidades móveis de saúde por 25 municípios na Paraíba, por ele ter assessor (vulgo "Marcelo do Ney") com quem o empresário dono da Planam, Sr. Luiz Antônio Trevisan Vedoin, se comprometeu a pagar 10% dos R$ 2 milhões dessa proposição. Aludida Comissão de Ética, ainda que não tenha comprovado vantagem (suborno) obtida pelo parlamentar, aplicou advertência verbal a esse congressista (Relatório Parcial, p. 710-733, disponível aqui; Relatório Final, Volume II, p. 491, in fine, e p. 492, disponível aqui) .
Outro exemplo convergente, e mais recente, é a decisão de desembargador federal denegatória de recurso interposto contra ação civil pública por ato de improbidade administrativa atribuído a deputado federal na condição de autor de emenda parlamentar (Agravo de Instrumento n. 0007912-24.2016.4.01.0000/MG no Processo Orig. 0005807-18.2015.4.01.3813 in Diário Eletrônico da Justiça Federal da 1ª Região (e-DJF1) , ano VIII, n. 53, Caderno Judicial, data 18/3/2016, p. 95-102, mormente p. 96, disponível aqui, conforme acesso em 18/10/2018) . Não foi localizado precedente contrário.
Caberia assim proposta de audiência do aludido parlamentar por descumprimento dos critérios descritos nesta instrução, item 145, letra "a". Esta audiência não é motivada por ausência de dano ao erário, mas sim à dificuldade de quantificação deste dano, por falta de memória de cálculo da estimativa dele.
4. Reanálise da responsabilidade atribuída à Sra. parecerista jurídica Maria Uchoa 
A Sra. Maria Luiza de Magalhães Uchoa (CPF XXX.486.217-XX) foi ouvida em audiência por emissão de pareceres jurídicos favoráveis à realização dos convênios 4155/05 e 4156/05 com contrariedade ao disposto na Lei 10.934/2004 (LDO 2005) , art. 34, inc. IV (vide item 18 desta instrução, letra "b") .
Nas peças 115-116, a direção da Secex-RJ acolheu as propostas da instrução na peça 114, exceto no tocante à aplicação de multa à Sra. Maria Luiza de Magalhães Uchôa, por entendê-la ser passível de ter contas regulares com ressalvas e quitação, posto que:
a) a interpretação tida por adequada para o art. 34, inc. IV, da LDO 2005, um dos objetos do parecer, revelava-se polêmica entre julgados do TCU à época de sua emissão pela responsável;
b) a conduta da responsável, pelo que se depreende do processo, não contrariou a jurisprudência consolidada do Tribunal, que só admite imputação de responsabilidade do parecerista jurídico nos casos de erro grosseiro ou atuação culposa.
Em reanálise, o encaminhamento por contas regulares com ressalvas e quitação a essa responsável é aceitável também com outro fundamento, pois houve trancamento da ação penal em relação aos réus Eliane de Brito Bahruth, Carlos Alberto Aragão de Carvalho e Odilon Antonio Macuzzo do Canto (HC 2012.02.01.020478-5) , acusados de crime de ordenação de despesa não autorizada por lei (Código Penal, art. 359-D) , dado que a Justiça acolheu, entre outras razões, o argumento defensivo de que, por se tratar de dispêndios com educação, a Finep foi desobrigada pela Lei 10.934/2004 (LDO/2005) de exigir declaração de funcionamento regular do IAPV nos últimos três anos, emitida no exercício de 2005 por três autoridades locais (vide Lei 10.934/2004 LDO/2005, art. 34, inc. III e § 1º; vide peça 283, p. 15-36) .
5. Análise ex officio sobre prescrição (Acórdão 1441/2016-TCU-Plenário, subitem 9.1.6) 
Em sessão de 8/6/2016, este Tribunal firmou os seguintes entendimentos sobre prescrição da sua pretensão punitiva (Acórdão 1441/2016-TCU-Plenário) : 
a) duração do prazo prescricional: dez anos, nos termos do art. 205 do Código Civil (subitem 9.1.1 deste julgado) ;
b) data de início da contagem do prazo prescricional: data de ocorrência da irregularidade sancionada, nos termos do art. 189 do Código Civil (subitem 9.1.2 deste julgado) ;
c) causas de interrupção do prazo prescricional: ato que ordenar citação, audiência ou oitiva da parte, nos termos do art. 202, inciso I, do Código Civil (subitem 9.1.3 deste julgado) ;
d) data de reinício da contagem do prazo prescricional: data em que for ordenada a citação, a audiência ou oitiva da parte, nos termos do art. 202, parágrafo único, parte inicial, do Código Civil (subitem 9.1.4 deste julgado) ;
e) causas de suspensão da prescrição: apresentação de elementos adicionais de defesa, ou mesmo quando forem necessárias diligências causadas por conta de algum fato novo trazido pelo jurisdicionado, não suficientemente documentado nas manifestações processuais, sendo que a paralisação da contagem do prazo ocorrerá no período compreendido entre a juntada dos elementos adicionais de defesa ou da peça contendo o fato novo e a análise dos referidos elementos ou da resposta da diligência, nos termos do art. 160, §2º, do Regimento Interno (subitem 9.1.5) ;
f) a ocorrência desta espécie de prescrição será aferida, independentemente de alegação da parte, em cada processo no qual haja intenção de aplicação das sanções previstas na Lei 8.443/1992 (subitem 9.1.6 deste julgado) ;
g) estes entendimentos serão aplicados, de imediato, aos processos novos (autuados a partir desta data) bem como àqueles pendentes de decisão de mérito ou de apreciação de recurso por este Tribunal (subitem 9.1.7 deste julgado) .
Como os convênios sob a presente TCE foram assinados em 25/1/2006, mas houve despacho determinando o prazo de prescrição de dez anos expirou em 25/1/2016, sem que tivesse ocorrido interrupção na forma da lei e do referido acórdão para os atuais responsáveis Dr. Heleno, Marcelo Gaspar e Avelino Pereira. Então houve prescrição de ação punitiva do TCU relativa aos ilícitos processados no presente feito. Cabe afastar da relação processual o responsável Heleno Augusto de Lima (CPF XXX.659.717-XX) , pois não houve nos autos ordem de citação ou audiência dele.
6. Processos conexos
6.1. Movido pela Finep contra o IAPV
A Finep informou ao TCU que ingressou, em 30/4/2012, na 15ª Vara Federal do Rio de Janeiro, com a Ação de Execução por título extrajudicial 0005702-35.2012.4.02.5101, com a finalidade de reaver do réu IAPV a totalidade dos valores repassados por meio dos convênios tratados no presente processo (peça 59) . A situação atual dessa ação em 25/10/2018 era "Concluso ao Magistrado (a) Carmen Silvia Lima de Arruda em 29/03/2017 para Despacho sem liminar" (vide tela de consulta aqui) .
6.2. Movido no TCU
O TC Processo 008.357/2010-2 tratou de representação autuada conforme o contido no subitem 9.4.1 do Acórdão 2451/2007-TCU-Plenário, e constituída com lastro em relatório e demais provas do Denasus que, em decorrência da "Operação Sanguessuga" deflagrada pela Polícia Federal, auditou as licitações do Convênio 2257/2004 (Siafi 502901) , celebrado entre o Fundo Nacional da Saúde (FNS) e a Prefeitura Municipal de Magé/RJ para aquisição de Unidades Móveis de Saúde (UMS) .
Conforme explicado naqueles autos, o Sr. Heleno Augusto de Lima (CPF XXX.659.717-XX) consta como autor de emenda parlamentar e como signatário de termo de convênio de 30/6/2004, na condição de procurador do município, com instrumento público, e como signatário de ofício da Prefeitura Municipal de Magé, encaminhando plano de trabalho ao Ministério da Saúde (TC Processo 008.357/2010-2, instrução na peça 6, p. 3, item 10) .
Por meio do Acórdão de Relação 787/2012-TCU-2ª Câmara, Relator Aroldo Cedraz, tal colegiado resolveu conhecer dessa representação para, no mérito, considerá-la parcialmente procedente, bem como determinar o seu arquivamento, devendo ser dada ciência da presente deliberação, juntamente com o envio de cópia da instrução da unidade técnica, ao Fundo Nacional de Saúde, ao Denasus e à Controladoria Geral da União.
6.3. Movido pela PR/SJM
Em 31/5/2013, o Dr.	Rodrigo da Costa Lines, Procurador da República no Município de São João de Meriti, confirmou conexão do PI 1.30.017.000239/2013-39 com a citada ação penal n. 0002852-20.2008.4.02.5110, que tramitou na 4ª Vara Federal de São João de Meriti, e, ante depoimentos de Adriana do Amaral Nunes, Avelino Pereira Campos e Rani de Andrade Machado prestados perante o Ministério Público do Estado do Rio de Janeiro (MPE/RJ) , todos concordantes no sentido de que Marcelo Gaspar Rodrigues Silva foi dirigente de fato do IAPV, bem como ante contato telefônico de servidor deste Tribunal para verificação da plausibilidade de alegação de Paulo César Gabriel feita no sentido de não ser autor das assinaturas apostas no nome dele em documentos do IAPV, determinou, entre outras providências relativas à citada ação penal n. 0002852-20.2008.4.02.5110, a requisição de instauração de inquérito policial, em caráter prioritário, para apurar a possível prática dos crimes previstos no art. 89 da Lei 8.666/93, e nos arts. 171, §3º e 168 do Código Penal, por parte de Marcelo Gaspar Rodrigues Silva (CPF XXX.295.007-XX) e de Avelino Pereira Campos (CPF XXX.123.187-XX) , ex-diretor financeiro que teria uma procuração de Rani de Andrade Machado (CPF XXX.944.057-XX) , e indicou como diligências iniciais a oitiva dos investigados, do ex-Deputado Federal Heleno Augusto de Lima (CPF XXX.659.717-XX) , de Adriana do Amaral Nunes (CPF XXX.457.467-XX, ex-presidente do IAPV e ex-esposa de Marcelo) , de Rani de Andrade Machado e de Paulo César Gabriel (peça 66. p. 1-2) .
Até o momento não há notícia de que a Delegacia de Polícia Civil de Nova Iguaçu/RJ tenha instaurado o inquérito determinado por este procurador da República.
6.4. Movido pela PR/RJ
O Procedimento Preparatório 1.16.000.001691/2008-17, referido na peça 289, p. 21-22, e na peça 290, p. 104-105, tramitou na Procuradoria da República no DF, ou seja, teve sua comunicação inicial no Distrito Federal como desmembramento do Procedimento nº 1.16.000.001267/2007-83, que também tramitava nessa PR/DF, no ano de 2008. Ambos os procedimentos tiveram como providência o declínio de competência para a Procuradoria da República no Estado do Rio de Janeiro.
Por sua vez, em 14/8/2015, a PR/RJ usou esse processo como base para entrar com a Ação Civil Pública 0089398-61.2015.4.02.5101 (número antigo 2015.51.01.089398-3) na 23ª Vara Federal do Rio de Janeiro, para promover a responsabilização civil dos seguintes réus (conforme consulta feita aqui, em 27/9/2018 11:32) :
	Tipo da parte
	Nome da parte

	Autor
	Ministério Público Federal

	Procurador
	Sergio Luiz Pinel Dias

	Réu
	Marcelo Gaspar Rodrigues Silva

	Advogado
	ES021856 - Helda Bichi

	Réu
	Avelino Pereira Campos

	Advogado
	RJ065569 - Denise Barbosa Sampaio

	Advogado
	RJ187887 - Reginaldo Borges Mendes Filho

Esta ação está em estágio inicial.
6.5. Movido pelo MPE/RJ
Por meio da ação penal n. 2007.029.005287-0, o Ministério Público do Estado do Rio de Janeiro (MPE/RJ) apresentou ao Poder Judiciário do Estado do Rio de Janeiro denúncia sobre um suposto Termo de Parceria n. 462/2005 que teria sido firmado entre o IAPV como Oscip e o Município de Magé para execução de projeto de consultoria e gestão do atendimento de saúde da família. Os pontos em comum dessa ação com o caso tratado nesta TCE se resumem à mesma ONG e à mesma atuação, ou seja, gestão de recursos públicos. 
6.6. Movidos por ou para outras pessoas
Constam nos autos referências também:
a) a um habeas corpus julgado favorável aos Srs. Eliane de Brito Bahruth, Carlos Alberto Aragão de Carvalho e Odilon Antonio Macuzzo do Canto (HC 2012.02.01.020478-5; vide peça 283, p. 15-36) .
b) ao IPL n. 586/2013 (0005847-30.2013.4.02.5110 - peça 202, p. 10-130) da Procuradoria da República no Município de São João de Meriti, com dados pessoais de Marcelo Gaspar Rodrigues Silva (peça 202, p. 87-95) , e com depoimentos de:
b.1) Adriana do Amaral Nunes (peça 202, p. 57-58) ;
b.2) Avelino Pereira Campos (peça 202, p. 71-73) ;
b.3) Heleno Augusto Lima (peça 202, p. 59-60) ;
b.4) Paulo César Gabriel (peça 202, p. 25-29) ;
b.5) Rani de Andrade Machado (peça 202, p. 85-86) ;
c) à ação penal 00017/238.2014.4.02.5110, em que a Sra. Rani de Andrade Machado foi absolvida (vide peça 283, p. 53-58) .
CONCLUSÃO
Em face da análise promovida nos itens 4-159 da presente instrução, propõe-se:
a) rejeitar as alegações de defesa apresentadas por Marcelo Gaspar Rodrigues Silva (CPF XXX.295.007-XX) (itens 21-23, 27, 28, letra "d", desta instrução) ;
b) julgar irregulares as contas de Marcelo Gaspar Rodrigues Silva (CPF XXX.295.007-XX) , Avelino Pereira Campos (CPF XXX.123.187-XX) e Instituto Amor Pela Vida (IAPV, CNPJ 05.778.821/0001-77) (itens 28, letra "d", desta instrução) ;
c) acolher as alegações de defesa apresentadas por Paulo Cesar Gabriel (CPF XXX.438.477-XX; item 21 desta instrução) e Info GP Ltda. ME. (itens 93.1 e 94 citados no item 49 desta instrução) ;
d) acolher as razões de justificativas apresentadas por André de Castro Pereira Nunes (CPF XXX.991.217-XX) , Patricia Florio Retz (CPF XXX.186.077-XX) , Marco Augusto Salles Teles (CPF XXX.700.767-XX) (item 20, letra "c", item 24, letra "d" desta instrução) , e Maria Luiza de Magalhaes Uchoa (CPF XXX.486.217-XX) (itens 155-157 desta instrução) ;
e) julgar regulares as contas de André de Castro Pereira Nunes (CPF XXX.991.217-XX) , Paulo Cesar Gabriel (CPF XXX.438.477-XX) , Leandro da Cunha Pinto Pontes (CPF XXX.274.651-XX, falecido) , Janaína de Oliveira Cassimiro (CPF XXX.388.367-XX) , Jorge Luiz Trindade de Oliveira (CPF XXX.474.577-XX) , e Antônio Jorge Cecere Cardoso (CPF XXX.090.877-XX) , Rani de Andrade Machado (CPF XXX.944.057-XX) , Rogério Silva de Moraes (CPF XXX.166.977-XX) e Info GP Ltda. ME.;
f) afastar da relação processual o responsável Heleno Augusto de Lima (CPF XXX.659.717-XX) 
Tendo em vista que não constam dos autos elementos que permitam reconhecer a boa-fé dos responsáveis pessoas físicas acima descritos nos itens 171, letra "b", da presente instrução, sugere-se que as suas contas sejam julgadas irregulares, nos termos do art. 202, § 6º, do RI/TCU, porém sem a aplicação da multa prevista no art. 58, inciso I, da Lei 8.443/1992, pois já houve prescrição de pretensão punitiva em relação a eles.
Cabe ainda a aplicação da multa prevista no art. 58, inciso IV, da Lei 8.443/1992, aos Srs. Alexandre Corrêa Abreu (CPF XXX.946.627-XX) , Presidente do BB S.A., e Paulo Rogério Caffarelli (CPF XXX.887.279-XX) , Presidente do BB S.A., devido ao não cumprimento integral de diligência deste Tribunal, no prazo fixado, e sem causa justificada, demandante dos documentos diligenciados por meio do Ofício 2664/2015-TCU/SECEX-RJ, de 27/8/2015, à Ag. 2915 (peça 121) , do Ofício 0550/2016-TCU/SECEX-RJ, de 15/3/2016, destinado ao Sr. Presidente Alexandre Corrêa Abreu (peça 131) , e do Ofício 1564/2016-TCU/SECEX-RJ, de 7/6/2016, destinado ao Sr. Presidente Paulo Rogério Caffarelli (peça 164; ver item 73 reproduzido no item 49 desta instrução) .
INFORMAÇÕES ADICIONAIS
Em 13/7/2012, a Finep informou ao TCU que ingressou com a Ação de Execução 0005702-35.2012.4.02.5101, com a finalidade de reaver do IAPV a totalidade dos valores repassados a essa ONG por meio dos convênios tratados na presente TCE (peça 59; vide nesse site) .
PROPOSTA DE ENCAMINHAMENTO
Diante do exposto, submeto os autos à consideração superior, propondo ao Tribunal:
a) com fundamento nos arts. 1º, inciso I, 16, inciso III, alíneas "a", "b" e "c", e § 2º da Lei 8.443/1992 c/c os arts. 19 e 23, inciso III, da mesma Lei, e com arts. 1º, inciso I, 209, incisos I, II e III, e § 5º, 210 e 214, inciso III, do Regimento Interno, que sejam julgadas irregulares as contas dos responsáveis Marcelo Gaspar Rodrigues Silva (CPF XXX.295.007-XX) , Avelino Pereira Campos (CPF XXX.123.187-XX) e Instituto Amor Pela Vida - IAPV (CNPJ 32.147.670/0001-21) , na condição de, respectivamente, dirigentes de convenente, e convenente (item 17, "a", desta instrução) ; 
b) condenar em solidariedade Marcelo Gaspar Rodrigues Silva (CPF XXX.295.007-XX) , Avelino Pereira Campos (CPF XXX.123.187-XX) e Instituto Amor Pela Vida - IAPV (CNPJ 32.147.670/0001-21) ao pagamento das quantias a seguir especificadas, com a fixação do prazo de quinze dias, a contar das notificações, para comprovarem, perante o Tribunal (art. 214, inciso III, alínea "a", do Regimento Interno) , o recolhimento das dívidas aos cofres do Tesouro Nacional, atualizadas monetariamente e acrescidas dos juros de mora, calculados a partir da data discriminada, até a (s) data (s) do (s) recolhimento (s) , na forma prevista na legislação em vigor (item 17, "b", desta instrução) ;
	Valor original (R$) 
	Data da ocorrência

	949.400,00
	27/1/2006

c) com fundamento nos arts. 1º, inciso I, 16, inciso I, 17 e 23, inciso I, da Lei 8.443/1992 c/c os arts. 1º, inciso I, 207 e 214, inciso I, do Regimento Interno, que sejam julgadas regulares as contas de André de Castro Pereira Nunes (CPF XXX.991.217-XX) , Patrícia Florio Retz (CPF XXX.186.077-XX) e Marco Augusto Salles Teles (CPF XXX.700.767-XX) , Maria Luiza de Magalhães Uchoa (CPF XXX.486.217-XX) , Paulo Cesar Gabriel (CPF XXX.438.477-XX) , Leandro da Cunha Pinto Pontes (CPF XXX.274.651-XX, falecido) , Janaína de Oliveira Cassimiro (CPF XXX.388.367-XX) , Jorge Luiz Trindade de Oliveira (CPF XXX.474.577-XX) , e Antônio Jorge Cecere Cardoso (CPF XXX.090.877-XX) , Rani de Andrade Machado (CPF XXX.944.057-XX) , Rogério Silva de Moraes (CPF XXX.166.977-XX) e Info GP Ltda. - ME (CNPJ 04110837/0001-44) , dando-se-lhes quitação plena (item 17, "d" e "e", desta instrução) ;
d) aplicar a multa prevista no art. 58, inciso IV, da Lei 8.443/1992, aos Srs. Alexandre Corrêa Abreu (CPF XXX.946.627-XX) , Presidente do BB S.A., e Paulo Rogério Caffarelli (CPF XXX.887.279-XX) , Presidente do BB S.A., devido ao não cumprimento integral de diligência deste Tribunal, no prazo fixado, e sem causa justificada, demandante dos documentos diligenciados por meio do Ofício 2664/2015-TCU/SECEX-RJ, de 27/8/2015, à Ag. 2915 (peça 121) , do Ofício 0550/2016-TCU/SECEX-RJ, de 15/3/2016, destinado ao Sr. Presidente Alexandre Corrêa Abreu (peça 131) , e do Ofício 1564/2016-TCU/SECEX-RJ, de 7/6/2016, destinado ao Sr. Presidente Paulo Rogério Caffarelli (peça 164; ver item 173 desta instrução) .
e) autorizar, desde logo, nos termos do art. 28, inciso II, da Lei 8.443/1992, a cobrança judicial das dívidas caso não atendidas as notificações;
f) encaminhar cópia do acórdão que vier a ser proferido, bem como do relatório e do voto que o fundamentarem, ao Procurador-Chefe da Procuradoria da República no Rio de Janeiro, com referência ao PI 1.30.017.000239/2013-39 e à ação penal n. 0002852-20.2008.4.02.5110, e ao Procurador-Chefe do Ministério Público do Estado do Rio de Janeiro, com referência à ação penal n. 2007.029.005287-0, para a adoção das medidas que entenderem cabíveis, nos termos do § 3º do art. 16 da Lei 8.443/1992 c/c o § 7º do art. 209 do Regimento Interno do TCU, dando-lhes notícia de que - caso nessas ações restem comprovadas autorias diversas das consideradas nesta deliberação deste Tribunal sobre as mesmas irregularidades - há possibilidade de comunicação dessas provas, por essas autoridades, ao Ministério Público junto a este Tribunal, para que esse órgão, no prazo de até cinco anos, avalie a interposição de recurso de revisão, nos termos do art. 32, inc. III, e do art. 35 da Lei 8.443/1992.
O Ministério Público junto a este Tribunal, nos autos representado pelo Subprocurador-Geral Paulo Soares Bugarin, acolheu parcialmente a proposta da unidade técnica (peça 324) , nos seguintes termos:
Trata-se de tomada de contas especial instaurada pela Financiadora de Estudos e Projetos (Finep) em razão da ausência de prestação de contas dos recursos oriundos dos Convênios nº s 4155/2005 e 4156/2005, celebrados entre a entidade e o Instituto Amor pela Vida (IAPV) . Os pactos tinham como objetivo promover a execução dos projetos "Inclusão Digital Já - Unidade Móvel" e "Inclusão Digital Já - Centro de Acesso à Internet" em Municípios do Estado do Rio de Janeiro (peça 1, p. 3-14 e 25-38) . 
Firmados em janeiro de 2006, ambos os termos vigeram por um ano e, somados, previam o repasse de R$ 949.400,00 em valores da época.
Inicialmente, esta TCE arrolou o Sr. Paulo César Gabriel, presidente do IAPV, como responsável pela omissão na prestação de contas dos recursos conveniados. 
Tal entendimento foi modificado quando sobreveio aos autos sentença proferida no bojo do processo penal nº 0002852-20.2008.4.02.5110, que tramitou na 4ª Vara Federal de São João de Meriti/RJ, em que o Poder Judiciário absolveu os Srs. Paulo César Gabriel e Rogério Silva de Moraes após concluir que os acusados não haviam concorrido para a prática do delito objeto da denúncia. 
Ao fundamentar sua decisão, a Excelentíssima Juíza Cláudia Valéria de Mello consignou:
	"Destarte, não tenho dúvidas de que, a administração e o controle, de fato, do IAPV, era exercido por Marcelo Gaspar Rodrigues Silva, com a colaboração de Avelino Pereira Campos, assim como, que os acusados PAULO E RANI não passaram de 'laranjas', isto é, tiveram seus nomes formalmente incluídos na diretoria do instituto embora não possuíssem qualquer ingerência nas atividades lá desenvolvidas, e, muito menos o acusado ROGÉRIO, que sequer fazia mais parte do IAPV, na época dos fatos.
	Portanto, não obstante comprovada a materialidade dos fatos descritos na denúncia, entendo que os acusados não praticaram e nem concorreram para a prática do delito que lhes são imputados."  (Grifei.) 
Assim, e tendo em vista que uma sentença absolutória por negativa de autoria vincula atos havidos na esfera administrativa, Vossa Excelência consignou não subsistir a responsabilidade inicialmente atribuída nesta TCE ao Sr. Paulo César Gabriel. Para dar seguimento ao feito, e com o objetivo de sanear os autos e identificar os reais gestores do IAPV, também determinou a realização de diligências e citações cabíveis (peça 118) .
Ao proferir manifestação sobre os fatos narrados neste feito (peça 246) , propus a adoção das seguintes medidas preliminares:
	a) diligenciar à 4ª Vara Federal de São João de Meriti para obtenção de cópias das provas colhidas no âmbito do processo nº 0002852-20.2008.4.02.5110; 
	b) diligenciar à 23ª Vara Federal do Rio de Janeiro para obtenção de cópias dos autos do processo da Ação Civil Pública nº 0089398-61.2015.4.02.5101; e 
	c) renovar a citação solidária de Marcelo Gaspar Rodrigues, Avelino Campos, Leandro da Cunha, empresa Info GP Ltda. e Instituto Amor pela Vida, devendo fazer constar nos ofícios de citação a informação de que foram anexadas a esta TCE provas emprestadas de ação penal que tramitou na Justiça Federal.
Em despacho de peça 247, Vossa Excelência aquiesceu a tais sugestões e determinou o retorno dos autos para que a unidade técnica promovesse as ações necessárias ao desfecho do processo. As novas diligências resultaram na juntada da seguinte documentação:
	i) cópia de denúncia, ata, termos e mídia contendo depoimentos colhidos nas audiências de instrução e julgamento, além da sentença absolutória proferida na ação penal nº 0002852-20.2008.4.02.5110 (peça 283 e mídia) ;
	ii) cópia da ação civil pública nº 0089398-61.2015.4.02.5101 (peças 259, 260 e 288/291) .
Após exame desses elementos, foram expedidos novos ofícios de citação para o Sr. Marcelo Gaspar Rodrigues, sendo que as alegações de defesa trazidas pelo responsável constituem as peças 278, 279 e 318. 
Muito embora tenham sido devidamente citados, o Sr. Avelino Pereira Campos, o IAPV e a empresa Info GP Ltda., optaram por não apresentar manifestação e deixaram o prazo para apresentar defesa transcorrer in albis, motivo pelo qual foram considerados revéis e foi dado seguimento ao processo, conforme preceitua o art. 12, § 3º, da Lei nº 8.443/92.
No que concerne à responsabilização de Leandro da Cunha Pinto Pontes, falecido em 24/11/2005, e tendo em vista o transcurso de mais de dez anos desde a ocorrência dos fatos tratados nestes autos, a unidade técnica deixou de citar o seu espólio para compor esta relação processual.
Findo o exame de mérito desta TCE, a Secex/RJ propôs julgar irregulares as contas de Marcelo Gaspar Rodrigues Silva, de Avelino Pereira Campos e do Instituto Amor Pela Vida, e condená-los, solidariamente, ao ressarcimento da totalidade de recursos públicos transferidos à entidade por meio dos Convênios nº s 4155/2005 e 4156/2005. Adicionalmente, a unidade técnica sugeriu julgar regulares as contas dos demais responsáveis arrolados neste processo. 
Quanto à aplicação de multas, a secretaria instrutora: 
	i) deixou de propor a sanção prevista no art. 57 da Lei nº 8.443/92, por considerar que já se operou a prescrição da pretensão punitiva desta Corte no que se refere aos responsáveis pelo débito causado ao erário; 
	ii) sugeriu cominar a multa do art. 58, inciso IV, da Lei nº 8.443/92 aos Srs. Alexandre Corrêa Abreu e Paulo Rogério Caffarelli, uma vez que houve descumprimento parcial de diligências expedidas ao Banco do Brasil S/A no período em que ocupavam o cargo de presidente da instituição bancária.
II
Feito esse breve resumo dos fatos, manifesto concordância parcial com o exame empreendido pela Secex/RJ, dissentindo unicamente quanto as análises que versaram sobre a aplicação de sanções pecuniárias aos responsáveis arrolados neste processo.
Após examinar os autos, reputo não ter ocorrido a prescrição da pretensão punitiva deste TCU no caso em apreço. 
Como se sabe, o prazo prescricional para aplicação de sanções no âmbito desta Corte foi definido em sede de incidente de uniformização de jurisprudência julgado por meio do Acórdão 1441/2016-TCU-Plenário, no âmbito do TC nº Processo 030.926/2015-7, segundo o qual o prazo da prescrição da pretensão punitiva do TCU subordina-se ao prazo geral decenal previsto no art. 205 do Código Civil. De acordo com o aludido decisum, a prescrição deve ser contada a partir da data da ocorrência da irregularidade e é interrompida por meio do ato que ordenar a citação da parte no decorrer da fase externa da TCE.
No caso em tela, o prazo inicial da contagem corresponde à data final para apresentação da prestação de contas dos Convênios nº s 4155/2005 e 4156/2005, que recaiu em 16/03/2007 (sessenta dias contados da data do término da vigência dos ajustes, peça 1, p. 5 e 29) . Tendo em vista a ocorrência de interrupção na contagem do prazo prescricional em 07/10/2016, momento em que foram autorizadas as citações dos responsáveis (peça 183) , reputo não ter se dado a prescrição no caso em tela, de forma que não há óbice para a aplicação da sanção prevista no art. 57 da Lei nº 8.443/92 aos responsáveis.
Finalmente, opino pela exclusão da proposta de cominar aos ex-presidentes do Banco do Brasil S/A a multa prevista no art. 58, inciso IV, da Lei nº 8.443/92. O entendimento firmado nesta Corte é de que a aplicação de sanção por não atendimento injustificado à diligência do TCU depende de prova inequívoca de que os documentos não entregues na diligência eram, de fato, imprescindíveis ao saneamento do processo (Acórdão 2682/2010-TCU-Plenário, 732/2009-Plenário e 6574/2012-2ª Câmara) . 
A meu ver, o caso em apreço não se enquadra em tal situação, uma vez que o material encaminhado pela instituição financeira em resposta às comunicações incluiu os extratos bancários das contas específicas, bem como grande parte dos cheques emitidos. Conforme observou a unidade técnica, remanesceu pendente a entrega de alguns cheques, que, somados, representam pequena parcela do montante total gerido, não tendo havido, assim, qualquer prejuízo para a resolução deste feito em razão da falta desses documentos. 
Ante o exposto, este representante do Ministério Público de Contas manifesta-se parcialmente de acordo com o encaminhamento constante da instrução de peça 321, p. 60-61, sugerindo as seguintes modificações:
	a) excluir o item "d" da proposta de encaminhamento, que trata da aplicação de multa fundamentada no art. 58, inciso IV, da Lei nº 8.443/92 aos Srs. Alexandre Corrêa Abreu e Paulo Rogério Caffarelli;
	b) acrescer proposta para aplicar individualmente aos Srs. Marcelo Gaspar Rodrigues Silva, Avelino Pereira Campos e ao Instituto Amor Pela Vida a multa prevista no art. 57 da Lei nº 8.443/92.
É o relatório.

Pammelan Marie Procopio Fontes Rufino (OAB/ES 26.250), representando Marcelo Gaspar Rodrigues Silva (peça 300).

Subprocurador-Geral Paulo Soares Bugarin.

TOMADA DE CONTAS ESPECIAL. IRREGULARIDADES NA EXECUÇÃO DO CONVÊNIO FINEP 4.155/05 - PROJETO "INCLUSÃO DIGITAL JÁ - UNIDADE MÓVEL" - E CONVÊNIO FINEP 4.156/05. E PROJETO "INCLUSÃO DIGITAL JÁ - CENTRO DE ACESSO À INTERNET", EM MUNICÍPIOS NO ESTADO DO RIO DE JANEIRO. CONTAS REGULARES E REGULARES COM RESSALVA DE ALGUNS RESPONSÁVEIS. CONTAS IRREGULARES DE OUTROS RESPONSÁVEIS. DÉBITO. MULTA.

TOMADA DE CONTAS ESPECIAL (TCE)

Secretaria de Controle Externo no Estado do Rio de Janeiro (Secex/RJ).

Cuidam os autos de Tomada de Contas Especial instaurada pela Financiadora de Estudos e Projetos (Finep) , em desfavor de Paulo César Gabriel, presidente formal do Instituto Amor Pela Vida (IAPV) , em razão da omissão na prestação de contas dos recursos oriundos dos Convênios 4.155/2005 e 4.156/2005, celebrados entre a Finep e o IAPV.
O Convênio 4.155/2005, assinado em 26/1/2006 (peça 1, p. 3-19) , teve como objetivo promover a inclusão social através da unidade móvel de inclusão digital em municípios e comunidades carentes do Estado do Rio de Janeiro, por meio de ações relacionadas com a ampliação do acesso aos recursos de informática - projeto "Inclusão Digital Já - Unidade Móvel" (peça 1, p. 17) .
A meta física da avença foi a aquisição de uma unidade móvel de inclusão digital para consecução do objetivo almejado (peça 1, p. 17) . As atividades previstas, nos termos do plano de trabalho (peça 1, p. 18) , além da compra da unidade móvel, foram: (i) recrutamento de um instrutor, um motorista, três divulgadores e uma atendente; e (ii) atendimento a 3.000 usuários em um ano de funcionamento mediante cursos e oficinas de informática.
Para tanto, houve previsão de R$ 349.640,00 a cargo da Finep, repassado em 25/1/2006 por meio da ordem bancária 2006OB900070, e de R$ 30.800,00 a título de contrapartida do IAPV (peça 1, p. 4) . O prazo de vigência do instrumento expirou em 16/3/2007, data final para apresentação de contas final (peça 1, p. 5) . 
O Convênio 4.156/2005, celebrado em 26/1/2006 (peça 1, p. 25- ) , objetivou promover a inclusão social no que concerne à exclusão digital, diminuindo a desigualdade social em municípios do Estado do Rio de Janeiro, projeto "Inclusão Digital Já - Centro de Acesso à Internet", conforme plano de trabalho (peça 1, p. 41) .
A avença estabeleceu a meta física de implantação de 12 centros de acesso à internet (CAI) , assim distribuídos: Cabo Frio - 1, Magé - 1, Tanguá - 1, Armação dos Búzios - 1, Duque de Caxias - 4, São Gonçalo - 3, , e São João de Meriti - 1 (peça 1, p. 41) . As atividades previstas, nos termos do plano de trabalho (peça 1, p. 42) , foram: (i)  recrutamento e treinamento de doze instrutores; (ii) recrutamento de doze atendentes; (iii) compra de equipamentos, adequação na infraestrutura para o funcionamento dos 12 CAIs; e (iv) atendimento aos usuários.
Para tanto, houve previsão de R$ 599.760,00 a cargo da Finep, repassado em 25/1/2006 por meio da ordem bancária 2006OB900068. O prazo de vigência do instrumento expirou em 16/3/2007, data final para apresentação de contas final (peça 1, p. 29) .
Em 6/7/2006, o superintendente da área de auditoria interna da Finep, Sr. Cláudio Alvares Sabatini, emitiu o relatório de auditoria interna 4/2006 referente à fiscalização in loco dos Convênios 4.155/2005 e 4.156/2005. Registrou que as despesas, abaixo discriminadas, foram efetuadas sem licitação, contrariando o disposto no art. 27 da Instrução Normativa STN 1/1997 e na cláusula VIII, item VIII.I, alínea "n" e na cláusula IX, item IX.I dos termos de convênios firmados. E, por isso, concluiu que a execução dos convênios estava eivada de irregularidades que demandavam suas rescisões e solicitação de devolução dos recursos (peça 5, p. 5-12) .
	Beneficiado
	Produto
	Valor R$
	Data
	Nota fiscal

	Info GP Ltda.-ME
	110 microcomputadores, 156 estabilizadores, 12 servidores e 12 switch/hub 16 portas 10/100
	241.992,00
	27/01/2006
	Recibo sem número

		8 microcomputadores, 1 servidor completo, 1 switch/hub 16 portas 10/100 e 1 impressora jato de tinta
	16.594,00
	27/01/2006
	
	Pressão Informática Games Ltda.
	13 Projetores Multimídia 1600L
	58.800,00
	13/02/2006
	150

		1 Projetor Multimídia 1600L
	4.900,00
	13/02/2006
	4149

	Agrale S.A.
	Chassi Agrale Modelo MA 8.5
	72.000,00
	13/02/2006
	107594

	Neobus-San Marino Ônibus e Implementos Ltda.
	Carroceria de micro-ônibus Agrale
	68.000,00
	15/03/2006
	888673

	IGF Comércio e Serviços de Informática Ltda
	12 impressoras Laserjet Lexmark E230
	13.800,00
	02/05/2006
	18

	MJ Brum Móveis de Escritório Ltda.
	132 mesas p/ informática e 220 cadeiras fixas
	46.640,00
	03/05/2006
	44

	Crediaço Ind. e Com. de Móveis de Aço Ltda. - ME
	1 mobiliário p/ 1 instalação em unidade móvel de inclusão digital
	35.000,00
	05/05/2006
	848

	Total
	557.726,00

A Finep, então, enviou ao Sr. Paulo César Gabriel o ofício 8.215, de 18/7/2006 (peça 2, p. 2-3) , a fim de obter manifestação/defesa daquele instituto acerca da não realização de licitação referente às despesas registradas no relatório de auditoria 4/2006.
A análise da manifestação do IAPV foi realizada pelo superintendente da área de auditoria interna da Finep, Sr. Cláudio Alvares Sabatini, nos termos do relatório de auditoria interna 12, de 6/10/2006 (peça 1, p. 50-52; peça 2, p. 1) . Nessa assentada, destacou que a argumentação do IAPV foi baseada no fato de que a entidade seria regulada pelo direito privado não sendo aplicável a Lei 8.666/1993, que para todo o material adquirido foi realizada cotação de preços e os recursos, uma vez recebidos, foram geridos segundo os parâmetros de eficácia exigidos pela iniciativa privada (peça 1, p. 52; peça 2, p. 1) . E, por fim, não acatou os argumentos do IAPV e recomendou a instauração de tomada de contas especial (peça 2, p. 1) .
A superintendente da área jurídica da Finep opinou pela instauração de TCE para os Convênios 4.155/2005 e 4.156/2005, em razão da não realização do devido processo licitatório para aquisição dos bens relacionados no relatório de auditoria 4/2006 (peça 2, p. 4-5) . O presidente da Finep, à época, autorizou a instauração de TCE (peça 2, p. 6) e comunicou ao Sr. Paulo César Gabriel, na qualidade de presidente do IAPV, o não acolhimento das justificativas apresentadas por aquele instituto e a abertura de TCE (peça 2, p. 7) .
Ainda em 2006, este TCU realizou auditoria de conformidade na Finep, com objetivo de verificar a regularidade da aplicação de recursos federais transferidos a entidades privadas sem fins lucrativos por meio da gestão de distribuição de recursos da ação 6492 - Fomento à Elaboração e Implantação de Projetos de Inclusão Digital, previstos na Lei Orçamentária Anual de 2005 por intermédio do programa 1008 - Inclusão Digital.
A auditoria ficou restrita à Finep, não houve visita in loco aos locais de execução do objeto dos convênios 4.155/2005 e 4.156/2005. A equipe de auditoria, à época, apontou como achados para essas avenças: (i) ocorrência de saques sem comprovação de despesa; e (ii) Realização de despesas sem o efetivo recebimento de documentação fiscal idônea, uma vez que a referida despesa foi comprovada junto à Finep, quando assim solicitado, por meio de recibos não numerados, nos quais consta a referência à futura emissão das notas fiscais devidas somente quando da futura entrega dos itens de material adquiridos. Não houve registro de sobrepreço ou superfaturamento em relação às aquisições de bens materiais no âmbito desses convênios.
A referida auditoria foi apreciada por este Tribunal, nos termos do Acórdão 1136/2007-TCU-Plenário, aprovado em Sessão Ordinária de 13/6/2007, tendo sido determinado à Finep sobre os Convênios 4.155/2005 e 4.156/2005 que avaliasse a necessidade e conveniência da realização da rescisão desses convênios, caso ainda estivessem em andamento, tendo por parâmetro, para tal fim, o grau de implementação dos resultados alcançados e os exames procedidos ao longo dos respectivos processos de TCE; e que enviasse à Controladoria-Geral da União (CGU) , no prazo de sessenta dias, as TCEs relativas a esses ajustes (subitens 9.1, 9.1.1 e 9.1.7) .
A Secretaria Federal de Controle Interno da Controladoria-Geral da União analisou, nos termos do despacho de 13/11/2008 (peça 4, p. 38-44) , a TCE enviada pela Finep instaurada em razão de inobservância de dispositivos licitatórios. Naquela oportunidade, verificou que no quadro de relação de despesas realizadas havia registro de vários bens adquiridos com os recursos dos convênios em comento. Em vista disso, requereu à Finep que informasse se aqueles bens adquiridos atenderam ou se estão atendendo aos objetivos previstos nos instrumentos, a fim de avaliar a possibilidade de aprovar as parcelas executadas dos objetos e evitar o enriquecimento sem causa por parte da União. Registrou, ainda, que a desobediência a dispositivos licitatórios, por si só, não gera, necessariamente, prejuízo ao Tesouro Nacional.
No âmbito da TCE, a Finep enviou notificações à convenente solicitando a prestação de contas final dos convênios, entretanto, não recebeu respostas, nos termos do complemento do relatório do tomador de contas de 19/3/2010 (peça 6, p. 20-21) . Assim sendo, impugnou a totalidade dos recursos repassados e imputou ao Sr. Paulo César Gabriel o débito no valor histórico de R$ 949.400,00 (peça 6, p. 18-22) . A Controladoria-Geral da União concordou com a responsabilização, assinalando que a instauração da TCE ocorreu em razão de omissão no dever de prestar contas dos recursos repassados, nos termos do Relatório e Certificado de Auditoria e do Parecer de seu dirigente (peça 6, p. 50-53; peça 7, p. 1) .
Na fase externa, a então Secretaria de Controle Externo do Estado do Rio de Janeiro (Secex/RJ) , além de diligências realizadas, promoveu:
a) audiências de gestores da Finep: Sras. Maria Luiza de Magalhães Uchoa (peças 24, 36, 42 e 43) e Patrícia Florio Retz (peças 48 e 54) ; e Srs. André de Castro Pereira Nunes (peças 32, 44, 50, 52 e 53) e Marco Augusto Salles Teles (peças 63 e 64) ;
b) citações: dos Srs. Paulo César Gabriel (peças 26, 31 e 34) , Marcelo Gaspar Rodrigues Silva (peças 96, 103, 193 e 203) , Avelino Pereira Campos (peças 189 e 194) e do Instituto Amor Pela Vida (peças 33, 93 e 104) , em virtude da não comprovação da boa e regular aplicação dos recursos federais recebidos pelo IAPV por força dos Convênios Finep 4.155/2005 (Siafi 552.135) e 4.156/2005 (Siafi 552.173) ; e 
c) citação da empresa Info GP Ltda. por ser beneficiária do pagamento no valor de R$ 258.586,00 provenientes do convênio sem a respectiva comprovação da prestação dos serviços (peças 22, 23 e 40) ; e
d) citações dos Srs. Leandro da Cunha Pinto Pontes (peças 190, 236 e 238) e Rogério Silva de Moraes (peças 192 e 204) e da Sra. Rani de Andrade Machado (peças 237 e 239) .
A Sra. Maria Luiza de Magalhães Uchoa apresentou suas razões de justificativa à peça 51, bem como novos elementos à peça 84. A Sra. Patrícia Florio Retz e os Srs. André de Castro Pereira Nunes e Marco Augusto Salles Teles apresentaram suas razões de justificativa acostadas, respectivamente, às peças 55, 56 e 65. 
Os Srs. Paulo César Gabriel apresentou suas alegações de defesa, consoante as peças 58-57 e 60-62, e resposta à diligência nos termos da peça 75. Os Srs. Rogério Silva de Moraes e Marcelo Gaspar Rodrigues Silva apresentaram suas alegações de defesa, consoante as peças 197 e 215, respectivamente.
O Sr. Avelino Pereira Campos, a Sra. Rani de Andrade Machado e o Instituto Amor Pela Vida quedaram-se inertes, não comparecendo aos autos. 
A empresa Info GP Ltda. juntou à peça 49 suas alegações de defesa.
Em sentença proferida no bojo do processo penal 0002852-20.2008.4.02.5110, que tramitou na 4ª Vara Federal de São João de Meriti/RJ, o Poder Judiciário absolveu os Srs. Paulo César Gabriel e Rogério Silva de Moraes após concluir que os acusados não haviam concorrido para a prática do crime previsto no artigo 89, caput, da Lei 8.666/1993 c/c o artigo 29 do Código Penal, na forma do artigo 386, inciso IV, do Código de Processo Penal:
Destarte, não tenho dúvidas de que, a administração e o controle, de fato, do IAPV, era exercido por Marcelo Gaspar Rodrigues Silva, com a colaboração de Avelino Pereira Campos, assim como, que os acusados PAULO [Paulo César Gabriel] E RANI [Rani de Andrade Machado] não passaram de 'laranjas', isto é, tiveram seus nomes formalmente incluídos na diretoria do instituto embora não possuíssem qualquer ingerência nas atividades lá desenvolvidas, e, muito menos o acusado ROGÉRIO [Rogério Silva de Moraes], que sequer fazia mais parte do IAPV, na época dos fatos.
Portanto, não obstante comprovada a materialidade dos fatos descritos na denúncia, entendo que os acusados não praticaram e nem concorreram para a prática do delito que lhes são imputados." (Grifei.) 
Assim, tendo em vista a referida sentença absolutória por negativa de autoria dos Srs. Paulo César Gabriel e Rogério Silva de Moraes e da Sra. Rani de Andrade Machado, proferi o despacho de peça 247, seguindo a sugestão do Parquet, a fim de sanear os autos.
Nesse sentido, a então Secretaria de Controle Externo do Estado do Rio de Janeiro (Secex/RJ) procedeu às diligências necessárias e obteve: (i) cópia de denúncia, ata, termos e mídia contendo depoimentos colhidos nas audiências de instrução e julgamento, além da sentença absolutória proferida na ação penal 0002852-20.2008.4.02.5110 (peça 283 e mídia) ; e (ii) cópia da ação civil pública 0089398-61.2015.4.02.5101 (peças 259, 260 e 288-291) .
Após a análise dessa documentação, a unidade técnica promoveu nova citação:
a) dos Srs. Marcelo Gaspar Rodrigues Silva (peças 265, 297, 304, 314 e 316) , Avelino Pereira Campos (peças 261, 273, 296, 299, 315 e 317) e Leandro da Cunha Pinto Pontes (peças 262, 272, 277, 281 e 286) e do Instituto Amor Pela Vida (peças 263, 269, 277, 280, 284, 294, 301, 305, 307) , em virtude da não comprovação da boa e regular aplicação dos recursos federais recebidos pelo IAPC por força dos Convênios Finep 4.155/2005 (Siafi 552.135) e 4.156/2005 (Siafi 552.173) ; e
b) da empresa Info GP Ltda. ME (peças 264, 266, 268, 271, 282, 295, 298, 306, 308) , pelo recebimento antecipado, do Instituto Amor Pela Vida, do valor de R$ 258.586,00, consoante recibos emitidos em 27/1/2006 relativamente aos bens arrolados nos autos, sem que tenha havido a comprovação da entrega de tais bens, tampouco a emissão das competentes notas fiscais.
O Sr. Marcelo Gaspar Rodrigues Silva juntou aos autos suas alegações de defesa de peças 278, 279 e 300, enquanto o Sr. Avelino Pereira Campos, o Instituto Amor Pela Vida e a empresa Info GP Ltda. ME quedaram-se inertes.
A então Secex/RJ, após análise da documentação juntada aos autos, concluiu por:
a) afastar da relação processual o Sr. Heleno Augusto de Lima, tendo em vista não ter sido chamada aos autos para apresentar razões de justificativas ou alegações de defesa por irregularidades apontadas nesta TCE;
b) acolher as razões de justificativa da Sra. Maria Luiza de Magalhães Uchôa, tendo em vista que sua conduta não se caracterizou por erro grosseiro ou atuação culposa ao emitir pareceres jurídicos favoráveis à realização dos Convênios 4.155/2005 e 4.156/2005;
c) acolher as razões de justificativas dos Srs. André de Castro Pereira Nunes e Marco Augusto Salles Teles e da Sra. Patrícia Floro Retz, uma vez que foram suficientes para justificar as irregularidades a eles atribuídas.
d) acolher as razões de justificativas dos Srs. Paulo César Gabriel e Rogério Silva de Moraes, tendo em vista a sentença absolutória por negativa de autoria a favor desses responsáveis, indicando que não participaram dos atos de controle e gestão do IAPV;
e) acolher as alegações de defesa da empresa Info GP Ltda. ME apresentada à peça 49, haja vista (i) restar constatada "uma grande quantidade de equipamentos de informática armazenados" em instalação do IAPV no dia 8/5/2006, entregues ao convenente por aquela empresa, (ii) a data do cheque de pagamento antecipado coincide com a data dos recibos dos equipamentos, e (iii) as notas fiscais juntadas aos autos comprovam a venda dos equipamentos (peça 8, p. 18-21; peça 9, p. 4, 6, 7, e 54-57; e peça 49) ;
f) não citar o espólio do Sr. Leandro da Cunha Pinto Pontes, falecido em 24/11/2011 (peça 285) , haja vista o entendimento expresso na jurisprudência deste TCU (Acórdão 1492/2018-TCU-Primeira Câmara, 4.988/2017-TCU-1ª Câmara, 3.879/2017-TCU-1ª Câmara e 2.726/2016-TCU-Plenário) , de, em casos semelhantes, tem autorizado o arquivamento das contas do responsável quando o interregno de mais de dez anos entre a ocorrência dos fatos e a notificação dos sucessores e herdeiros, inviabilizar o pleno exercício do direito à ampla defesa, tendo em vista a dificuldade de se reconstituir os fatos e de se obter os documentos necessários à comprovação da boa e regular aplicação dos recursos;
g) afastar da relação processual a Sra. Janaína de Oliveira Cassimiro Fritz, apoio administrativo, e os Srs. Jorge Luiz Trindade de Oliveira e Antônio Jorge Cecere Cardoso, consultores, haja vista que as respostas de diligência obtidas pela Secex/RJ, em cumprimento ao despacho do relator de peça 118, não trouxeram aos autos provas ou indícios que permitissem a responsabilização desses responsáveis pelo débito apurado e, desse modo, sustentar audiência ou citação; e
h) estar caracterizada a prescrição da pretensão punitiva do TCU, em relação aos responsáveis pelo débito apurado, haja vista que Convênios 4.155/2005 e 4.156/2005 foram assinados em 25/1/2006 e o despacho autorizativo das citações data de 7/10/2016 (peça 183) .
No mérito, a unidade técnica propôs o seguinte encaminhamento:
a) afastar da relação processual o Sr. Heleno Augusto de Lima;
b) julgar regulares as contas de André de Castro Pereira Nunes, Patrícia Florio Retz, Marco Augusto Salles Teles, Maria Luiza de Magalhães Uchoa, Paulo Cesar Gabriel, Leandro da Cunha Pinto Pontes (falecido) , Janaína de Oliveira Cassimiro, Jorge Luiz Trindade de Oliveira, Antônio Jorge Cecere Cardoso, Rani de Andrade Machado, Rogério Silva de Moraes e Info GP Ltda. ME, dando-se-lhes quitação plena (item 17, "d" e "e", desta instrução) ;
c) julgar irregulares as contas de Marcelo Gaspar Rodrigues Silva, Avelino Pereira Campos e Instituto Amor Pela Vida (IAPV) , na condição de, respectivamente, dirigentes de convenente, e convenente (item 17, "a", desta instrução) ; 
d) condenar em solidariedade Marcelo Gaspar Rodrigues Silva, Avelino Pereira Campos e Instituto Amor Pela Vida - IAPV ao pagamento do débito no valor histórico de R$ 949.400,00 (item 17, "b", desta instrução) ; e
e) aplicar a multa prevista no art. 58, inciso IV, da Lei 8.443/1992, aos Srs. Alexandre Corrêa Abreu, Presidente do BB S.A., e Paulo Rogério Caffarelli, Presidente do BB S.A., devido ao não cumprimento integral de diligência deste Tribunal, no prazo fixado, e sem causa justificada.
O Ministério Público junto ao Tribunal de Contas da União (MPTCU) , representado pelo Subprocurador-Geral Paulo Soares Bugarin, concordou parcialmente com a proposta da unidade técnica, sugerindo ajustes em relação à aplicação de multa (peça 324) .
Consoante o MPTCU, não há óbice para a aplicação da multa prevista no art. 57 da Lei 8.443/1992 aos responsáveis pelo débito apurado, haja vista que o início da contagem corresponde à data de 16/3/2007, prazo final para apresentação da prestação de contas dos Convênios 4.155/2005 e 4.156/2005, e a interrupção na contagem do prazo prescricional se deu em 7/10/2016, momento em que foram autorizadas as citações dos responsáveis (peça 183) .
O representante do MPTCU sugeriu, ainda, a exclusão da proposta de cominar aos ex-presidentes do Banco do Brasil S/A a multa prevista no art. 58, inciso IV, da Lei 8.443/92, tendo em vista que o caso em apreço não se enquadra no entendimento firmado por esta Corte de Contas, nos termos dos Acórdão 2682/2010-TCU-Plenário, 732/2009-TCU-Plenário e 6.574/2012-TCU-2ª Câmara.
Feito esse breve relato, passo ao exame dos presentes autos.
Em linha com as instâncias precedentes, concordo com a exclusão do Sr. Heleno Augusto de Lima do rol de responsáveis.
Aplico, também, ao Sr. Avelino Pereira Campos, à Sra. Rani de Andrade Machado e ao Instituto Amor Pela Vida os efeitos da revelia previstos no art. 12, § 3º, da Lei 8.443/1992. Todavia, em relação à Sra. Rani de Andrade Machado, conforme destacado pelo MPTCU, existe sentença absolutória por negativa de autoria a favor dela, indicando que não participou dos atos de controle e gestão do IAPV.
Acolho, desde já, a proposta da unidade técnica, com os ajustes sugeridos pelo MPTCU, incorporando às minhas razões de decidir as análises empreendidas nos pareceres transcritos no relatório precedente a este voto, sem prejuízo das considerações que passo a expor.
Concordo com o entendimento do MPTCU de que não ocorreu a prescrição da pretensão punitiva do TCU, em relação aos responsáveis pelo débito apurado, haja vista não ter transcorrido o prazo de dez anos entre o despacho autorizativo das citações, de 7/10/2016 (peça 183) , e o prazo final para apresentação da prestação de contas dos Convênios 4.155/2005 e 4.156/2005, de 16/3/2007, nos termos do Acórdão 1441/2016-TCU-Plenário.
Quanto ao Sr. Leandro da Cunha Pinto Pontes, falecido em 24/11/2011 (peça 285) , antes da citação autorizada em 7/10/2016 (peça 183) , e considerando o não chamamento aos autos de seu espólio, entendo que o melhor encaminhamento seja considerar iliquidáveis as suas contas, nos termos do art. 212 do Regimento Interno do TCU. Tal encaminhamento está em consonância com a jurisprudência deste TCU (Acórdão 1492/2018-TCU-Primeira Câmara, 4.988/2017-TCU-1ª Câmara, 3.879/2017-TCU-1ª Câmara e 2.726/2016-TCU-Plenário) .
Por sua vez, o Sr. Marcelo Gaspar Rodrigues Silva foi citado, na qualidade de gestor de fato do Instituto Amor Pela Vida (IAPV) à época dos fatos discutidos, pela não comprovação da boa e regular aplicação dos recursos federais recebidos por aquele Instituto, em 25/1/2006, no montante de R$ 949.400,00, consoante as ordens bancárias 2006OB900070, de R$ 349.640,00, e 2006OB900068, de R$ 599.760,00.
Nas alegações de defesa acostadas à peça 215, o Sr. Marcelo Gaspar informou que esteve fora do país no período de 1º/6/2006 a 16/1/2007, o que afastaria seu envolvimento na malversação dos recursos conveniados, bem como negou ter recebido os técnicos da Finep durante visita efetuada pela instituição. Adicionalmente, posicionou-se contrário à possibilidade de serem utilizadas nesta TCE as provas testemunhais emprestadas do processo penal 0002852-20.2008.4.02.5110, uma vez que ele não fazia parte daquela ação e não teve oportunidade de exercer o contraditório naqueles autos.
Saliento que a unidade técnica realizou nova citação do Sr. Marcelo Gaspar Rodrigues Silva, nos termos do Ofício 0042/2018-TCU/SECEX-RJ (peça 265) , sendo informado ao responsável que foram anexadas a esta TCE provas emprestadas de ação penal que tramitou na Justiça Federal.
O responsável, em novas alegações de defesa (peças 278-279) , argumenta, em síntese, que:
a) não há como ignorar que a sentença que menciona o Defendente é de cunho absolutório dos demais envolvidos;
b) sendo esse o motivo pelo qual o Defendente pugna mais uma vez, pelo desentranhamento ou subsidiariamente, desconsideração das provas colhidas na Ação Penal 0002852-20.2008.4.02.5110 e reutilizada como base para a ACP nº 0083938-61.2015.5.4.02.5101;
c) que não existem provas materiais ou quaisquer documentos que possam corroborar os depoimentos que acusam o Defendente de gerir a IAPV, o que seria impossível, caso este, de fato, tivesse participado da gestão da Instituição, de fato teria ao menos 01 (um) documento que fosse com vestígios de sua gestão; e
d) não se encontram nos autos para aferição, quaisquer mídias ou termos com os depoimentos em questão e, mesmo se assim fosse, não foi oportunizado durante a colheita de provas, que o Defendente contraditasse as testemunhas, fizesse-lhes perguntas ou refutasse seus depoimentos, e, o que se tem atualmente é que o arcabouço probatório contido nos autos é o mesmo que fora refutado por ocasião das alegações de defesa da peça 215.
A então Secex/RJ efetuou uma nova citação do Sr. Marcelo Gaspar Rodrigues Silva (peça 297) , informando ao responsável que provas emprestadas da ação penal 0002852-20.2008.4.02.5110 foram anexadas aos autos (peças 258 e 283) , assim como da ação civil pública 0089398-61.2015.4.02.5101 (peças 259 e 288-291) , incluindo vídeos com depoimentos (peça 283) e que poderiam ser acessadas, por meio de pedido de vista, nas Secretarias de Controle Externo deste Tribunal.
Em resposta ao Ofício 0434/2018, o responsável alega que "ainda que houvesse a colação adequada de todos os elementos probantes utilizados naquela Ação Penal e também na Ação Civil Pública colacionada (...) , o contraditório não estaria sendo exercido de forma adequada" (peça 300, p. 8) . Afirma, também, que "a prova emprestada exige condições adequadas para exercício do contraditório, o que não há neste caso. O defendente não esteve presente nas audiências realizadas pelo Juízo de São João do Meriti, enquanto lá os envolvidos neste ato ilícito imputavam-lhe toda a culpa do ocorrido no nítido intuito de se esquivarem de suas responsabilidades" (peça 300, p. 9) .
O Sr. Marcelo Gaspar aduz que:
a) o Sr. Avelino deu continuidade aos trabalhos auxiliando a Paulo César Gabriel e Rani nos intentos cometidos nesta TCE (peça 300, p. 55) ;
b) todos os envolvidos que estavam no IAPV, à época dos fatos, tinham plena capacidade de realizar tais contratos, incluindo o Sr. Avelino (peça 300, p. 59) ;
c) houve acesso a servidores de internet no IAPV e, após junho de 2006, ocorreram acessos a grupos de ORKUT relacionados ao projeto, conforme se depreende dos prints colacionados à peça 215, retirados de links que ainda se encontram ativos para verificação (peça 300, p. 59) ;
d) não geriu pagamento na instituição e nem portou qualquer cheque (peça 300, p. 63) ;
e) as informações financeiras apresentadas pelo Banco do Brasil constantes nas instruções anteriores, indicam pagamentos em favor de Paulo Cesar Gabriel e Avelino Pereira Campos, não tendo sido identificado outro responsável pertencente ao IAPV, o que comprova a tese que ora se sustenta - situação também referenciada na peça 215 (peça 300, p. 63) ; e
f) as evidências que são apontadas como indícios de gestão de fato por parte do Defendente, continuam insuficientes a embasar a condenação deste nesta TCE e sua consequente responsabilização, eis que se tratam de depoimentos testemunhais completamente dissociados do contexto probatório documental encontrado, relativo a contratos, gestão e recebimento de valores (peça 300, p. 66) .
Por fim, o responsável requer a "desconsideração das provas colhidas na Ação Penal 0002852-20.2008.4.02.5110 e reutilizada como base para a ACP 0083938-61.2015.5.4.02.5101" (peça 300, p. 11 e 68) .
O Sr. Marcelo Gaspar tem razão ao mencionar que não foi denunciado no âmbito da Ação Penal 0002852-20.2008.4.02.5110, tampouco acusado nessa ação penal.
De fato, a sentença absolutória proferida na referida ação penal deixou assente que os acusados, Paulo César Gabriel e Rogério Silva de Moraes, não praticaram e nem concorreram para a prática do delito que lhes foram imputados, absolvendo-os pela prática do crime previsto no artigo 89, caput, da Lei 8.666/1993 c/c o artigo 29 do Código Penal, com fulcro no art. 386, inciso IV, do Código de Processo Penal (peça 283, p. 51) . Ainda, a sentença proferida na Ação Penal 0001712-38.2014.4.02.5110 também absolveu a acusada Rani de Andrade Machado da imputação pela prática do crime previsto no artigo 89, caput, da Lei 8.666/1993 c/c o artigo 29 do Código Penal, na forma do artigo 386, inciso IV, do Código de Processo Penal (peça 283, p. 58) .
Os depoimentos de testemunhas e dos réus absolvidos nas ações penais, obtidos por diligência junto à Justiça Federal (peças 258 e 283) , subsidiaram o juízo a fazer constar da sentença da Ação Penal 0002852-20.2008.4.02.5110 que a administração e o controle, de fato, do IAPV, eram exercidos pelo Sr. Marcelo Gaspar Rodrigues Silva, com a colaboração de Avelino Pereira Campos (peça 283, p. 51 e 58) .
O depoimento de Paulo César Gabriel apresenta aspectos importantes, no sentido de que:
a) Avelino trabalhava diariamente na sede do IAPV, sendo o mesmo responsável pela parte financeira (peça 202, p. 26-27) ;
b) lhe foi solicitado fazer uma procuração, num cartório em Duque de Caxias, localizado no Bairro 25 de Agosto, na avenida Presidente Kennedy, tendo comparecido ao local junto com Avelino, tendo sido explicado que essa procuração era [para Avelino, subentendido] poder movimentar a Oscip; (peça 202, p. 27-28) ; e
c) por diversas ocasiões se dirigiu à rede bancária para sacar valores a pedido de Avelino, portando cheques, sempre no Banco do Brasil, na agência localizada na Avenida 25 de Agosto, no Centro de Duque de Caxias/RJ, e que às vezes retirava cerca de 15 mil reais e entregava tudo ao senhor Avelino para pagamento dos funcionários da Oscip (peça 202, p. 27) .
Os extratos bancários e os cheques emitidos para movimentação das contas correntes dos convênios, obtidos junto ao Banco do Brasil (peças 125 e 174) , indicam que o montante recebido pelo Sr. Paulo César Gabriel alcançou R$ 252.500,00 durante o período de vigência dos convênios, mediante 23 cheques, com valores entre R$ 1.000,00 e R$ 42.000,00. O Sr. Avelino Pereira Campos, por sua vez, recebeu o montante de R$ 20.000,00, na data de 29/11/2006, referente a dois cheques de igual valor. Tudo detalhado no relatório precedente a este voto.
Conforme alegado pelo Sr. Marcelo Gaspar, não há prova material nos autos que impute ao responsável a gestão dos recursos recebidos pelo IAPV, tais como, portar cheques para saques junto à instituição financeira ou recebimento de pagamentos. Por outro lado, os extratos bancários e a cópia dos cheques obtidos junto ao Banco do Brasil (peças 125 e 174) , referentes às contas correntes dos Convênios 4.155/2005 e 4.156/2005, juntamente com o depoimento do Sr. Paulo César Gabriel e a sentença proferida no bojo do processo penal 0002852-20.2008.4.02.5110, apontam para o Sr. Avelino Pereira Campos como responsável pela gestão dos recursos repassados pela Finep ao IAPV, inclusive, com recebimento de pagamentos no total de R$ 20.000,00 em cheques e de recebimento de valores em espécie conforme indicado por Paulo César Gabriel.
Assim, considerando a documentação acostada aos autos que formam o conjunto probatório referente aos fatos apurados nesta TCE, acolho as alegações de defesa apresentadas pelo Sr. Marcelo Gaspar Rodrigues Silva.
Friso que a documentação relativa às despesas realizadas com a aquisição de bens materiais no âmbito dos Convênios 4.155/2005 e 4.156/2005, ante à omissão na prestação de contas dos recursos recebidos pelo IAPV, não permitem concluir sobre o atingimento, ainda que parcial, dos objetivos das avenças.
Portanto, acolho na essência o encaminhamento sugerido pela unidade técnica, com os ajustes do MPTCU.
Diante do exposto, VOTO para que seja adotada a minuta de deliberação que ora trago ao exame deste Colegiado.
TCU, Sala das Sessões Ministro Luciano Brandão Alves de Souza, em 5 de novembro de 2019.
Ministro VITAL DO RÊGO 
Relator